ACORDAO-COMPLETO-2290244

ACÓRDÃO 813/2019 ATA 11/2019 - PLENÁRIO

VISTOS, relatados e discutidos estes autos que tratam de Representação autuada especificamente para realização de audiências e oitivas relacionadas à fiscalização no Instituto Quero-Quero, a partir de determinação contida no Acórdão 7193/2014-TCU-Segunda Câmara, proferido no âmbito do Relatório de Auditoria realizada em organizações privadas do Estado de São Paulo, no período de março a julho/2012, tendo por objetivo verificar a regularidade na execução de 14 (catorze) convênios e um termo de parceria destinados à qualificação de profissionais para atendimento ao público da Copa do Mundo de 2014, entre outros objetos;
	ACORDAM os Ministros do Tribunal de Contas da União, reunidos em Sessão do Plenário, ante as razões expostas pelo Relator e com fundamento no artigo 243 do Regimento Interno em:
	9.1. conhecer da presente Representação, satisfeitos os requisitos de admissibilidade previstos nos arts. 235 e 237, inciso V, do Regimento Interno deste Tribunal, e no art. 103, § 1º, da Resolução-TCU 259/2014, para, no mérito, considerá-la parcialmente procedente;
	9.2. acatar as razões de justificativa apresentadas por Mário Dutra Amaral, Geraldo Lima Bentes, Freda Azevedo Dias, Marcio Misso, Carlos Roberto Simi e Manoel Eugênio Guimarães;
	9.3. acatar parcialmente as razões de justificativa de Ana Paula da Silva, Anete Fernandes Fidelis e Francisca Regina Magalhães Cavalcante;
	9.4. considerar revéis Anderson Alexandre dos Santos, Alberto Naoyoshi Ohnuki Junior, Everton Tiago Damasceno de Oliveira, Valeria Daleffi Scheide, Leonardo Cabral Dias, Eduardo Marques de Souza, Luciano Paixão Costa, dando-se prosseguimento ao processo, nos termos do art. 12, § 3º, da Lei 8.443/92;
	9.5. aplicar, individualmente, a Ana Paula da Silva, Anete Alves Fernandes Fidelis, Valeria Daleffi Scheide e Francisca Regina Magalhães Cavalcante, e a Anderson Alexandre dos Santos, Alberto Naoyoshi Ohnuki Junior, Everton Tiago Damasceno de Oliveira e Luciano Paixão Costa a multa prevista no art. 58, inciso II, da Lei 8.443/92; e a Eduardo Marques de Souza, a multa prevista no art. 58, incisos II e III, da mesma lei, fixando-lhes o prazo de 15 (quinze) dias, a contar das notificações, para que comprovem perante o Tribunal (art. 214, inciso III, alínea "a", do Regimento Interno/TCU) o recolhimento das dívidas ao Tesouro Nacional, atualizadas monetariamente desde a data do Acórdão até a dos efetivos recolhimentos, se forem pagas após o vencimento, na forma da legislação em vigor;
	Responsável
	Qualificação
	Valor da multa

	Alberto Naoyoshi Ohnuki Junior 
	comissão licitação
	R$ 4.000,00

	Everton Tiago Damasceno de Oliveira
	comissão licitação
	R$ 4.000,00

	Valeria Daleffi Scheide
	comissão licitação
	R$ 4.000,00

	Ana Paula da Silva 
	MTE
	R$ 5.000,00

	Anderson Alexandre dos Santos
	MTE
	R$ 5.000,00

	Anete Alves Fernandes Fidelis 
	MTE
	R$ 4.000,00

	Francisca Regina Magalhães Cavalcante
	MTUR
	R$ 4.000,00

	Luciano Paixão Costa
	MTUR
	R$ 4.000,00

	Eduardo Marques de Souza
	Presidente da convenente
	R$ 40.000,00

9.6. autorizar, antecipadamente, caso seja requerido, o pagamento das dívidas decorrentes em até 36 (trinta e seis) parcelas mensais e consecutivas, nos termos do art. 26 da Lei 8.443/1992, c/c o art. 217 do Regimento Interno do TCU, fixando-se o vencimento da primeira parcela em 15 (quinze) dias, a contar do recebimento da notificação, e o das demais a cada 30 (trinta) dias, devendo incidir sobre cada uma os encargos devidos, na forma prevista na legislação em vigor, alertando os responsáveis que a falta de comprovação do recolhimento de qualquer parcela importará o vencimento antecipado do saldo devedor, nos termos do art. 217, § 2º, do Regimento Interno do TCU;
	9.7. autorizar, desde logo, nos termos do art. 28, inciso II, da Lei 8.443/1992, a cobrança judicial das dívidas, caso não atendidas as notificações;
	9.8. considerar revéis as empresas Restaurante e Lanchonete Maritoca e CST Brasil Cooperativa e Serviços de Transportes e Turismo, nos termos do art. 12, § 3º, da Lei 8.443/92, combinado com o art. 250, § 7º, do Regimento Interno do TCU;
	9.9. nos termos do art. 46 da Lei 8.443/1992, declarar inidôneas para licitar na Administração Pública Federal as empresas Restaurante e Lanchonete Maritoca e CST Brasil Cooperativa e Serviços de Transportes e Turismo, pelos prazos abaixo discriminados:
	Empresa
	Prazo da inidoneidade

	Restaurante e Lanchonete Maritoca
	3 anos

	CST Brasil Cooperativa e Serviços de Transportes e Turismo
	2 anos

9.10. determinar, nos termos do art. 250, inciso II, do Regimento Interno-TCU, à Secretaria Especial da Cultura/Ministério da Cidadania: em relação aos Convênios 702284/2008 e 723203/2009, firmados com o Instituto Quero-Quero, com fundamento no art. 10, § 8º, do Decreto 6.170/2007, com redação dada pelo Decreto 8.244/2014, que conclua a análise da prestação de contas, considerando os apontamentos feitos neste processo, e encaminhe o resultado final ao TCU, no prazo de 90 (noventa) dias, tendo em vista que a ausência de análise conclusiva da prestação de contas após o prazo máximo de 2 (dois) anos ofende ao citado normativo;
9.11. determinar, nos termos do art. 250, inciso II, do Regimento Interno-TCU à Secretaria de Trabalho/Ministério da Economia: em relação ao Convênio 748048/2010, firmado com o Instituto Quero Quero, com fundamento no art. 10, § 8º, do Decreto 6.170/2007, com redação dada pelo Decreto 8.244/2014, que conclua a análise da prestação de contas, considerando os apontamentos feitos neste processo, e encaminhe o resultado final ao TCU, no prazo de 90 (noventa) dias, tendo em vista que a ausência de análise conclusiva da prestação de contas após o prazo máximo de 2 (dois) anos ofende ao citado normativo;
9.12. determinar, nos termos do art. 250, inciso II, do Regimento Interno-TCU à Secretaria Especial de Esportes/Ministério da Cidadania: em relação ao Convênio 702311/2008, firmado com o Instituto Quero Quero, com fundamento no art. 10, § 8º, do Decreto 6.170/2007, com redação dada pelo Decreto 8.244/2014, que conclua a análise da prestação de contas, considerando os apontamentos feitos neste processo, e encaminhe o resultado final ao TCU, no prazo de 90 (noventa) dias, tendo em vista que a ausência de análise conclusiva da prestação de contas após o prazo máximo de 2 (dois) anos ofende ao citado normativo;
	9.13. determinar à SEC-SP que:
	9.13.1. tendo em vista a instauração das Tomadas de Contas Especiais para tratarem dos Convênios 728341/2009 (TC Processo 032.978/2014-6) e 747278/2010 (TC Processo 005.892/2016-2) , junte àqueles processos cópia do presente Acórdão e do Relatório e Voto que o fundamentam;
	9.13.2. monitore o cumprimento das determinações constantes dos itens acima expostos;
	9.14. encaminhar cópia integral destes autos aos órgãos e entidades sucessores, na nova estrutura da Administração Pública Federal (Medida Provisória 870, de 1º de janeiro de 2019) , dos Ministérios do Turismo; do Trabalho e Emprego e à Secretaria de Políticas de Promoção da Igualdade Racial, visando a subsidiar o cumprimento das determinações acima, constantes deste Acórdão;
	9.15. remeter cópia do presente Acórdão à Procuradoria Regional da República no Estado de São Paulo, para as providências cabíveis, nos termos do § 7º, in fine, do art. 209 do Regimento Interno do TCU.

Representação autuada para a realização de audiências relacionadas à auditoria realizada em organizações privadas do Estado de São Paulo, tendo por objetivo verificar a regularidade na execução de catorze convênios e um termo de parceria destinados à qualificação de profissionais para atendimento ao público da Copa do Mundo de 2014, entre outros objetos.

Entidades e Órgãos do Governo do Estado de São Paulo e Instituto Quero-Quero (CNPJ 02.653.807/0001-59).

3. Interessados/Responsáveis:
3.1. Responsáveis: Instituto Quero-Quero (CNPJ 02.653.807/0001-59), Alberto Naoyoshi Ohnuki Junior (CPF XXX.411.948-XX), Everton Tiago Damasceno de Oliveira (CPF XXX.759.618-XX), Valeria Daleffi Scheide (CPF XXX.364.508-XX), CST Brasil Cooperativa e Serviços de Transportes e Turismo (CNPJ 08.685.607/0001-64)  Restaurante e Lanchonete Maritoca (CNPJ 09.402.960/0001-52), S & M Transportes Ltda. (CNPJ 10.969.911/0001-85), Mario Dutra Amaral (CPF XXX.414.481-XX), Ana Paula da Silva (CPF XXX.588.959-XX), Anderson Alexandre dos Santos (CPF XXX.793.597-XX), Anete Alves Fernandes Fidelis (CPF XXX.269.501-XX), Carlo Roberto Simi (CPF XXX.130.557-XX), Manoel Eugenio Guimarães de Oliveira (CPF XXX.477.481-XX), Francisca Regina Magalhães Cavalcante (CPF XXX.838.833-XX), Freda Azevedo Dias (CPF XXX.175.556-XX), Geraldo Lima Bentes (CPF XXX.333.124-XX), Leonardo Cabral Dias (CPF XXX.931.514-XX), Luciano Paixão Costa (CPF XXX.391.101-XX), Marcio Misso (CPF XXX.377.548-XX), Eduardo Marques de Souza (CPF XXX.569.938-XX)

13.1. Ministros presentes: José Mucio Monteiro (Presidente), Walton Alencar Rodrigues, Aroldo Cedraz (Relator), Raimundo Carreiro, Bruno Dantas e Vital do Rêgo.
13.2. Ministros-Substitutos convocados: Augusto Sherman Cavalcanti, André Luís de Carvalho e Weder de Oliveira.

ACORDAO-COMPLETO-2392244

Acórdão de Relação 1086/2020 - Plenário

Acórdão de Relação

AROLDO CEDRAZ

p class="tCU_-_Epígrafe_0"/>RELATÓRIO
	Tratam os autos de Representação autuada a partir de determinação contida no Acórdão 7193/2014-TCU-Segunda Câmara (Peça 1) , proferido nos autos do TC Processo 007.701/2012-8, Relatório de Auditoria realizada em organizações privadas do Estado de São Paulo, no período de março a julho/2012, tendo por objetivo verificar a regularidade na execução de catorze convênios e um termo de parceria destinados à qualificação de profissionais para atendimento ao público da Copa do Mundo de 2014, entre outros objetos, firmados entre os Ministérios do Turismo; do Trabalho e Emprego; do Esporte; da Ciência, Tecnologia e Inovação; a Secretaria de Políticas de Promoção da Igualdade Racial e as seguintes entidades: Instituto Nacional de Desenvolvimento Social e Cultural - Indesc; Instituto Quero-Quero; Associação de Preservação do Meio Ambiente, Patrimônio Histórico e Difusão da Cultura e Educação - Apreced; e Instituto de Cidadania Raízes (Peça 2) .
2.	Nesta fase, examina-se o atendimento às audiências e às oitivas realizadas em cumprimento às determinações deste Tribunal relacionadas à fiscalização no Instituto Quero-Quero nos termos da instrução produzida no âmbito da então Secretaria de Controle Externo no Estado de São Paulo (Secex-SP) , endossada pelo corpo diretivo da unidade, que reproduzo, em parte, abaixo, como parte deste Relatório (223 a 225) :
	"[...] EXAME TÉCNICO
Devido ao grande número de pessoas e empresas envolvidas, inicia-se listando a localização, no processo, dos ofícios de audiência ou oitiva, bem como dos avisos de recebimento, pedidos de prorrogação de prazo ou outros comprovantes de ciência.
	Responsável
	Qualificação
	Número do Ofício de Audiência
	Peça do ofício de audiência
	Comprovantes de ciência
	Respostas

	Alberto Naoyoshi Ohnuki Junior 
	comissão licitação
	2239
	112
	AR peça 148. 
Pedido de vistas à peça 180
	Revel

	Everton Tiago Damasceno de Oliveira
	comissão licitação
	2240
	113
	AR peça 130
	Revel

	Valeria Daleffi Scheide
	comissão licitação
	2241
	114
	AR peça 126
	Revel

	CST Brasil Cooperativa e Serviços de Transportes e Turismo (celso de Oliveira Boaventura) 
	empresa contratada
	2256, 2762. 3658
	108, 171, 212
	AR voltou por inexistência de endereço (peças 123, 185, 213) 
Citação por edital (peça 218) 
	Revel

	Restaurante e Lanchonete Maritoca (Ricardo Luiz de Almeida) 
	empresa contratada
	2257, 2763
	109, 172
	AR peça 187
	Revel

	S  &  M  Transportes  Ltda (Sey Motoyoshi) 
	empresa contratada
	2255, 2761
	107, 170
	AR peça 193
	Peça 208

	Mario  Dutra  Amaral
	Esportes
	2251
	105
	Pedido de prorrogação - peça 134
	Peça 175

	Ana Paula da Silva 
	MTE
	2247
	101
	Pedido de prorrogação - peça 119
	Peça 176

	Anderson  Alexandre  dos  Santos
	MTE
	2246
	100
	Pedido de prorrogação peça 191
	Revel

	Anete  Alves  Fernandes  Fidelis 
	MTE
	2245
	117
	Pedido de prorrogação - peça 143
	Peça 178

	Carlo Roberto Simi
	MTE
	2253
	110
	Pedido de prorrogação - peça 133
	Peça 190

	Manoel  Eugenio  Guimarães de Oliveira 
	MTE
	2248
	102
	Pedido de prorrogação - peça 144
	Revel

	Francisca Regina Magalhães Cavalcante
	MTUR
	2242
	115
	Pedido de prorrogação - peça 141
	Peça 199

	Freda  Azevedo  Dias
	MTUR
	2252
	106
	Pedido de prorrogação - peça 159
	Peça 204

	Geraldo Lima Bentes
	MTUR
	2244
	116
	Pedido de prorrogação - peça 139
	Peças 173, 177

	Leonardo Cabral  Dias
	MTUR
	2243
	118
	AR peça 127
	Revel

	Luciano  Paixão  Costa 
	MTUR
	2249
	103
	125. pediu prorrogação 140
	Revel

	Marcio Misso
	MTUR
	2250
	104
	Pedido de prorrogação de prazo - peça 137
	Peça 174

	Eduardo Marques de Souza
	Presidente da convenente
	2238
	111
	AR peça 124
	Revel

Audiência de Alberto Naoyoshi Ohnuki Junior, Everton Tiago Damasceno de Oliveira e Valeria Daleffi Scheide
Os três responsáveis foram ouvidos em audiência, enquanto membros da comissão de licitação na Tomada de Preços 1/2009, signatários da Ata de Reunião da Comissão Permanente de Licitações, datada de 20/4/2009, no âmbito do Convênio 702284/2008 (celebrado entre o Instituto Quero-Quero e o Ministério do Turismo) , em face da adjudicação do objeto do certame (fornecimento de lanches, no valor de R$ 246.000,00) à empresa Restaurante e Lanchonete Maritoca (CNPJ 09.402.960/0001-52) , considerando que dirigentes/funcionários do Instituto integram o quadro societário da empresa contratada e demais irregularidades detalhadamente apontadas no item 2.3 do relatório (direcionamento e favorecimento no processo de contratação) , em infringência ao art. 45 da Portaria Interministerial MPOG/MF/CGU e art. 37, caput, da Constituição Federal - item 2.3 do relatório de fiscalização 117/2012.
Situação encontrada
Segundo o relatório de fiscalização, à peça 2, p. 27, foram analisados os documentos referentes à cotação de preços no âmbito dos Convênios 747278/2010 e 748048/2010. Não houve prova de publicidade na pesquisa de preços, tendo sido feitas as cotações junto a três empresas: Pães e Doces Diplomata Ltda. (CNPJ 54.766.787/0001-26) , Ceasa Restaurante e Chopperia (CNPJ 02.594.958/0001-83) e Restaurante e Lanchonete Maritoca Ltda. (CNPJ 09.402.960/0001-52) , com a contratação desta última, em ambos os casos, por ter apresentado o menor preço (peça 35, p. 52-54, e peça 41, p. 80-82) . 
Ocorre que, em consulta ao Sistema CNPJ da Receita Federal e ao cadastro de empresas no site da Jucesp, observou-se que já fizeram parte do quadro societário do Restaurante e Lanchonete Maritoca Ltda., vencedora nas cotações de preços (peças 36, p. 36-38; 38, p. 4-7; 41, 44-45) : 
no período de 9/1/2008 (data da constituição da empresa) a 18/11/2010, o Sr. Eduardo Marques de Souza (CPF XXX.569.938-XX) , presidente do Instituto Quero-Quero; 
no período de 9/1/2008 a 14/10/2011, o Sr. Fernando Henrique Moraes Serrano (CPF XXX.850.418-XX) , filho da Sra. Maria Zenilda Gomes de Moraes Serrano (CPF XXX.527.478-XX) , tesoureira do Instituto Quero-Quero - peças 41, p. 43; e 53; 
no período de 9/1/2008 a 29/2/2008, o Sr. Carlo Fabiano Ribeiro Leite (CPF XXX.578.886-XX) , um dos dirigentes do Instituto. Nos dois primeiros casos acima relacionados, o período da participação societária coincide com o período da contratação da empresa Restaurante e Lanchonete Maritoca Ltda. nos mencionados convênios. 
Cabe destacar que o Sr. Carlo Fabiano Ribeiro Leite consta no cadastro da Jucesp registrado como ex-sócio do Restaurante e Lanchonete Maritoca Ltda., com o CPF XXX.452.668-XX, que é o CPF de sua mãe, coincidindo, no entanto, para identificação da pessoa física, o n. do registro de identidade e o endereço residencial, que conferem com os dados contidos no cadastro de dirigentes no Siconv e no Sistema CPF da Receita Federal (peças 36, p. 36-38; 38, p. 4-7) . 
Ressalte-se que, inclusive, a cotação de preços apresentada pelo Restaurante e Lanchonete Maritoca, no Convênio 748048/2010, foi assinada pelo próprio Sr. Fernando Henrique Moraes Serrano (peça 35, p. 52) , contratado posteriormente como instrutor no Convênio 747278/2010 (peça 41, p. 98) . 
Já na empresa Ceasa Restaurante e Chopperia (Restaurante N Pavani Ltda.) , que também apresentou cotação de preços nos dois convênios mencionados, trabalhou como gerente (período de 1/11/2004 a 30/11/2006) o Sr. Carlo Fabiano Ribeiro Leite, ex-sócio do Restaurante e Lanchonete Maritoca Ltda. e atual dirigente do Instituto (dados obtidos no Sistema Rais - Relação Anual de Informações Sociais) - peça 36, p. 48. 
Ante os fatos, verifica-se que, em ambos os convênios, executados em diversos bairros da cidade de São Paulo, com cursos de qualificação profissional a serem ministrados a um total de 1.589 alunos, foram convidadas para as cotações as mesmas três empresas.
Apesar das irregularidades nas contratações acima, o ofício de audiência foi restrito à ocorrência verificada no convênio 702284/2008, tendo em vista que a evidência do achado é justamente a ata assinada pelos integrantes da comissão de licitação, referente especificamente a esse convênio. 
Tanto nesse convênio 702284/2008, quanto no 728341/2009, ambos celebrados com o Ministério do Turismo, a empresa Restaurante e Lanchonete Maritoca Ltda foi contratada pelo Instituto Quero-Quero, pelos valores de R$ 246.000,00 e R$ 140.800,00, mas agora mediante procedimento licitatório, e não apenas via cotação de preços. Compareceram aos certames sempre as mesmas empresas supramencionadas: Pães e Doces Diplomata Ltda. e Ceasa Restaurante e Chopperia (Restaurante N Pavani Ltda.) - peças 16, p. 46-53, e 30, p. 35-44. 
No Convênio 702284/2008, a Tomada de Preços 1/2009 ocorreu em 20/4/2009, e no caso do Convênio 728341/2009, a Tomada de Preços 1/2010, em 20/5/2010. As datas de realização das licitações coincidem com o período de participação societária do Sr. Eduardo Marques de Souza, presidente do Instituto, na empresa contratada. Ademais, juntem-se às ocorrências narradas os fatos registrados no item 2.1 do relatório de fiscalização, que indicam a a inexistência de fato e do regular funcionamento da empresa Restaurante e Lanchonete Maritoca Ltda. no endereço atualmente cadastrado na Jucesp e no Sistema CNPJ da Receita Federal, bem como inexistência de endereço constante de notas fiscais da empresa emitidas em 2010 (constatação após visita in loco da equipe da auditoria à Av. Cotovia, 635 - Indianópolis - São Paulo/SP) 
Razões de justificativa
Os ofícios de audiência (Ofícios TCU/SECEX-SP 2239/2015, 2240/2015 e 2241, todos de 13/8/2015) constam das peças 112, 113 e 114, respectivamente. Os avisos de recebimento constam das peças 148, 130 e 126, respectivamente. Em relação ao Sr. Alberto há inclusive pedido de vistas à peça 180.
Transcorrido o prazo regimental fixado, e não tendo os aludidos responsáveis apresentado razões de justificativa, devem ser considerados revéis, dando-se prosseguimento ao processo, de acordo com o art. 12, § 3º, da Lei 8.443/1992.
Análise
A jurisprudência do TCU é firme no sentido da vedação de participação, em licitações, de empresas ligadas a gestores do órgão, ou a membros da comissão de licitação, ou a funcionários de entidade convenente, com poder de influenciar o resultado do certame, a parentes de funcionários de entidade convenente, com poder de influência na contratante, ou aos próprios dirigentes das entidades convenentes. Em todos estes casos, resta violado, frontalmente, o princípio da moralidade. 
Segue voto condutor do Acórdão 2057/2014-TCU-Plenário:
20. Em relação à existência de sócio de empresa contratada com relação de parentesco com funcionários da [associação], observo que a Lei 8.666/1993 não estabelece explicitamente tal vedação. Entretanto, em respeito ao princípio da moralidade, aplicando-se analogicamente o disposto no art. 9º dessa norma, o TCU possui reiterada jurisprudência no sentido de que a administração pública está, em determinadas situações, impedida de contratar com empresas de cujo quadro dirigente figurem parentes de servidores do órgão contratante.
21. Nesse sentido, menciono as seguintes decisões:
VOTO condutor do Acórdão 1632/2006-TCU-Plenário: [...]
VOTO condutor do Acórdão 1893/2010-TCU-Plenário: [...]
VOTO condutor do Acórdão 607/2011-TCU-Plenário: [...]
VOTO condutor do Acórdão 1019/2013-TCU-Plenário: [...]
VOTO condutor do Acórdão 1941/2013-TCU-Plenário: [...]
[...]
23. Dessas deliberações, extrai-se que a vedação de parentesco de servidor do órgão contratante com sócio/dirigente da empresa contratada somente ocorre quando esse servidor possui de alguma forma poder de influência sobre a condução da licitação, quer por participar diretamente do procedimento quer em razão de sua posição hierárquica sobre aqueles que participam do procedimento de contratação.
24. Com efeito, poder-se-ia demonstrar desarrazoada e até mesmo comprometer a busca pela proposta mais vantajosa pela administração a extensão da vedação a situações que não tenham o potencial de comprometer os princípios que regem as contratações públicas. Veja-se a respeito o disposto o voto condutor do Acórdão 1893/2010-TCU-Plenário:
"As deliberações dos Tribunais de Contas trazidas pelo justificante, sobretudo a Decisão 603/1997 - TCU - Plenário apenas vedam a proibição generalizada da participação de parentes do servidor do órgão licitante, o que poderia causar prejuízos à Administração e demais interessados. De fato, seria desproporcional proibir a participação de empresa de parente de servidor da entidade contratante, desde que o agente público em questão não tivesse influência no processo de escolha da contratada." (grifei) 
25. Ressalte-se que o Decreto 7.203/2010 - que dispõe sobre a vedação do nepotismo no âmbito da administração pública federal - estabeleceu norma de conteúdo semelhante a esse entendimento em seu art. 3º, parágrafo único:
"3º É vedada também a contratação direta, sem licitação, por órgão ou entidade da administração pública federal de pessoa jurídica na qual haja administrador ou sócio com poder de direção, familiar de detentor de cargo em comissão ou função de confiança que atue na área responsável pela demanda ou contratação ou de autoridade a ele hierarquicamente superior no âmbito de cada órgão e de cada entidade." (grifei) 
26. No mesmo sentido, o disposto na Lei 12.462/2011 - que institui o Regime Diferenciado de Contratação - segundo a qual:
Art. 37. É vedada a contratação direta, sem licitação, de pessoa jurídica na qual haja administrador ou sócio com poder de direção que mantenha relação de parentesco, inclusive por afinidade, até o terceiro grau civil com:
I - detentor de cargo em comissão ou função de confiança que atue na área responsável pela demanda ou contratação; e
II - autoridade hierarquicamente superior no âmbito de cada órgão ou entidade da administração pública. (grifei) 
Do Voto Condutor e Relatório que antecederam o Acórdão 992/2015-TCU-Segunda Câmara extrai-se caso análogo ao verificado nestes autos. Gestor responsável por execução de convênio contratou empresas pertencentes à sua mãe e sua irmã, o que ofende aos princípios da moralidade e impessoalidade. Ressaltou-se que as convenentes são obrigadas a seguirem os princípios aplicáveis à Administração Pública. Aquelas contas foram julgadas irregulares e o responsável foi condenado ao pagamento de multa. Outros precedentes no mesmo sentido são os Acórdão 3397/2008-TCU-Primeira Câmara e 2.599/2011-TCU-Plenário.
Resta irregular a seleção da empresa Restaurante e Lanchonete Maritoca Ltda ME (peça 16, p. 43) , com afronta ao princípio da impessoalidade, que deve ser estritamente observado no uso de recursos federais, ainda que geridos por entidade privada, nos termos do art. 45 da Portaria Interministerial MPOG/MF/CGU 127/2008, cabendo a aplicação da multa prevista no art. 58, II, da Lei 8.443/92.
Tendo os responsáveis participado diretamente da seleção irregular, cabe a aplicação da sanção prevista no art. 58, II, da Lei 8.443/92.
Oitiva da empresa Restaurante e Lanchonete Maritoca
A empresa foi ouvida por conta das seguintes ocorrências:
empresa Restaurante e Lanchonete Maritoca Ltda. (CNPJ 09.402.960/0001-52) , beneficiária de pagamentos efetuados pelo Instituto Quero-Quero com recursos federais, no valor total de R$ 710.320,00, nos Convênios 702311/2008 (concedente: Ministério do Esporte) , 702284/2008, 728341/2009 e 747278/2010 (concedente: Ministério do Turismo) , 748048/2010 (concedente: Ministério do Trabalho e Emprego) , para que se pronuncie sobre as seguintes irregularidades - itens 2.1 e 2.3 do relatório de fiscalização 117/2012: 
c.1) a ausência de constatação de sua existência de fato e de seu regular funcionamento, ante as evidências consignadas no relatório de auditoria Fiscalis 117/2012, que configuram infringência ao art. 54, inc. I, da Portaria Interministerial MPOG/MF/CGU 127/2008; 
c.2) indícios de direcionamento/fraude em cotações de preços realizadas em agosto/2010 (Conv. 747278/2010) e em janeiro/2011 (Conv. 748048/2010) , bem como na Tomada de Preços 1/2009, em 20/4/2009 (Conv. 702284/2008) , e na Tomada de Preços 1/2010, em 20/5/2010 (Conv. 728341/2009) , conforme ocorrências abaixo relacionadas, em afronta ao art. 45 da Portaria Interministerial MPOG/MF/CGU 127/2008 e ao art. 37, caput, da Constituição Federal: 
c.2.1) presença de dirigentes e membros do Instituto Quero-Quero no quadro societário da empresa contratada, coincidindo, nos dois primeiros casos abaixo relacionados, o período da seleção e contratação da empresa com o período de participação societária, da seguinte forma: 
- no período de 9/1/2008 (data da constituição da empresa) a 18/11/2010, o Sr. Eduardo Marques de Souza (CPF XXX.569.938-XX) , presidente do Instituto Quero-Quero, consta como sócio; 
- no período de 9/1/2008 a 14/10/2011, o Sr. Fernando Henrique Moraes Serrano (CPF XXX.850.418-XX) , filho da Sra. Maria Zenilda Gomes de Moraes Serrano (CPF XXX.527.478-XX) , tesoureira do Instituto Quero-Quero, integra o quadro societário; 
- no período de 9/1/2008 a 29/2/2008, o Sr. Carlo Fabiano Ribeiro Leite (CPF XXX.578.886-XX) , um dos dirigentes do Instituto, participa da sociedade; 
c.2.2) a cotação de preços apresentada pelo Restaurante e Lanchonete Maritoca Ltda., no Convênio 748048/2010, foi assinada pelo próprio Sr. Fernando Henrique Moraes Serrano; 
c.2.3) vínculo empregatício do Sr. Carlo Fabiano Ribeiro Leite (ex-sócio do Restaurante e Lanchonete Maritoca Ltda. e atual dirigente do Instituto) , como gerente, no período de 1/11/2004 a 30/11/2006 (previamente ao período da cotação de preços e contratação do Restaurante e Lanchonete Maritoca Ltda.) , na empresa Ceasa Restaurante e Chopperia (CNPJ 02.594.958/0001-83 - Restaurante N Pavani Ltda.) , que também apresentou orçamento de preços nos convênios mencionados, concorrendo com a vencedora da cotação, Restaurante e Lanchonete Maritoca Ltda.; 
c.3) ausência de constatação da existência e do regular funcionamento do Restaurante e Lanchonete Maritoca Ltda. no endereço de sua sede: Rua General Florencio, 1201 - Osasco/SP
Situação encontrada
São dois aspectos centrais abordados na oitiva. O primeiro refere-se ao direcionamento das contratações, tendo em vista a participação de pessoas do Instituto Quero Quero nos quadros da empresa contratada (esse aspecto já foi descrito nesta instrução - itens 35 a 43) . O segundo refere-se à inexistência de fato da empresa, e será a seguir detalhado.
Na ficha cadastral da Jucesp, e segundo dados constantes do Sistema CNPJ da Receita Federal, a empresa funcionaria no seguinte endereço: Rua General Florencio, 1201 - Osasco/SP. No entanto, em visita ao local (em 24/5/2012) , a equipe de auditoria constatou que se trata de ambiente anexo a um templo religioso (peça 2, p. 12) . Em consulta à Prefeitura do Município de Osasco, foi informado pela Secretaria Municipal de Finanças que essa empresa nunca funcionou no local, de acordo com declaração do próprio proprietário do imóvel (peça 52) . 
Quanto ao endereço constante de notas fiscais emitidas pela empresa, endereço esse registrado na Jucesp quando da abertura do estabelecimento, em inspeção in loco (em 21/5/2012) , a equipe de auditoria observou que a numeração não existe no logradouro (Av. Cotovia, 635 - Indianópolis - São Paulo/SP) (peça 2, p. 12) . Ainda na tentativa de verificar o funcionamento da empresa, em visita a um segundo endereço constante do cadastro na Junta Comercial, Av. Sete de Setembro, 108 - sala 1 - Jardim Cipava - Osasco/SP, ou seja, suposto local de funcionamento da empresa anteriormente ao endereço atual, observou-se (em 26/4/2012) que o imóvel aparenta ser residencial (peça 2, p. 12) e coincide com o antigo endereço da sede do Instituto Quero-Quero (peça 18, p. 2-7) .
Listagem de convênios com desembolso para a citada empresa:
Convênio 702284/2008 (MTurismo) : dispêndio de R$ 246.000,00 (peça 16, p. 71-73) ; 
Convênio 702311/2008 (MEsporte) : dispêndio de R$ 11.760,00 (peça 19, p. 16-17) ; 
Convênio 728341/2009 (MTurismo) : gastos de R$ 140.800,00 (peça 30, p. 32 e 94-98) ; 
Convênio 747278/2010 (MTurismo) : gastos de R$ 197.000,00 (peça 41, p. 165-172) ; 
Convênio 748048/2010 (MTEmprego) : despesas de R$ 114.760,00 (peça 36, p. 23-30) . 
Manifestação da empresa
Os ofícios de oitiva  (Ofício 2257/2015 - TCU/SECEX-SP, de 13/8/2015, reiterado mediante Ofício 2763/2015-TCU/SECEX-SP, de 22/9/2015) constam das peças 109 e 172. À peça 187 consta o aviso de recebimento do último ofício. Transcorrido o prazo regimental fixado, a empresa não se manifestou. 
Análise
Nos termos do art. 250, §7º, do Regimento Interno, à oitiva aplicam-se as normas relativas à audiência, no que couber. Deste modo, deve a empresa ser considerada revel, dando-se prosseguimento ao processo, de acordo com o art. 12, § 3º, da Lei 8.443/1992. 
O ofício de oitiva alertou à empresa sobre a possibilidade de vir a ser declarada inidônea para licitar, com fundamento no art. 46 da mesma lei:
Art. 46. Verificada a ocorrência de fraude comprovada à licitação, o Tribunal declarará a inidoneidade do licitante fraudador para participar, por até cinco anos, de licitação na Administração Pública Federal.
No entanto, quando se trata de contratação feita por convenentes, pessoas jurídicas de direito privado, há precedentes do TCU segundo os quais não é cabível a aplicação do artigo, por se tratar de interpretação extensiva de dispositivo legal de caráter sancionatório. Sobre o assunto, segue excerto do voto condutor do Acórdão 3611/2013-TCU-Plenário:
Enunciado:
As entidades privadas convenentes não estão sujeitas à obrigação de licitar imposta pela Lei 8.666/93, mas sim a realizar, no mínimo, cotação prévia de preços, observando os princípios da impessoalidade, da moralidade e da economicidade. Por isso, e tendo em conta não ser possível interpretação extensiva de norma sancionatória, não cabe ao TCU aplicar a pena de inidoneidade prevista no art. 46 da Lei 8.443/92 a empresas que apresentam cotações de preços fraudulentas, em procedimentos realizados por aquelas entidades convenentes.
Excerto:
[VOTO]
65. Em razão da participação mediante fraude das empresas [várias]. nos procedimentos de cotação prévia de preços conduzidos pela [omissis], a Secex/AP propôs a aplicação a essas empresas da penalidade prevista no art. 46 da Lei 8.443/1992, para que sejam declaradas inidôneas para participar, por cinco anos, de licitação na Administração Pública Federal.
66. Quanto a esse ponto, o MP/TCU entendeu pelo não cabimento dessa proposição, tendo em vista que o fundamento legal da sanção sugerida tem como previsão a ocorrência de comprovada fraude à licitação.
67. No caso sob exame, a convenente é uma entidade privada sem fins lucrativos, não estando sujeita à obrigação de licitar imposta pela Lei 8.666/1993. Os procedimentos a serem observados pela empresa estão previstos no Decreto 6.170/2007 e na Portaria Interministerial MPOG/MF/CGU 127/2008, cujos dispositivos estabelecem que, no mínimo, deveria ser realizada cotação prévia de preços, observando os princípios da impessoalidade, moralidade e economicidade. Apesar de ter sido observado afronta aos citados princípios, o fato não se aplica ao tipo legal da pretendida sanção.
68. Entendo que o posicionamento adotado pelo Parquet especializado é o mais adequado para o caso em questão. A imputação da penalidade sugerida significaria aplicar às entidades dispositivo legal de caráter sancionatório a partir da interpretação extensiva da norma, o que julgo não ser o mais indicado no caso em exame.
[ACÓRDÃO]
9.7 [...], sejam julgadas irregulares as contas do [diversos]
9.8 seja aplicada ao [diversos], a multa [...]
No mesmo sentido, Acórdão 1178/2016-TCU-Plenário e 848/2016-P.  
Por outro lado, no âmbito do TC Processo 005.313/2011-2, entendimento oposto foi adotado. O Acórdão 591/2015-TCU-Plenário declarou inidôneas para licitar empresas contratadas por convenente com personalidade de direito privado:
9.3. declarar a inidoneidade das entidades Crescimento Centro de Capacitação e Desenvolvimento Ltda., Iniciativa Assessoria, Consultoria e Planejamento Ltda., Rede Nacional de Aprendizagem, Promoção Social e Integração Ltda., para licitarem com a Administração Pública Federal pelo prazo de 5 (cinco) anos, nos termos do art. 46 da Lei n. 8.443/1992;
Foi interposto recurso, rejeitado pelo Acórdão 1946/2015-TCU-Plenário. De seu voto condutor extrai-se:
15. Noutro giro, a firma Iniciativa Assessoria, Consultoria e Planejamento Ltda. aduz a existência de contradição, verbis: "quanto à natureza da pena face à conduta do agente".
16. Segundo aduz, a embargante foi incursa no art. 46 da Lei 8.443/1992, o qual prevê pena de declaração de inidoneidade quando verificada a ocorrência de fraude comprovada à licitação, embora não tenha participado de licitação, mas sim de cotação prévia de preços, o que caracterizaria contradição.
17. A prevalecer a interpretação sustentada pela embargante, estaria o Tribunal dando guarida à situação em que o responsável beneficiar-se-ia de sua própria torpeza, tendo em vista que estaria a Corte impossibilitada de sancioná-lo em função de fraude perpetrada com vistas à malversação de verba pública.
18. De fato, o art. 46 da Lei 8.443/1992, abaixo transcrito, possibilita a aplicação da penalidade de declaração de inidoneidade quando verificada fraude à licitação:
"Art. 46. Verificada a ocorrência de fraude comprovada à licitação, o Tribunal declarará a inidoneidade do licitante fraudador para participar, por até cinco anos, de licitação na Administração Pública Federal."
19. Todavia, o próprio TCU já cuidou de ampliar a possibilidade de aplicação da sanção lá prevista em casos diversos de licitação, em sentido estrito quando, v. g., decidiu que, em caso de dispensa da realização do torneio licitatório, seria cabível declarar a inidoneidade da empresa que eventualmente tivesse participado de fraude (Acórdãos 100/2003, 683/2005 e 1.293/2011, todos do Plenário) .
20. Tais deliberações demonstra que a inteligência a ser emprestada ao art. 46 da Lei 8.443/1992 deve ser no sentido de que o termo licitação há de ser compreendido em seu sentido lato, amplo, portanto.
21. Cabe destacar que o Supremo Tribunal Federal já decidiu que é possível interpretar de forma extensiva dispositivo do direito penal nos casos em que não há contrariedade ao espírito da lei (Recurso Ordinário em Habeas Corpus 106.481, Relatora Ministra Cármen Lúcia, Julgamento: 08/02/2011 Órgão Julgador: Primeira Turma) :
"EMENTA: CONSTITUCIONAL E PENAL. ACESSÓRIOS DE CELULAR APREENDIDOS NO AMBIENTE CARCERÁRIO. FALTA GRAVE CARACTERIZADA. INTELIGÊNCIA AO ART. 50, VII, DA LEI 7.210/84, COM AS ALTERAÇÕES INTRODUZIDAS PELA LEI 11.466/2007. INEXISTÊNCIA DE OFENSA AO PRINCIPIO DA RESERVA LEGAL. INTERPRETAÇÃO EXTENSIVA. POSSIBILIDADE. PRECEDENTE. 1. Prática infração grave, na forma prevista no art. 50, VII, da Lei 7.210/1984, com as alterações introduzidas pela Lei 11.466/2007, o condenado à pena privativa de liberdade que é flagrado na posse de acessórios de aparelhos celulares em unidade prisional. 2. A interpretação extensiva no direito penal é vedada apenas naquelas situações em que se identifica um desvirtuamento na mens legis. 3. A punição imposta ao condenado por falta grave acarreta a perda dos dias remidos, conforme previsto no art. 127 da Lei 7.210/1984 e na Súmula Vinculante nº 9, e a consequente interrupção do lapso exigido para a progressão de regime. 4. Negar provimento ao recurso." (grifo acrescido) 
22. Ora, se é possível interpretar de forma extensiva no âmbito do direito penal - cujas consequências são por demais gravosas, por envolver o cerceamento da liberdade -, com mais razão pode-se fazê-lo em processos de controle externo.
23. Nesse sentido, não há como descurar que a finalidade do dispositivo legal em comento é a de coibir, mediante a aplicação da sanção de inidoneidade, a prática de fraude, não somente em licitações, de forma restrita, mas também em procedimentos similares nos quais seja verificada a nefasta irregularidade.
24. O caso ora em apreço envolveu a subcontratação irregular de convênios à entidade estranha ao ajuste que, por sua vez, para justificar os preços que praticavam, utilizaram-se de cotações fraudulentas apresentadas por empresas que se uniram em conluio com tal desiderato.
25. Portanto, na linha das Deliberações desta Corte, mencionadas no item 19 retro, bem como do entendimento do STF expresso no item 21 acima, considero que não existe a contradição aventada pela embargante.
A lógica de se adotar o termo "licitação" em sentido lato parece ser o entendimento majoritário do TCU, consoante Acórdãos 591/2015, 1946/2015, 100/2003, 683/2005 e 1.293/2011, todos do Plenário. Deste modo, considerando a fundamentação apresentada pelo voto condutor do Acórdão 1946/2015-TCU-Plenário, acima transcrita, bem como o precedente do STF segundo o qual a "interpretação extensiva no direito penal é vedada apenas naquelas situações em que se identifica um desvirtuamento na mens legis", propõe-se declarar a empresa inidônea para licitar com a Administração Pública.
Destaca-se que, após a conversão dos autos em TCE, é possível que a empresa seja ainda citada solidariamente pelo débito que for apurado.
Oitiva da empresa CST Brasil Cooperativa e Serviços de Transportes e Turismo
A empresa foi ouvida por conta das seguintes ocorrências:
empresa CST Brasil Cooperativa e Serviços de Transportes e Turismo (CNPJ 08.685.607/0001-64) , beneficiária de pagamentos do Instituto Quero-Quero com recursos federais, no valor total de R$ 288.000,00, no Convênio 702284/2008 (concedente: Ministério do Turismo) : 
- para que se pronunciem sobre a ausência de constatação de sua existência de fato e de seu regular funcionamento, ante as evidências consignadas no relatório de auditoria Fiscalis 117/2012, que configuram infringência ao art. 54, inc. I, da Portaria Interministerial MPOG/MF/CGU 127/2008 - item 2.1 do relatório de fiscalização 117/2012
Situação encontrada
A equipe de auditoria realizou, no dia 24/5/2012, visita in loco à empresa (peça 18, p. 8 - 11) , no endereço constante da base de dados da Receita Federal (Rua Bernadelle, 203, Vila Talarico, São Paulo/SP) , e não foi constatada qualquer empresa em funcionamento. Havia apenas um terreno com máquinas e edificação em construção (peça 18, p. 8 e 9) .
Em contato com pessoa que se identificou no local como proprietário do terreno, e com o morador do imóvel vizinho, a equipe não obteve êxito em confirmar o funcionamento anterior de qualquer empresa de transporte no mencionado endereço. 
Diligenciada a Secretaria de Finanças do Município de São Paulo sobre a existência de alvará para a empresa no referido local, foi informado apenas que a empresa foi inscrita no Cadastro de Contribuintes Mobiliários (CCM) - peça 50. Após o final do trabalho de campo de auditoria, houve resposta da Secretaria de Coordenação das Subprefeituras - Subprefeitura da Penha - Prefeitura do Município de São Paulo, informando não haver exercício de atividades para o imóvel, mas apenas obra, conforme vistoria realizada pelo órgão municipal em agosto/2012 (peça 66) . 
A empresa foi contratada no âmbito do convênio 702284/2008, com dispêndio de R$ 288.000,00 (peça 16, p. 74 - 77) , para oferecer transporte a todos os alunos. O próprio convenente informa que apenas parte das turmas e, dentro delas, parte dos alunos, de fato teria recebido o serviço (peça 17, p. 39, 40, 41 e 60 - 63) . 
De quatro pessoas contatadas do curso de pizzaiolo no núcleo São Mateus, três disseram que não utilizaram o transporte fornecido pelo Instituto Quero-Quero e demonstraram desconhecimento quanto a essa possibilidade, apesar de seus nomes constarem na lista de alunos beneficiários do transporte (peças 17, p. 53; 20, p. 1-8; e arquivos inseridos como papéis de trabalho no Sistema Fiscalis, com a identificação dos alunos) .
Manifestação da entidade
Os ofícios de oitiva (Ofícios TCU/SECEX-SP 2256/2015, de 13/8/2015; 2762/2015, de 22/9/2015 e 3658/2015, de 10/12/2015) constam das peças 108, 171 e 212. Nenhuma das tentativas de comunicação logrou sucesso, não tendo sido a empresa encontrada (peças 123, 185 e 213) . A comunicação terminou sendo feita por edital (peça 218) . Transcorrido o prazo regimental fixado, a empresa não se manifestou. 
Análise
Nos termos do art. 250, §7º, do Regimento Interno, à oitiva aplicam-se as normas relativas à audiência, no que couber. Deste modo, deve a empresa ser considerada revel, dando-se prosseguimento ao processo, de acordo com o art. 12, § 3º, da Lei 8.443/1992.
O ofício de oitiva alertou à empresa sobre a possibilidade de vir a ser declarada inidônea para licitar, com fundamento no art. 46 da mesma lei:
Art. 46. Verificada a ocorrência de fraude comprovada à licitação, o Tribunal declarará a inidoneidade do licitante fraudador para participar, por até cinco anos, de licitação na Administração Pública Federal.
Como já abordado nos itens 61 a 63, é possível a aplicação do citado art. 46 em contratações feitas por pessoa jurídica de direito privado que gerencia recursos públicos. Cabe declarar a empresa inidônea para licitar.
Oitiva da empresa S & M Transportes Ltda
A empresa foi ouvida por conta das seguintes ocorrências:
empresa S & M Transportes Ltda. (CNPJ 10.969.911/0001-85) , beneficiária de pagamentos realizados pelo Instituto Quero-Quero com recursos federais, no valor total de R$ 370.200,00, nos Convênios 747278/2010 e 728341/2009 (concedente: Ministério do Turismo) e 748048/2010 (concedente: Ministério do Trabalho e Emprego) 
 (...) 
- para que se pronunciem sobre a ausência de constatação de sua existência de fato e de seu regular funcionamento, ante as evidências consignadas no relatório de auditoria Fiscalis 117/2012, que configuram infringência ao art. 54, inc. I, da Portaria Interministerial MPOG/MF/CGU 127/2008 - item 2.1 do relatório de fiscalização 117/2012;
Situação encontrada
Tanto no Sistema CNPJ da Receita Federal quanto na ficha cadastral completa, extraída do site da Junta Comercial do Estado de São Paulo, a empresa S & M Transportes Ltda. tem por endereço a Avenida Brasil, 200, Itapecerica da Serra/SP (peça 30, p. 144-147) . A empresa também possui alvará de licença de localização e funcionamento, nas atividades de transporte rodoviário de cargas em geral e transporte coletivo de passageiros, sob regime de fretamento, emitido pela Prefeitura daquela cidade, para o endereço mencionado, onde funcionaria o escritório administrativo. 
Embora tenha sido solicitado à referida prefeitura o endereço completo de todos os locais credenciados para o funcionamento da empresa, inclusive, nesse caso, a garagem de veículos de transporte, a prefeitura somente forneceu cópia do alvará para esse local. Em contato dos membros da equipe de auditoria com moradores e responsáveis por comércio da vizinhança, não foi possível confirmar o funcionamento da empresa no endereço para o qual está cadastrada, apesar de a visita in loco ter sido realizada em horário comercial no dia 24/5/2012. Não foi constatado, no entorno da edificação, qualquer local para estacionamento de veículos de transporte (peça 30, p.144-160) . 
Segue discriminação dos valores dos contratos da empresa:
Convênio 728341/2009 (MTurismo) : dispêndio de R$ 121.500,00 (peça 30, p. 84) ; 
Convênio 747278/2010 (MTurismo) : dispêndio de R$ 135.000,00 (peça 41, p. 173-175) ; 
Convênio 748048/2010 (MTEmprego) : despesas no valor de R$ 113.700,00 (peça 36, p. 31-35) . 
Manifestação da empresa
A oitiva (Ofício 2761/2015 - TCU/SECEX-SP, de 22/9/2015) consta da peça 170, cujo aviso de recebimento consta da peça 193. A manifestação da empresa, mediante advogado devidamente constituído, consta da peça 208. Em síntese, alega-se que:
a empresa existiu de fato e de direito, até 15/7/2014, quando encerrou suas atividades;
os contratos referentes aos convênios eram de responsabilidade do sócio Moacir, sem qualquer ingerência de Sei Motoyoshi; 
o escritório administrativo da empresa funcionava sim no endereço visitado pela equipe de auditoria; porém, como o lugar não comporta espaço para guarda de veículos, foi alugado outro imóvel, próximo do local, para esta finalidade, à rua Arábia, 18, Parque Paraíso, CEP 06852-250 (anexa-se o contrato de aluguel do imóvel) ;
como prova de execução dos serviços, podem ser apresentadas as notas fiscais, únicos documentos em poder o Sr. Motoyoshi.
Análise
O responsável pela empresa apresentou o contrato de locação do espaço para guarda dos veículos, CRVs (certificados de registro de veículos) e comprovantes de recolhimentos de IPVA, para demonstrar que a empresa possuía sim veículos bem como espaço para sua guarda, o que viabilizaria a prestação do serviço.
Os documentos apresentados até podem indicar a existência de fato da empresa, mas de modo algum comprovam a execução contratual. 
Em primeiro lugar, o próprio responsável lista apenas três micro-ônibus como aqueles utilizados por sua empresa. Porém, só o contrato firmado no âmbito do Convênio 728341 exigia nove ônibus por dia, durante cinquenta dias (de 24/5/2010 a 3/8/2011) , para transportar 396 alunos (peça 30, p. 55, 65 e 69) , o que dá uma capacidade de 44 passageiros por ônibus. No âmbito do convênio 747278/2010, a empresa foi novamente contratada para fornecer nove ônibus (peça 41, p. 72) . Portanto, é inviável que a empresa tenha de fato fornecido o serviço para a qual fora contratada, dispondo de apenas três micro-ônibus.
O próprio local onde esses carros seriam guardados mostra que não havia espaço para nove ônibus. Segue fotografia extraída do Google Maps:
Pelo Google não é possível saber qual destes imóveis é o de numeração "18", embora seja possível concluir que nenhum deles tem capacidade para abrigar nove ônibus.
Por fim, o contrato de locação do espaço para a guarda dos veículos data de julho de 2011 (peça 208, p. 16) , enquanto o contrato firmado no âmbito do Convênio 728341 previa período de fornecimento de transportes por cinquenta  dias, contados da assinatura, que ocorreu em 12/5/2010 (peça 30, p. 67) . O edital de licitação, por sua vez, previa período de execução de 24/5/2010 a 3/8/2010 (peça 30, p. 55) . Qualquer um dos documentos que seja considerado para definir o exato período de execução resulta em término da vigência contratual muitos meses antes da locação do imóvel. 
Concluindo a análise, a documentação enviada só reforça o apontamento de inexecução contratual. 
Por fim, o ofício de oitiva alertou à empresa sobre a possibilidade de vir a ser declarada inidônea para licitar, com fundamento no art. 46 da mesma lei:
Art. 46. Verificada a ocorrência de fraude comprovada à licitação, o Tribunal declarará a inidoneidade do licitante fraudador para participar, por até cinco anos, de licitação na Administração Pública Federal.
Como o responsável apresentou documentos que apontam para a existência de fato da empresa, não haveria mais que se falar em fraude à cotação de preços, haveria tão somente irregularidade na execução dos serviços. Apesar de ser também uma ocorrência grave, não se enquadra na descrição do art. 46 da lei de licitações, não cabendo a aplicação da penalidade ali descrita. 
Este posicionamento, por certo, não impede responsabilização solidária pelo débito, caso o TCU determine a instauração de TCE.
Audiência de Eduardo Marques de Souza
O Sr. Eduardo Marques de Souza, presidente do Instituto Quero-Quero, foi ouvido em audiência por conta das seguintes ocorrências:
a) audiência do Sr. Eduardo Marques de Souza (CPF XXX.569.938-XX) , presidente do Instituto Quero-Quero: 
a.1) contratação do Restaurante e Lanchonete Maritoca Ltda. (CNPJ 09.402.960/0001-52) , no âmbito dos Convênios 702311/2008 (firmado com o Ministério do Esporte) , 702284/2008, 747278/2010 e 728341/2009 (celebrados com o Ministério do Turismo) e 748048/2010 (celebrado com o Ministério do Trabalho e Emprego) , no valor total de R$ 710.320,00, sem comprovação da existência de fato e do regular funcionamento da empresa, ante as seguintes constatações, em infringência ao art. 54, inc. I, da Portaria Interministerial MPOG/MF/CGU 127/2008 - item 2.1 do relatório de fiscalização 117/2012: 
- de acordo com informações na ficha cadastral da Jucesp e segundo dados constantes do Sistema CNPJ da Receita Federal, a empresa funcionaria no seguinte endereço: Rua General Florencio, 1201 - Osasco/SP, embora, após visita in loco, em 24/5/2012, tenha sido constatado que se trata de ambiente anexo a um templo religioso; 
- em consulta à Prefeitura do Município de Osasco, foi informado pela Secretaria Municipal de Finanças, em 3/7/2012, que essa empresa nunca funcionou no local, de acordo com declaração do próprio proprietário do imóvel; 
- sobre o endereço constante de notas fiscais emitidas pela empresa, endereço esse registrado na Jucesp quando da abertura do estabelecimento, em inspeção in loco, em 21/5/2012, a equipe de auditoria observou que a numeração não existe no logradouro (Av. Cotovia, 635 - Indianópolis - São Paulo/SP) ; 
- em visita (em 26/4/2012) a um segundo endereço constante do cadastro na Junta Comercial, Av. Sete de Setembro, 108 - sala 1 - Jardim Cipava - Osasco/SP, ou seja, suposto local de funcionamento da empresa anteriormente ao seu endereço atual, observou-se que o imóvel aparenta ser residencial e coincide com o antigo endereço da sede do Instituto Quero-Quero; 
a.2) assinatura de contratos com a empresa Restaurante e Lanchonete Maritoca Ltda. (CNPJ 09.402.960/0001-52 ) , nos Convênios 702284/2008, 728341/2009 e 747278/2010, celebrados entre o Instituto e o Ministério do Turismo, e 748048/2010, firmado entre o Instituto e o Ministério do Trabalho e Emprego, no valor total de R$ 698.560,00, resultantes de licitações e cotações de preço com indícios de fraude/direcionamento, em afronta ao art. 45 da Portaria Interministerial MPOG/MF/CGU e art. 37, caput, da Constituição Federal, considerando que dirigentes/funcionários do Instituto integram o quadro societário da empresa contratada e demais irregularidades detalhadamente apontadas no item 2.3 do relatório de fiscalização 117/2012; 
a.3) contratação da S & M Transportes Ltda. (CNPJ 10.969.911/0001-85) , nos Convênios 728341/2009 e 747278/2010 (firmado com o Ministério do Turismo) e 748048/2010 (celebrado com o Ministério do Trabalho e Emprego) , no valor total de R$ 370.200,00, sem a comprovação da existência de fato e do regular funcionamento da empresa, diante das seguintes evidências, em infringência ao art. 54, inc. I, da Portaria Interministerial MPOG/MF/CGU 127/2008 - item 2.1 do relatório de fiscalização 117/2012: 
- de acordo com informações na ficha cadastral da Jucesp e segundo dados constantes do Sistema CNPJ da Receita Federal, a empresa funcionaria no seguinte endereço: Avenida Brasil, 200, Itapecerica da Serra/SP, embora, após visita in loco, em 24/5/2012, observou-se que não há atividade de empresa ou escritório no local; 
- durante a visita in loco, em contato com moradores e comerciantes da vizinhança, não foi possível confirmar o funcionamento de qualquer empresa no local;
a.4) contratação da CST Brasil Cooperativa e Serviços de Transportes e Turismo (CNPJ 08.685.607/0001-64) , no Convênio 702284/2008 (celebrado com o Ministério do Turismo) , no valor de R$ 288.000,00, sem a comprovação da existência de fato e do regular funcionamento da empresa, ante as seguintes constatações, em infringência ao art. 54, inc. I, da Portaria Interministerial MPOG/MF/CGU 127/2008 - item 2.1 do relatório de fiscalização 117/2012: 
- em visita ao endereço da empresa constante do Sistema CNPJ da Receita Federal e registrado na Jucesp - Rua Bernadelle, 203, Vila Talarico, São Paulo/SP, em 24/5/2012, não foi constatado o funcionamento de qualquer empresa no local, mas apenas a existência de um terreno com movimentação de máquinas e edificações em construção;
- durante a visita ao mencionado endereço, em contato com pessoa que se identificou como proprietária do terreno e com morador vizinho ao terreno, não se obteve êxito em confirmar o funcionamento anterior de qualquer empresa de transporte no local;
a.5) participação societária de dirigentes e/ou funcionários da entidade convenente em empresa contratada com recursos dos Convênios 702311/2008 (firmado com o Ministério do Esporte) , 702284/2008, 728341/2009 e 747278/2010 (celebrados com o Ministério do Turismo) e 748048/2010 (firmado com Ministério do Trabalho e Emprego) , em infringência ao art. 45 da Portaria Interministerial MPOG/MF/CGU 127/2008 e art. 37, caput, da Constituição Federal (princípio da impessoalidade) : 
- Restaurante e Lanchonete Maritoca Ltda. (CNPJ 09.402.960/0001-52) , a qual teve, como sócio, o presidente do Instituto Quero-Quero, Sr. Eduardo Marques de Souza (CPF XXX.569.938-XX) , desde a constituição da empresa, em 9/1/2008, até 18/11/2010 - item 2.2 do relatório de fiscalização 117/2012; 
a.6) irregularidades na contratação de pessoal no âmbito dos Convênios 747278/2010 e 748048/2010, celebrados com os Ministérios do Turismo e do Trabalho e Emprego, respectivamente, em inobservância ao art. 37, caput, da Constituição Federal e ao art. 45 da Portaria Interministerial MPOG/MF/CGU 127/2008, consoante ocorrência detalhadamente descrita no item 2.7 do relatório de auditoria Fiscalis 117/2012 - item 2.7 do relatório de fiscalização 117/2012; 
a.7) execução de despesas vedadas na legislação pertinente, nos Convênios 747278/2010 e 702284/2008, firmados com o Ministério do Turismo: pagamentos a servidores públicos como instrutores, em afronta ao art. 39, inc. II, da Portaria Interministerial MPOG/MF/CGU 127/2008: Sr. Juan Alberto Silva Maturana (CPF XXX.308.328-XX) e Sra. Edileusa de Aquino Vidal (CPF XXX.157.218-XX) , funcionários da Câmara dos Deputados, com cargos ad nutum (dados obtidos no Sistema Rais - Relação Anual de Informações Sociais) - item 2.9 do relatório de fiscalização 117/2012; 
a.8) inconsistências nas informações apresentadas pelo Instituto, no curso da auditoria, em referência à listagem de participantes nos núcleos de esporte e lazer organizados no âmbito do Convênio 702311/2008, celebrado com o Ministério do Esporte, bem como a respeito da ausência de assinatura dos participantes nas mencionadas listagens, caracterizando infringência ao art. 54, inc. I, II e IV, da Portaria Interministerial MPOG/MF/CGU 127/2008 - item 2.10 do relatório de fiscalização 117/2012; 
a.9) comprovação irregular da contrapartida, no Convênio 747278/2010, celebrado com o Ministério do Turismo, em inobservância ao art. 20, § 2º, da Portaria Interministerial MPOG/MF/CGU 127/2008, diante da fragilidade e/ou ausência dos orçamentos apresentados pelo convenente, dificultando a adequada aferição dos valores dos bens e serviços oferecidos em contrapartida - item 2.11 do relatório de fiscalização 117/2012;
a.10) descumprimento à cláusula 3ª, inc. II, alínea "jj", do Convênio 723203/2009 (celebrado com o Ministério do Turismo) , e ao subitem 9.5 do Acórdão 96/2008-TCU-Plenário, em face da ausência de apresentação, para as despesas de cachês de artistas/grupos, dos contratos de exclusividade com os empresários contratados, registrados em cartório, os quais são distintos das cartas de exclusividade, que limitam a exclusividade apenas para os dias correspondentes às apresentações e são restritas às localidades dos eventos - item 3.1 do relatório de fiscalização 117/2012;
Situação encontrada
O primeiro aspecto levantado foi o de contratação de empresas sem comprovação de regular funcionamento de fato, o que já foi detalhado nos itens 53 a 55, 66 a 70, 76 a 78, e 80 a 88.
O segundo foi a contratação de restaurante dirigentes/funcionários do Instituto integrarem o quadro societário da empresa contratada, o que já foi detalhado nos itens 35 a 43 desta instrução.
O terceiro ponto foi a contratação irregular de pessoal, descrita no item 2.7 do relatório de auditoria, e refere-se aos convênios 747278 (MTur) e 748048 (MTE ) . Nas contratações de instrutores para ministrar cursos profissionalizantes, a equipe de auditoria constatou a escolha de pessoas com vínculos de sociedade e parentesco com dirigentes do Instituto, sem comprovação de adequada formação e experiência necessárias para o desempenho da função. O plano de trabalho exigia experiência anterior de três anos de atuação na área. 
Demandada a entidade, por duas vezes, a comprovar documentalmente a formação e a experiência dos instrutores, o presidente pronunciou-se da seguinte forma: "Esclarecemos que a entidade realizou entrevista com os profissionais e fez avaliação dos documentos pessoais comprobatórios de experiências anteriores, sendo os mesmos devolvidos ao candidato" (peças 6, p. 12-14; 35, p. 69-73; 40; 41, p. 131; 72; 75, p. 1-2) . 
Ocorrências verificadas:
Sra. Juliana Helena Damasceno de Oliveira (CPF XXX.275.828-XX) , contratada como instrutora dos cursos de Recepção e Formação de Eventos, e Sr. Everton Tiago Damasceno de Oliveira (CPF XXX.759.618-XX) , contratado para atuar no curso de Recepção, os quais constam no Sistema CPF da Receita Federal com registro de mesmo endereço residencial, são filhos da Sra. Elaine Ricardo Damasceno de Oliveira (CPF XXX.443.478-XX) , membro do Conselho Fiscal do Instituto Quero-Quero e presidente da Associação Comunidade Resgate em Cristo (CNPJ 04.102.294/0001-13) , a qual forneceu atestado de funcionamento regular ao Instituto para aprovação da entidade perante o órgão concedente na celebração dos convênios (peças 15, p. 7; 35 p. 118; 40, p. 2; 41, p. 26, 39, 98-107, 111-113) ; 
Sr. Fernando Henrique Moraes Serrano (CPF XXX.850.418-XX) , contratado como instrutor para as aulas de Inglês Básico e Formação de Eventos, é filho da Sra. Maria Zenilda Gomes de Moraes Serrano (CPF XXX.527.478-XX) , tesoureira do Instituto Quero-Quero; integrou o quadro societário do Restaurante e Lanchonete Maritoca (CNPJ 02.653.807/0001-59) até 14/10/2011, empresa contratada no âmbito dos convênios para fornecimento de lanches aos alunos; apresenta como endereço residencial, registrado no Sistema CPF da Receita Federal, o antigo endereço da sede do Instituto Quero-Quero, endereço esse que também consta como endereço antigo de funcionamento do Restaurante e Lanchonete Maritoca Ltda.; consta como sócio da Sra. Mara Aparecida Alves de Almeida (CPF XXX.164.808-XX) , Coordenadora Pedagógica dos cursos ministrados pelo Instituto, na empresa Sommar Administração e Terceirização de Serviços Ltda. (CNPJ 09.405.842/0001-06) - peça 41, p. 33, 43, 45, 58, 98-107, 120-121, 155-157, 161, 211, 220, 226; 
Sra. Maria do Carmo Barbosa Lordelo de Almeida (CPF XXX.210.668-XX) , contratada para ministrar aulas no curso de Confeiteiro, é sócia do Restaurante e Lanchonete Maritoca Ltda. desde 18/11/2010, data da saída do Sr. Eduardo Marques de Souza (CPF XXX.569.938-XX) , presidente do Instituto Quero-Quero, do quadro societário (peças 15, p. 7; 41, p. 98-107, 122, 155-157) ; 
Sr. Geraldo Alves de Almeida (CPF XXX.716.478-XX) , contratado como instrutor em cursos de Formação de Eventos, apresenta, no Sistema CPF da Receita Federal, o mesmo endereço residencial da Sra. Maria do Carmo B. Lordelo de Almeida, acima mencionada; é irmão de Mara Aparecida Alves de Almeida, anteriormente mencionada (peça 41, p. 98-107, 117, 122-123) ; 
Sr. Gilmar Alves de Almeida (CPF XXX.297.698-XX) , contratado para dar aulas de Confeiteiro e Formação de Eventos, é irmão da Sra. Mara Aparecida Alves de Almeida e do Sr. Geraldo Alves de Almeida, citado no item anterior; ambos foram sócios, no período de 14/10/2009 a 19/1/2010, na empresa Vilori Lubri Distribuidora de Lubrificantes e Auto Peças Ltda. (CNPJ 08.095.608/0001-59) - peça 41, p. 98-107, 117, 118, 123; 
Sra. Maria Geralda da Rocha Almeida (CPF XXX.073.378-XX) , contratada no Convênio 747278/2010, a qual apresenta o mesmo endereço residencial do Sr. Gilmar Alves de Almeida, e são sócios, em diferentes períodos, não concomitantes, da empresa Hommarauto Distribuidora de Peças Ltda. (CNPJ 04.812.981/0001-22) , segundo dados do Sistema CPF e CNPJ da Receita Federal (peça 41, p. 118-119, 192) ; 
Sr. Nilton de Oliveira (CPF XXX.637.658-XX) , o qual atuou nos cursos de Confeiteiro e de Gastronomia, é membro do Conselho Fiscal do Instituto e é irmão do Sr. Nivaldo de Oliveira (CPF XXX.922.918-XX) , vice-presidente do Instituto Quero-Quero e ex- integrante dos quadros da Associação Comunidade Resgate em Cristo, no período de 20/10/2000 a 3/2/2006, atualmente presidida pela Sra. Elaine Ricardo Damasceno de Oliveira, sendo que a Sra. Elaine e o Sr. Nivaldo apresentam registro de mesmo endereço residencial no Sistema CPF da Receita Federal (peças 15, p. 7; 41, p. 47, 48, 98-107, 111, 114, 115) ; 
Sr. Nelson de Oliveira Filho (CPF XXX.115.308-XX) , contratado no Convênio 748048/2010 para instrutor no curso de Cabeleireiro, é irmão dos Srs. Nilton de Oliveira e Nivaldo de Oliveira, anteriormente citados (peças 36, p. 14-22; 41, p. 114-116) ; 
Sra. Cibelle Cristiny dos Santos (CPF XXX.919.108-XX) , instrutora de Inglês Básico, apresenta registro de endereço residencial igual ao do Sr. Nilton de Oliveira, acima mencionado (peças 38, p. 19, 20, 21; 41, p. 98-107, 115, 147, 191) ; 
Sra. Thais Cristina dos Santos (CPF XXX.438.278-XX) , contratada no Convênio 748048/2010, é irmã da Sra. Cibelle Cristiny dos Santos (peças 36, p. 14-22; 38, p. 18-19) . 
Acrescente-se, no caso do Convênio 748048/2010, a contratação da Sra. Diana de Jesus Santos (CPF XXX.824.858-XX) como instrutora para cursos de manicure/pedicure, ministrados em sua própria residência, na Rua Joaquim Tourinho, também local da sede da Associação Vovó Joana, no núcleo Parada XV de Novembro, entidade essa que cedeu o local para a realização das aulas (peças 35, p. 75; 66, p. 14-22; 67, p. 14; 132) . 
Ademais, questiona-se, no item 2.13 do relatório de fiscalização, a ausência de critérios específicos e descrição detalhada dos requisitos a serem apresentados pelos profissionais contratados como instrutores. Consequentemente, prestaram serviços, inclusive nas áreas de Inglês e Espanhol, dois funcionários públicos, Sr. Juan Alberto Silva Maturana (CPF XXX.308.328-XX) e Sra. Edileusa de Aquino Vidal (CPF XXX.157.218-XX) , sem comprovação de formação específica nas respectivas áreas (irregularidade abordada no item 2.9 do relatório) . 
O quarto achado é a contratação de servidores públicos com recursos do convênio (item 2.9 do relatório de fiscalização) . 
No Convênio 747278/2010, firmado entre o Instituto Quero-Quero e o Ministério do Turismo, observaram-se pagamentos a servidores públicos como instrutores, em afronta ao art. 39, inc. II, da Portaria Interministerial MPOG/MF/CGU 127/2008: Sr. Juan Alberto Silva Maturana (CPF XXX.308.328-XX) e Sra. Edileusa de Aquino Vidal (CPF XXX.157.218-XX) , funcionários da Câmara dos Deputados, com cargos ad nutum (dados obtidos no Sistema Rais - Relação Anual de Informações Sociais) - peças 64 e 77. 
A ocorrência também foi registrada no Relatório de Auditoria Especial 190.020860/2011-31 da Controladoria-Geral da União, datado de dezembro/2011 (verificação de convênios celebrados pelo Mtur - Operação "Voucher") - peça 43, p. 317. 
Demandada a entidade a comprovar a qualificação e experiência dos contratados nas áreas dos cursos por eles ministrados no Convênio 747278/2010, Espanhol e Inglês, o responsável pelo Instituto Quero-Quero apenas mencionou que os currículos, analisados em entrevistas, já haviam sido devolvidos (peças 33, 35, p. 70 e 113, e 41, p. 98-215) . Assim sendo, não foi comprovada formação específica dos instrutores na área de línguas. 
Já no Convênio 702284/2008, celebrado entre o Instituto Quero-Quero e o Ministério do Turismo, a Sra. Edileusa de Aquino Vidal consta relacionada como instrutora no curso de Cozinheiro, enquanto o Sr. Juan Alberto Silva Maturana, no curso de Recepcionista (peça 17, p. 64) . No entanto, em consulta ao Siconv, não há registros dos pagamentos efetuados a esses ou a outros instrutores contratados, mas, na Relação de Pagamentos Efetuados apresentada pelo Instituto Quero-Quero, os mencionados servidores constam relacionados como beneficiários (peça 17, p. 47-48) . 
O presidente do Instituto Quero-Quero, Sr. Eduardo Marques de Souza (CPF XXX.569.938-XX) , também é servidor público, na Prefeitura Municipal de Osasco, e a Sra. Maria Zenilda Gomes de Moraes Serrano (CPF XXX.527.478-XX) , tesoureira da entidade, ocupa cargo ad nutum (não efetivo) na Câmara de Deputados (peça 36, p. 46 e 47) . 
Embora não tenham sido detectados, em análise amostral das despesas do convênio, valores pagos diretamente ao Sr. Eduardo Marques de Souza, nem à Sra. Maria Zenilda Gomes de Moraes Serrano, note-se que não foram inseridas no Sistema Siconv as declarações desses dirigentes, nas quais devem informar se pertencem ou não ao quadro de servidores públicos. Foram incluídas apenas as declarações dos Srs. Carlo Fabiano Ribeiro Leite e Nivaldo de Oliveira, demais membros da entidade (peça 38, p. 1-8) . A ausência da declaração do próprio presidente da entidade não foi apontada pelo órgão concedente, que deu andamento ao processo de aprovação do Instituto Quero-Quero enquanto convenente. 
O quinto achado, descrito no item 2.10 do relatório de fiscalização, aborda a inconsistência entre listas diferentes apresentadas pelo convenente, relacionando os beneficiários das ações. 
No tocante ao Convênio 702311/2008, firmado entre o Instituto Quero-Quero e o Ministério do Esporte, eram previstos quatrocentos participantes em cada um dos cinco núcleos de lazer e esporte, no total de 2.000, mas, inicialmente, houve apresentação de lista global de participantes no total de 1.634 pessoas, com indicação de nome e endereço e ausência de informações quanto ao CPF e ao núcleo/oficina (s) de que cada pessoa participou (peça 19, p. 99-121) . Posteriormente, houve apresentação de outra lista, nos mesmos moldes, contendo um total de 2.023 pessoas (peça 19, p. 195-239) . A inconsistência das informações prestadas, que diferem a cada momento, indica possível execução apenas parcial do objeto do convênio. Ademais, não foi apresentada qualquer lista assinada pelos participantes dos núcleos. 
O sexto ponto se refere à contrapartida (item 2.11 do relatório de fiscalização) . No Convênio 747278/2010, celebrado entre o Instituto Quero-Quero e o Ministério do Turismo, foram apresentados, como recursos de contrapartida, contratação de cinco coordenadores, com carga horária de cem horas mensais, para atuarem nos cursos do convênio, bem como disponibilização de salas para as aulas e de equipamentos de informática e máquina Xerox. 
Ocorre que foram constatadas fragilidades nos orçamentos apresentados para aferir o valor efetivo da contrapartida (peça 41, p. 28-30) . No caso da contratação de coordenadores, foi apresentado orçamento elaborado por empresa da qual a Sra. Mara Aparecida Alves de Almeida (CPF XXX.164.808-XX) , Coordenadora Pedagógica dos cursos do Instituto Quero-Quero, é sócia, a Sommar Administração e Terceirização de Serviços Ltda. (CNPJ 09.405.842/0001-06) - peça 41, p. 33, 58 e 123. Diante dessa circunstância, a fim de se obter imparcialidade na avaliação da contrapartida, deveria ter sido desconsiderada a referida pesquisa de preço, em razão do princípio da impessoalidade. Acrescente-se que também não há referências adequadas para avaliar o aluguel de duas impressoras e dois computadores com base nos orçamentos apresentados, com valor estimado na planilha de custos do convênio de gastos no total de R$ 9.800,00, pelo período de três meses. 
No caso dos equipamentos de informática, a depender dos modelos utilizados, os valores orçados podem, teoricamente, indicar antieconomicidade, visto que, por quantia aproximada, poderiam ser adquiridas novas máquinas em vez de alugá-las, havendo necessidade de serem confrontados os valores de locação com os de compra de novos equipamentos. Foi localizado, na documentação apresentada, apenas um orçamento de máquina Xerox (peça 41, p. 69) , sem maiores detalhamentos do equipamento a ser locado. 
No tocante à comprovação do valor estimado do aluguel mensal das trinta salas onde foram ministradas as aulas dos cursos, que, segundo o convenente, corresponderia a R$ 40.500,00, pelo período de três meses, o que equivale ao valor de R$ 450,00 mensais por sala, há somente uma pesquisa de preço, mas sem indicação de qualquer valor de locação (peça 69, p. 57, 68 e 69) . 
As ocorrências indicam necessidade de a entidade atender de forma plena ao art. 20, § 2º, da Portaria Interministerial MPOG/MF/CGU 127/2008. 
O último item levantado foi a ausência de apresentação, para as despesas de cachês de artistas/grupos, dos contratos de exclusividade com os empresários contratados, registrados em cartório, os quais são distintos das cartas de exclusividade, que limitam a exclusividade apenas para os dias correspondentes às apresentações e são restritas às localidades dos eventos (item 3.1 do relatório de fiscalização) . 
É comum os convênios celebrados pelo Ministério do Turismo (MTur) para o apoio a eventos terem despesas atinentes à contratação de artistas/bandas. Por essa razão, este Tribunal, por meio do subitem 9.5 do Acórdão 96/2008-TCU-Plenário, determinou ao MTur que, nos convênios em que ocorram essas contratações, seja sempre exigida cópia do contrato de exclusividade dos artistas com o empresário, registrado em cartório, com vistas a evitar a cobrança de "taxa" pela intermediação de artista, prática vedada no âmbito de convênios (art. 39, inc. I, da Portaria Interministerial MPOG/MF/CGU 127/2008) . 
Nessa mesma determinação, esta Corte de Contas alertou ao MTur que o contrato de exclusividade difere da autorização, que confere exclusividade apenas para os dias de apresentação e é restrita à localidade do evento. 
No Convênio 723203/2009, celebrado entre o Ministério do Turismo e o Instituto Quero-Quero para apoio ao evento "Natal Amigo", foram contratados shows musicais dos grupos Banda Rapper Rossi, Grupo Inocência, Marcelo & Gustavo, Orquestra de Metais Lyra Tatuí e Grupo Caia na Gandaia, após cotação de preços, com empresas que também apenas detinham cartas de exclusividade para determinados dias de apresentação e eram restritas às localidades apontadas no plano de trabalho (peça 28, p. 125-131) . 
Razões de justificativa
O ofício de audiência (Ofício 2238/2015 - TCU/SECEX-SP, de 13/8/2015) consta da peça 111. O aviso de recebimento consta da peça 124.
Transcorrido o prazo regimental fixado, e não tendo o responsável apresentado razões de justificativa, deve ser considerado revel, dando-se prosseguimento ao processo, de acordo com o art. 12, § 3º, da Lei 8.443/1992.
Análise
Quanto à ausência de comprovação da existência das empresas contratadas (restaurante Maricota e CST Transportes) , ou ausência de comprovação de estrutura mínima para prestação dos serviços (SM Transportes, que dispunha de apenas três micro-ônibus, em vez dos nove ônibus necessários) , a documentação listada pela equipe de auditoria, que incluiu relato de visita ao local das sedes das empresas, é elemento forte o suficiente para apontar a irregularidade (vide itens 53 a 55, 66 a 70, 76 a 78, e 80 a 88 desta instrução) 
Em relação à contratação do Restaurante Maritoca, a análise já foi realizada nos itens 46 a 49 desta instrução.
A contratação de instrutores sem qualquer comprovação de experiência ou formação ofende diretamente os termos de convênio, que exigem da convenente a execução do plano de trabalho, a manutenção de equipe técnica em quantidade e qualidade adequadas ao bom desempenho das atividades, e, no caso do Convênio 747278, instrutores com 3 anos de experiência e formação compatível com a atividade a ser ministrada (Convênio 748048 - Cláusula Terceira, II, "a" e "k", à peça 35, p. 6; Convênio 747278 - Cláusula Segunda, II, "a", e Plano de Trabalho, etapa "seleção de instrutores", à peça 41, p. 3 e 26) .
A expressiva quantidade de vínculos de parentesco e societário entre os membros e dirigentes do Instituto Quero-Quero e os instrutores contratados caracteriza grave afronta ao princípio da impessoalidade no uso dos recursos públicos repassados à entidade por meio dos convênios examinados.
Destaca-se a situação encontrada no Convênio 747278/2010, no qual, dos catorze instrutores contratados, oito apresentam vínculo societário e/ou de parentesco com membros do Instituto Quero-Quero, e dois são funcionários públicos, indevidamente remunerados com recursos do convênio (peça 41, p. 106) . Convém observar que os trabalhos de auditoria são realizados por amostragem, não significando a garantia de inexistência desta irregularidade nas demais contratações de instrutores para os cursos realizados pela entidade com recursos dos convênios federais analisados.
Além da infração às normas legais, a contratação desses servidores afronta o princípio da impessoalidade, com favorecimento no ato da contratação de funcionários, sem atendimento aos requisitos para a boa e regular prestação dos serviços de instrutoria.
Em relação ao pagamento de servidores públicos, trata-se descumprimento do art. 39, II, da Portaria Interministerial 127/2008, vigente à época. A jurisprudência desta Corte tem reiterado a referida disposição de acordo com os Acórdão 3294/2011-TCU-Plenário, 4.990/2011-TCU-2 a Câmara, 381/2014-TCU-2ª Câmara, 5.680/2014-TCU-1ª Câmara e 1.710/2015-TCU-1ª Câmara.
Quanto às inconsistências entre as listas de beneficiários das ações do convênio 702311, não foi localizado nos autos o Plano de Trabalho com o detalhamento do objeto, impossibilitando a identificação dos critérios para o achado. Propõe-se afastar este questionamento.
Sobre a contrapartida, a Portaria Interministerial 127/2008, em seu art. 20, §2º, estabelece:
§ 2º A contrapartida por meio de bens e serviços, quando aceita, deverá ser fundamentada pelo concedente ou contratante e ser economicamente mensurável devendo constar do instrumento, cláusula que indique a forma de aferição do valor correspondente em conformidade com os valores praticados no mercado ou, em caso de objetos padronizados, com parâmetros previamente estabelecidos. 
O termo de convênio de fato previu a contrapartida em bens e serviços (peça 41, p. 6) , com o detalhamento à peça 41, p. 60. No entanto, isso não garante, por si só, a obediência aos demais requisitos estipulados pela norma, que visam garantir que os valores espelhem o que é praticado no mercado. 
Como bem ressaltado pela equipe de auditoria, é impossível garantir adequação de valores se as partes que transacionam são ligadas entre si. Como já informado no relatório de auditoria, no caso da contratação de coordenadores, foi apresentado orçamento elaborado por empresa da qual a Sra. Mara Aparecida Alves de Almeida (CPF XXX.164.808-XX) , Coordenadora Pedagógica dos cursos do Instituto Quero-Quero, é sócia, a Sommar Administração e Terceirização de Serviços Ltda. (CNPJ 09.405.842/0001-06) - peça 41, p. 33, 58 e 123
A preocupação em eliminar efeitos de transações entre partes relacionadas é recorrente nas regras contábeis, dada a facilidade com que tais operações podem ser maquiadas. O Comitê de Pronunciamentos Contábeis obriga a divulgação de transações entre partes relacionadas, e a eliminação dos saldos intercompanhias existentes com outras entidades do mesmo grupo (Pronunciamento CPC 05) . 
A lógica básica é a de que tais valores não foram validados pelo mercado, em uma operação não forçada, e sob condições correntes de compra e venda. Como não se pode (nem se deve) proibir livre transações entre quaisquer particulares, as normas buscam ao menos resguardar a qualidade da informação contábil, de interesse de terceiros. 
Já nas relações reguladas por normas de direito público, se a transação não for praticada pelo valor de mercado, há efetiva lesão aos cofres públicos, motivo pela qual transações entre partes ligadas são, via de regra, proibidas. Como exemplo, cita-se o art. 9º, III, da lei 8.666/93, que veda a participação, em licitações, de dirigentes ou servidores do órgão ou entidade contratante. Outro exemplo, extraído da própria Portaria 127/2008, é a vedação ao pagamento de taxas de administração, gerência ou similar (art. 39, I) . 
Em síntese, orçamento elaborado por empresa de pessoa integrante da própria convenente não é apto a comprovar preço de mercado, tornando irregular a comprovação de contrapartida. 
Em relação aos equipamentos de informática, como bem assinalado pela equipe de auditoria, a ausência de cotação de preços para aquisição, em vez da locação, não permite avaliar a adequação do gasto, de R$ 9.800,00, para apenas três meses, referentes ao exercício de 2010. 
Como exemplo, tome-se o computador cotado neste site, com preço de R$ 1.499,00 referente a setembro de 2009: http://www.tecmundo.com.br/windows-7/2785-conheca-a-linha-2010-de-computadores-da-positivo.htm.
Este computador é superior àquele da cotação da peça 41, p. 69:
	Item
	Micro cotação p. 68
	Micro cotação p. 69
	Micro pesquisado na internet

	Velocidade
	3.2 GHz
	- 
	1,6 GHz

	RAM
	512 MB
	512 MB
	2 GB

	HD
	40 GB
	40 GB
	160 GB

	Monitor
	17'' LCD
	17'' CRT
	LCD 15,6''

	Processador
	Pentium IV
	- 
	Atom 230

	Placa de vídeo
	- 
	32 MB
	
Portanto, é mais barato comprar um computador (R$ 1.499,99) do que pagar o preço de locação previsto no plano de trabalho (R$ 1.960,00 para três meses - peça 41, p. 30) .
Por outro lado, o valor constante das cotações é de R$ 157,00, para trinta dias, por computador. Disto resulta que o valor para os três meses, por máquina, seria de R$ 471,00, bem abaixo do previsto no plano de trabalho. Por esta análise, o aluguel é preferível à aquisição. Mas a irregularidade permanece, já que boa parte da contrapartida ainda restaria pendente de comprovação. Se era previsto gastar R$ 1.960,00 com cada computador, e gastou-se apenas R$ 471,00, há R$ 1.489,00 a comprovar. Multiplicando-se pelos cinco equipamentos, obtém-se um valor da ordem de R$ 7.400,00 pendente de comprovação.
Por fim, em relação à ausência dos contratos de exclusividade nas despesas com artistas e bandas, há descumprimento à cláusula 3ª, inc. II, alínea "jj", do Convênio 723203/2009 (peça 28, p. 6) , e ao subitem 9.5 do Acórdão 96/2008-TCU-Plenário.
Por todo o exposto, propõe-se afastar o questionamento constante do item 2.10 do relatório de fiscalização (ver item 125 desta instrução) , e considerar irregulares as demais práticas elencadas pela equipe de auditoria (itens 2.1, 2.3, 2.7, 2.9, 2.11 e 3.1 do relatório de auditoria) , aplicando ao responsável a multa prevista no art. 58, incisos II e III, da Lei 8.443/92.
Embora o ofício de audiência tenha elencado diferentes critérios legais para cada achado, em síntese, todos eles comprometem a comprovação da boa e regular aplicação dos recursos públicos, cuja responsabilidade recai sobre o titular da convenente, pessoalmente responsável por assegurar a adequada gestão dos valores recebidos.
Audiência de Mário Dutra Amaral
O Sr. Mário Dutra Amaral foi ouvido em audiência por conta da seguinte ocorrência:
audiência do Sr. Mario Dutra Amaral (CPF XXX.414.481-XX) , então Coordenador-Geral no Ministério do Esporte, e responsável pela aprovação do plano de trabalho do Convênio 702311/2008 (convenente: Instituto Quero-Quero) , consoante registros e parecer datado de 26/12/2008, inseridos no Siconv, embora no plano de trabalho não houvesse detalhamento do quantitativo de despesas com alimentação, caracterizando descumprimento do art. 22 da Portaria Interministerial MPOG/MF/CGU 127/2008 - item 2.13 do relatório de fiscalização 117/2012
Situação encontrada
Segue descrição constante do relatório de auditoria:
Além do exposto, nos convênios a seguir, houve a aprovação de plano de trabalho que, de antemão, possuía despesas inadequadas, por serem desnecessárias e antieconômicas, a exemplo das seguintes: 
 (...) 
III) Convênio 702311/2008, celebrado entre o Instituto Quero-Quero e o Ministério do Esporte, tendo como objeto implantação de cinco núcleos de esporte recreativo e de lazer na zona leste do município de São Paulo: despesas possivelmente superquantificadas, apesar da baixa materialidade, com: a) quatrocentas refeições para os participantes dos módulos introdutório e de avaliação, no valor de R$ 11.200,00, sendo que não houve detalhamento da razão dessa quantidade; b) 5.000 cachorros quentes, sendo que estava prevista a implantação de cinco módulos com quatrocentos participantes cada, totalizando 2.000 pessoas a serem atendidas, não detalhada a necessidade nem dos cachorros quentes, nem dessa quantidade (peça 36, p. 14-15) ; [grifamos]
Razões de justificativa
A defesa do responsável, em resposta ao Ofício 2251/2015 -TCU/SECEX-SP, de 13/8/2015 (peça 105) consta da peça 175. Ele inicia com uma visão geral do funcionamento do Programa Esporte e Lazer pela Cidade. Sobre o fornecimento de lanches, explica:
As atividades assistemáticas eram eventos realizados, no mínimo, mensalmente, com o objetivo de integrar os participantes das atividades sistemáticas entre si e a comunidade local, favorecendo e estimulando o convívio entre os participantes e familiares, a fim de ampliar, desta forma, as ações do Programa. Eram programados eventos de esporte recreativo e de lazer organizados coletivamente como ruas de lazer, festivais, gincanas, encontros temáticos, sessões de cinema dentre outros. Essa ação era responsável pelo indicador das pessoas beneficiadas, uma vez que a base de cálculo dos participantes era de 10 vezes o número de inscritos por núcleo, ou seja, 4.000 beneficiados. Para este grupo de ações, o Ministério autorizava que o Plano de Trabalho previsse materiais de consumo, equipamentos, lanche, material gráfico como cartazes, faixas, camisetas.
Após as considerações gerais sobre o funcionamento do programa, adentra especificamente no item objeto da audiência:
A análise e aprovação do plano de Trabalho apresentado pela convenente foi realizada levando-se em consideração que nos Módulos Introdutório, Avaliação I e II do convênio em tela, participariam 50 pessoas, durante 8 dias (4 dias do módulo Introdutório, 2 dias do módulo Avaliação I e 2 dias do módulo Avaliação II) , com a programação de 1 almoço por dia, logo, verificava-se que havia necessidadede concessão de 400 refeições, com valor unitário de R$ 28,00 (vinte e oito reais) por pessoa. Em relação ao valor das refeições, vale salientar que, à época, o contrato de eventos realizado a partir de concorrência pública pelo próprio Ministério do Esporte, para fornecimento de lanches e serviços de Buffet, conforme os autos do Processo 58000.002631/2008-17, trabalhava com esse valor médio por refeição, valor este que utilizávamos como referência para análise e aprovação dos planos de trabalhos propostos. Como o valor unitário da refeição apresentado no caso em tela encontrava-se compatível com os valores aceitos pelo Ministério do Esporte, bem como a quantidade necessária para atendimento dos participantes indicados para a Formação, se deu a aprovação do plano de trabalho. Desta forma, entendemos estarem justificadas as necessidades, quantitativos e valores aprovados no Plano de Trabalho a ser executado pela convenente. 
Em relação à despesa com a alimentação nos eventos que seriam realizados na execução do convênio em questão, verifica-se que o convênio contemplava 05 núcleos, com 400 inscritos por núcleo, perfazendo um total de 2000 inscritos nas atividades sistemáticas. 
Conforme as diretrizes do PELC, já abordadas e anexadas, nos eventos era prevista a participação de 10 vezes mais pessoas que o número de inscritos por Núcleo, ou seja, no caso em questão, o cálculo perfazia um total de 20.000 participantes nos eventos realizados ao longo de toda a vigência do convênio. Considerando que o público da maior parte dos eventos era formado por pessoas de todas as faixas etárias, com ênfase no público de crianças e adolescentes, praticando atividades físicas por várias horas consecutivas, diferente das atividades sistemáticas, as quais não passavam de uma hora, fazia-se necessária a previsão de alimentação. No tocante ao questionamento deste órgão de controle em relação aos quantitativos, observa-se que a quantidade de cachorros quentes proposta no plano de trabalho era muito aquém da quantidade de pessoas prevista pela meta das diretrizes do programa, que como já mencionado, era de 20.000 pessoas. No entanto, a proposta da convenente de 5.000 cachorros quentes encontrava-se muito aquém do quantitativo máximo estipulado pelas diretrizes, logo, ensejou, sem qualquer necessidade de questionamento, a aprovação do respectivo plano de trabalho. 
Análise
A documentação referente ao Convênio 702311/2008 consta da peça 19. O documento identificado como evidência é a tabela às págs. 14 e 15, que trazem:
400 refeições com preço unitário de R$ 28,00;
aquisição de 5.000 cachorros quentes
Quanto ao exato ponto questionado, embora o ofício de audiência refira-se, de maneira geral, à ausência de detalhamento do plano de trabalho, o relatório de auditoria é mais específico ao questionar as quantidades de refeições fornecidas, incompatíveis com o número de inscritos. 
Como explicado pelo responsável, o lanche era fornecido nas atividades "assistemáticas", para as quais a estimativa seria de participação de dez vezes o número de inscritos. O documento anexado à sua defesa, que traz as Orientações para Implementação do Programa Esporte e Lazer da Cidade, confirma esse ponto:
2.3. Metas referência: Núcleos do Funcionamento de Núcleos PELC: 
Inscritos nas atividades sistemáticas:400 
Beneficiados: 4.000 envolvem os inscritos e os participantes dos eventos 
Núcleos do Funcionamento de Núcleos PRONASCl/PELC: 
Inscritos nas atividades sistemáticas:400 
Beneficiados: 4.000 envolvem os inscritos e os participantes dos eventos Núcleos do VIDA SAUDÁVEL: 
Inscritos nas atividades sistemáticas: 200 
Beneficiados: 2.000 envolvem os inscritos e os participantes dos eventos há divergência entre os conteúdos do relatório de auditoria e do ofício de audiência. 
Propõe-se acatar as razões de justificativa.
Audiência de Ana Paula da Silva, Anderson Alexandre dos Santos, Anete Alves Fernandes Fidelis e Manoel Eugênio Guimarães de Oliveira.
Os quatro responsáveis, todos então servidores do Ministério do Trabalho e Emprego, foram ouvidos em audiência por conta da mesma ocorrência:
aprovação, em 29/6/2010, de documentação e da proposta do plano de trabalho apresentados pelo Instituto Quero-Quero, conforme Nota Técnica 656/2010, de 29/6/2010, resultando na celebração do Convênio 748048/2010, e caracterizando afronta ao art. 22 da Portaria Interministerial MPOG/MF/CGU 127/2008, uma vez que: 
1) as declarações apresentadas pela entidade, fornecidas pela Associação Comunidade Resgate em Cristo (CNPJ 04.102.294/0001-13) e CEDS - Centro de Desenvolvimento Social (CNPJ 04.973.261/0001-49) , não atendem ao disposto no art. 18, inc. VII, da Portaria Interministerial MPOG/MF/CGU 127/2008, pois, além de não representarem declarações de autoridades do local da sede da entidade, são firmadas por pessoas diretamente relacionadas ao Instituto Quero-Quero, em afronta ao princípio da impessoalidade - item 2.12 do relatório de fiscalização 117/2012; 
2) o plano de trabalho não continha especificação nem detalhamento do local das aulas para os cursos ministrados e previa despesas desnecessárias com lanche, considerando a duração das aulas (quatro horas diárias) , no valor de R$ 114.760,00 (21,78% do valor total do convênio) - item 2.13 do relatório de fiscalização 117/2012
Situação encontrada
Trata-se das irregularidades abordadas nos itens 2.12 e 2.13 do Relatório de Fiscalização (peça 2) .
Quanto ao primeiro ponto, verificou-se que, para comprovar a capacidade técnica e o funcionamento regular do Instituto Quero-Quero, nos últimos três anos, foram apresentadas declarações que não atendem à exigência legal contida no art. 18, inc. VII, da Portaria Interministerial MPOG/MF/CGU 127/2008, documentos esses indevidamente aceitos pelos órgãos concedentes. Além de não representarem declarações de autoridades do local da sede da entidade, são firmadas por pessoas diretamente relacionadas ao Instituto Quero-Quero, em afronta ao princípio da impessoalidade, conforme a seguir detalhado. 
A declaração da Associação Comunidade Resgate em Cristo (CNPJ 04.102.294/0001-13) foi assinada pela sua presidente, Sra. Elaine Ricardo Damasceno de Oliveira (CPF XXX.443.478-XX) , a qual faz parte do próprio Conselho Fiscal do Instituto Quero-Quero (peças 15, p. 7, e 38, p. 65) . 
Acrescente-se que já compôs o quadro societário da Associação Comunidade Resgate em Cristo, até 3/2/2006, o Sr. Nivaldo de Oliveira (CPF XXX.922.918-XX) , vice-presidente do Instituto e que possui, no Cadastro da Receita Federal, registro de endereço residencial igual ao da Sra. Elaine Ricardo Damasceno de Oliveira (peças 38, p. 5, e 41, p. 111 e 114) . 
Quanto à declaração emitida pelo Centro de Desenvolvimento Social - CEDS (CNPJ 04.973.261/0001-49) , foi assinada pela sua presidente, a Sra. Mara Aparecida Alves de Almeida (CPF XXX.164.808-XX) , a qual consta no plano de trabalho dos convênios como coordenadora pedagógica dos cursos do Instituto Quero-Quero (peças 38, p. 27, e 41, p. 33 e 37) . Convém observar que a presidente do CEDS é irmã do Sr. Geraldo Alves de Almeida (CPF XXX.716.478-XX) e do Sr. Gilmar Alves de Almeida (CPF XXX.297.698-XX) , contratados como instrutores nos Convênios 747278/2010 e 748048/2010 para ministrar aulas nos cursos de qualificação profissional (peças 38, p. 22 e 23, e 41, p. 194 e 197) .
Quanto à falta de detalhamento do plano de trabalho, o relatório de auditoria afirma que as principais despesas (lanches e instrutores) não apresentam especificações necessárias para embasar as contratações (peças 41, p. 21 - 33, e 35, p. 14 - 21) . Não há menção à formação a ser apresentada pelos instrutores. Não há detalhamento da composição do lanche, o que impede a verificação da razoabilidade do preço. Apontou-se ainda a alimentação ser desnecessária, tendo em vista que os cursos tinham duração de 4 horas diárias.
Os locais para realização dos cursos sequer são identificados no plano de trabalho. Sobre este assunto, segue trecho do relatório de fiscalização (peça 2, p. 66) :
Nesse aspecto, merece destaque o local de execução do curso de manicure e pedicure, do Convênio 748048/2010, visitado pela equipe de auditoria em 25/5/2012, na Rua Joaquim Tourinho, 53, Parada XV de novembro, em São Paulo, no período da manhã. Conforme pode ser observado nas fotos tiradas no local, as aulas ocorriam na laje de uma residência, na qual funciona a Associação Vovó Joana. O imóvel, além de ser residencial, não destinado a esse tipo de atividade, encontrava-se em obras, com diversos materiais e entulhos espalhados pelo local onde circulavam os alunos, sem condições mínimas de abrigar o curso patrocinado pelo Ministério do Trabalho e Emprego. A área onde são ministradas as aulas fica localizada no segundo andar da edificação, à qual se tem acesso por meio de escada de concreto, mas escorada com ripas de madeira. No piso superior não há vedação lateral de janelas, sendo totalmente vazado, o que dificulta as atividades e expõe os alunos, diretamente, a vento e a alterações climáticas. Assim sendo, não restou esclarecido de que forma a entidade, tendo apresentado planos de trabalho insuficientemente detalhados, comprovou, junto aos Ministérios do Turismo e do Trabalho e Emprego, sua capacidade operacional para executar os mencionados acordos (peça 132) . 
Conclui-se que a ausência de detalhamento do plano de trabalho contribuiu para as irregularidades nas contratações no âmbito dos ajustes, gerando indícios de baixa qualidade dos serviços prestados nos cursos ministrados e antieconomicidade no uso dos recursos. 
Razões de justificativa de Ana Paula da Silva
A defesa de Ana Paula da Silva, em resposta ao Ofício 2247/2015 - TCU/SECEX-SP, de 3/8/2015 (peça 101) , consta da peça 176. A responsável, em síntese, traz:
o convênio foi objeto de recursos provenientes de emenda parlamentar; o próprio parlamentar já faz a indicação da entidade beneficiária;
o convênio obedeceu à Resolução Codefat 575/2008, e à Nota Técnica 407/2010;
não havia obrigação de a entidade informar o local de execução já na apresentação do plano de trabalho; a exigência era de indicação até 10 dias antes do início das aulas;
o fornecimento de lanches era obrigatório em cursos com duração de 3h a 6h, conforme Resolução Codefat 575/2008;
a aprovação do plano de trabalho não analisou unicamente as declarações da entidade; havia parecer jurídico favorável, além de declarações de autoridades públicas, tais como o Prefeito de Salesópolis, a Vereadora da Câmara Municipal de Juquitiba, e o Diretor de Relações de Trabalho da Prefeitura de Cajamar (anexo 4) ;
a Portaria Interministerial 127/2008 exige três declarações emitidas por autoridades do local da sede da entidade, mas não define o que é local da sede, por isso a comissão aceitou declarações de cidades próximas;
quanto ao fato de as declarações serem assinadas por pessoas ligadas ao Instituto, esse tipo de análise não era realizada à época, podendo servir de melhoria para os procedimentos do concedente.
Análise
O fato de o próprio parlamentar, autor da emenda que origina os recursos, já indicar a entidade que deseja beneficiar não autoriza o descumprimento da Portaria Interministerial 127/2008. Não há nenhuma exceção no normativo prevendo que, em caso de emendas parlamentares, o conteúdo do seu art. 18 não se aplique. 
O art. 18, inciso VII, da citada portaria assim dispõe:
Art. 18. Para a realização do cadastramento das entidades privadas sem fins lucrativos será exigido:
VII -comprovação da qualificação técnica e da capacidade operacional, mediante declaração de funcionamento regular nos 3 (três) anos anteriores ao credenciamento, emitida por 3 (três) autoridades do local de sua sede.
A equipe de auditoria não omitiu as declarações firmadas pelo Prefeito de Salesópolis ou pela Vereadora de Juquitiba, tanto que elas se encontram nos autos, à peça 38, p. 64 e 66. No entanto, especificamente em relação a essas duas declarações, a equipe de auditoria afirma que também não atendem ao normativo, pois não são de autoridades do local da sede. Enquanto o Instituto Quero Quero fica em Osaco, as duas autoridades citadas são de Salesópolis (a 120 km de Osasco) e Juquitiba (68 km) . As cidades sequer fazem limite com Osaco:
A responsável alega que a Portaria 127 não define o que é "local da sede", e que a ausência de definição permitiria aceitar declarações de autoridades de cidades próximas. 
Discorda-se dessa interpretação, tendo em vista que a palavra "local" é usualmente empregada para se referir ao município. Como exemplo, cita-se o art. 30, inciso I, da Constituição Federal, que atribui aos Municípios a competência para legislar de assuntos de interesse local. Caso a norma pretendesse usar tal vocábulo com outro significado, defini-lo-ia expressamente.
Ainda que se admita que cidades a 120 km de distância sejam aceitas como "local da sede", resta a segunda barreira: a Portaria exige três declarações de autoridade, e não apenas duas como foi o caso. 
Por fim, resta a identificação das ligações entre os declarantes e o convenente. Tal análise dependeria de simples consulta aos documentos que estavam de posse da concedente, já que a Sra. Elaine Ricardo Damasceno de Oliveira faz parte do Conselho Fiscal do Instituto Quero-Quero, e a Sra. Mara Aparecida Alves de Almeida consta no plano de trabalho dos convênios como coordenadora pedagógica dos cursos do Instituto Quero-Quero. Em outras palavras, ao menos parte das declarações irregulares não dependiam de prévia análise de parentesco por meio de consulta à base da Receita Federal. 
Mesmo que não fosse praxe do concedente esse tipo de análise, tais declarações não poderiam ser aceitas pelo simples fato de não serem provenientes de autoridades.
Deste modo, tendo em vista que não há uma declaração sequer, que atenda ao disposto no art. 18, VII, da Portaria Interministerial 127/2008, propõe-se rejeitar as razões de justificativa relacionadas a esse primeiro ponto.
O segundo ponto levantado foi a falta de especificação do local das aulas, o que remete à ausência de análise quanto à capacidade operacional do Instituto. As fotografias à peça 74 deixam claro que não havia condições para fornecer um curso minimamente estruturado. A responsável explicou que a Resolução Codefat 575/2008 previa que, apenas com dez dias de antecedência em relação ao início das atividades, o convenente deveria apresentar o endereço exato de realização dos cursos. 
Mesmo que a identificação exata do local correspondente a cada turma pudesse ficar para a fase de execução do convênio, o art. 22 da Portaria 127/2008 exige que, no caso de entidades sem fins lucrativos, haja avaliação da capacidade operacional para a gestão do instrumento. Foi justamente a falta de comprovação da capacidade operacional que propiciou a possível execução de cursos de forma precária. 
A Nota Técnica 656/2010, que fez a Análise de Proposta do Plano de Trabalho, assinala em seus itens 41, 42 e 43 que (peça 68, p. 10) :
o proponente tem capacidade e qualidade técnica para executar o convênio;
dispõe de estrutura física e de RH suficientes para executar o objeto;
tem capacidade e qualidade administrativo-operacional para executar o objeto; 
O item 44 da mesma Nota era reservado para justificar as três afirmações acima. Nesse campo, os responsáveis se limitam a copiar as informações constantes do Plano de Trabalho, que por sua vez consiste em simples declarações feitas pelo próprio convenente (peça 68, p. 10 e peça 35, p. 14 e 15 - ver seção "Histórico da Entidade".) 
O quadro abaixo consolida os dois textos:
	Nota Técnica 656 (peça 68, p. 10) 
	Plano de Trabalho (peça 35, p. 14 - 15) 

	O Instituto Quero-Quero, entidade sem fins lucrativos, foi fundada no ano de 1996 por um grupo de pessoas que tinha como objetivos e princípios estudar e viabilizar, no âmbito do Governo Federal, Estadual e Municipal, bem como com a iniciativa privada, projetos que viessem de encontro às necessidades socioeducativas, culturais e esportivas. 
Sua atuação nesses 14 anos nas comunidades tem sempre um impacto social refletindo seus objetivos e princípios. 
A entidade possui também uma vasta experiência na execução de políticas públicas na área emprego e de geração de renda através de parcerias para qualificação profissional realizadas com a Secretaria de Emprego e Relações do Trabalho, Ministério, do turismo, Ministério do Esporte, Prefeitura de Cajamar e Prefeitura de Juquitiba. entre outras.
Seu corpo gestor é composto por profissionais qualificados e sua sede da entidade está localizada na cidade de Osasco, bem como seus núcleos da atuação. A grande maioria dos convênios firmados entre a entidade e o poder público, seja municipal, estadual ou federal foram para atuação no município de São Paulo e Grande São Paulo, onde a entidade firma parcerias com diversos segmentos da sociedade para estrutura física dos projetos, além de atuação própria, caso seja necessário
	O Instituto Quero-Quero, entidade sem fins lucrativos, foi fundada no ano de 1996 por um grupo de pessoas que tinha como objetivos e princípios, estudar e viabilizar, no âmbito do Governo Federal, Estadual e Municipal, bem como, com a iniciativa privada, projetos que viessem de encontro às necessidades socioeducativas, culturais e esportivas.
 (...) 
Sua atuação nas comunidades tem sempre um impacto social refletindo seus objetivos e princípios. 
 (...) 
A entidade possui também uma vasta experiência na execução de políticas públicas na área de emprego e geração de renda através de parcerias para qualificação profissional realizadas com a Secretaria de Emprego e Relações do Trabalho do
governo do Estado de são Paulo. Em sua atuação também promove cursos profissionalizantes, encaminhamentos a empregos, entrega de leite para criança entre outras.
 (...) 
A entidade conta com um corpo gestor de alta qualificação técnica profissional e formação diversificada em áreas de Psicologia, Pedagogia, Direito, Administração de Empresas, Contabilidade e Sociologia. Todas as ações de seus docentes acontecem em concordância com a metodologia definida pelo plano de ação e acompanhadas pelos gestores da entidade de acordo com sua área de atuação.

Simplesmente repetir conteúdo declarado pelo próprio convenente não é realizar análise da capacidade operacional, motivo pelo qual propõe-se rejeitar as razões de justificativa. 
Quanto às despesas questionadas, há dois aspectos relacionados. O primeiro é a falta de detalhamento dos valores envolvidos. O plano de trabalho é vago, não indicando a composição do lanche. O mesmo se aplica ao gasto com instrutores, não havendo qualquer indicação da qualificação dos profissionais. 
O item 66 da Nota Técnica 656/2010 afirma que os custos estão condizentes com os praticados na região em que o objeto será executado (peça 68, p. 12) . O item 67, ao justificar tal conclusão, traz:
Sim, o Instituto Quero Quero fez um levantamento na região. enfocando a área de Beleza. Portanto, os valores condizem com o praticado na região c nos parâmetros do custo aluno hora/aula, sendo o valor máximo R$ 4,36 (quatro reais e trinta e seis centavos) , na forma da Resolução Codefat n 633/2010. Registre ainda que, no caso da presente proposta n. 61.447/2010, cadastrada no SICONV, dentro do custo máximo previsto na normativa.
Novamente a Nota se limita a repetir dados extraídos do Plano de Trabalho, que por sua vez é omisso em relação ao detalhamento dos custos. 
O simples fato de o valor por hora-aula por aluno ser inferior ao valor máximo estipulado, de R$ 4,36, não é indicativo de viabilidade dos custos. Trabalhando-se com um caso extremo - bastaria que o lanche em questão fosse composto por um pacote contendo três bolachas e os instrutores não tivessem qualquer formação técnica na área para tornar o convênio superfaturado, ainda que abaixo do limite máximo estipulado.
No entanto, há um segundo aspecto envolvido - a responsável não foi instada a se manifestar sobre os pontos acima.
Em relação aos gastos com lanches, o ofício de audiência (peça 101) não descreve como ocorrência a falta de detalhamento de custos, mas tão somente o fato de o gasto ser desnecessário:
a.2) o plano de trabalho não continha especificação nem detalhamento do local das aulas para os cursos ministrados e previa despesas desnecessárias com lanche, considerando a duração das aulas (quatro horas diárias) , no valor de R$ 114.760,00 (21,78% do valor total do convênio) -item 2.13 do relatório de fiscalização 17/2012; 
Já o aspecto relacionado aos instrutores sequer é mencionado no ofício.
Portanto, não cabe agora avaliar se o detalhamento do lanche, no plano de trabalho, era ou não adequado, eis que a responsável não foi instada a se manifestar sobre esse ponto. 
A Resolução Codefat 575/2008, segundo relato da responsável, admite o fornecimento de lanche em cursos com duração de 4h. Logo, não há que se imputar conduta irregular. Propõe-se acatar as razões de justificativa quanto a esse ponto.
Ressalta-se apenas que, em consulta ao texto original da citada resolução, não foi localizado o artigo ou item que preveja o fornecimento de lanche para cursos com duração entre 3 e 6 horas. Contudo, considerando que tal regra consta de outras normas, como a Resolução 679 de 29/9/2011, que estabelece diretrizes e critérios para transferências de recursos do FAT, considerando que todos os responsáveis do MTE afirmaram haver permissão da Resolução 575/2008 para tal gasto, o que foi inclusive confirmado pelo relatório de auditoria, toma-se como válida tal permissão.
Concluindo a análise, propõe-se acatar parcialmente as razões de justificativa, acatando-as com relação ao gasto com lanches, e rejeitando-as com relação à aceitação de declarações em desacordo com o 18, inc. VII, da Portaria Interministerial MPOG/MF/CGU 127/2008, bem como em relação à aprovação do plano de trabalho sem especificação e detalhamento dos locais dos cursos, não restando comprovada a capacidade operacional da proponente. 
Razões de justificativa de Anete Alves Fernandes Fidelis
A defesa da responsável, em resposta ao Ofício 2245/2015 - TCU/SECEX-SP, de 13/8/2015 (peça 117) , consta da peça 178. Inicialmente, explica que, apesar de ter assinado a Nota Técnica 656/2010, em 29/6/2010, assinou posteriormente a Nota 976/2010, inserida no Siconv e 11/8/2010, em que se aponta que o projeto deveria ter seus custos revistos em até dez dias. Não teria sido possível acompanhar a adequação tendo em vista que fora exonerada em 13/8/2010.
Explica ainda que a proponente estava cadastrada no Siconv, e que a assinatura do convênio se deu após sua exoneração da função de coordenadora.
Afirma que, apesar de não constar a identificação exata do endereço do local de realização dos cursos, havia informação no Siconv que seriam ministrados na Zona Leste de São Paulo.
Sobre o fornecimento do lanche para cursos de 4 horas de duração, há previsão na Resolução Codefat 575/2008.
Análise
Quanto à Nota 976/2010, apresentada pela responsável à peça 178, p. 10 e 11, verifica-se que:
apontou a necessidade de regularizar as declarações que atestam o regular funcionamento da entidade;
determinou a adequação dos códigos de despesa, e alertou para a necessidade de realização de cotações de preços antes das contratações;
Deste modo, em relação à irregularidade nas declarações apresentadas, a responsável percebeu a falha e atuou para corrigi-la. Com sua exoneração do cargo, de fato não lhe foi possível verificar a efetiva correção. Propõe-se acatar as razões de justificativa.
Em relação ao segundo ponto - ausência de comprovação da capacidade operacional, sem qualquer especificação sobre local físico para realização dos cursos - ele permanece, cabendo os mesmos comentários feitos nos itens 167 a 172. O fato de o termo de convênio ter sido assinado após sua exoneração não modifica o fato de a análise do plano de trabalho tê-lo aprovado, a despeito de contrariar a Portaria 127/2008. Propõe-se rejeitar as razões de justificativa.
Em relação ao gasto com lanches, o ofício de audiência não descreve como ocorrência a falta de detalhamento de custos, mas tão somente o fato de o gasto ser desnecessário (peça 117) :
a.2) o plano de trabalho não continha especificação nem detalhamento do local das aulas para os cursos ministrados e previa despesas desnecessárias com lanche, considerando a duração das aulas (quatro horas diárias) , no valor de R$ 114.760,00 (21,78% do valor total do convênio) -item 2.13 do relatório de fiscalização 17/2012; 
Portanto, não cabe agora avaliar se o detalhamento do lanche, no plano de trabalho, era ou não adequado, eis que a responsável não foi instada a se manifestar sobre esse ponto. 
Considerando que a Resolução Codefat 575/2008 admite o fornecimento de lanche em cursos com duração de 3h a 6h, não há que se imputar conduta irregular dos responsáveis. Propõe-se acatar as razões de justificativa quanto a esse ponto.
Concluindo a análise, propõe-se acatar parcialmente as razões de justificativa, acatando-as com relação ao gasto com lanches e à aceitação de declarações em desacordo com o 18, inc. VII, da Portaria Interministerial MPOG/MF/CGU 127/2008, e rejeitando-as em relação à aprovação do plano de trabalho sem especificação e detalhamento dos locais dos cursos, não restando comprovada a capacidade operacional da proponente. 
Razões de Justificativa de Anderson Alexandre dos Santos e Manoel Eugênio Guimarães
O Sr. Anderson Alexandre dos Santos foi notificado por meio do Ofício 2246/2015-TCU/SECEX-SP, de 13/8/2015 constante à peça 100, cujo aviso de recebimento consta da peça 131. A peça 191 contempla seu pedido de prorrogação de prazo para apresentação de defesa, cujo deferimento nos termos do Despacho do Relator consta da peça 198. O responsável, no entanto, não se manifestou nos autos.
O Sr. Manoel Eugenio Guimarães de Oliveira foi notificado por meio do Ofício 2248/2015-TCU/SECEX-SP, de 13/8/2015 constante à peça 102, cujo aviso de recebimento consta da peça 129. A peça 144 contempla seu pedido de prorrogação de prazo, cujo deferimento consoante Despacho do Relator consta da peça 198. O responsável, no entanto, r não se manifestou nos autos. 
Transcorrido o prazo regimental fixado, e não tendo os aludidos responsáveis apresentado razões de justificativa, devem ser considerados revéis, dando-se prosseguimento ao processo, de acordo com o art. 12, § 3º, da Lei 8.443/1992.
Tendo em vista a análise efetuada nos itens 158 a 181 propõe-se afastar o questionamento referente ao gasto com lanches, e manter a impugnação referente à aceitação de declarações em desacordo com o 18, inc. VII, da Portaria Interministerial MPOG/MF/CGU 127/2008, bem como em relação à aprovação do plano de trabalho sem especificação e detalhamento dos locais dos cursos, não restando comprovada a capacidade operacional da proponente. 
Audiências de Geraldo Lima Bentes e Leonardo Cabral Dias.
Os responsáveis foram ouvidos por conta da seguinte ocorrência:
em face da seguinte irregularidade, em afronta ao art. 22 da Portaria Interministerial MPOG/MF/CGU 127/2008: aprovação, em 16/12/2009, do plano de trabalho apresentado pelo Instituto Quero-Quero, conforme Parecer Técnico 1752/2009, resultando na celebração do Convênio 723203/2009 (objeto: realização de eventos natalinos) , em desacordo com os objetivos do Plano Nacional de Turismo (PNT 2007/2010) e a Lei Geral do Turismo (Lei 11.771/2008) , tendo em vista que apenas uma das localidades teria algum interesse turístico, o bairro do Ipiranga, sendo os outros dois locais de realização dos eventos bairros comunitários, que não fazem parte de rotas turísticas, não se vislumbrando qualquer relevância turística para a região, e sim ação social - item 2.12 do relatório de fiscalização 117/2012
Situação encontrada
Trata-se do item 2.12 do relatório de fiscalização (peça 2, p. 61) :
O Convênio 723203/2009 (peça 58, p. 1-39) , celebrado entre o Ministério do Turismo e o Instituto Quero-Quero, em 18/12/2009, com vigência até 31/3/2010, teve por objeto incentivar o turismo, por meio da implementação do projeto intitulado "Natal Amigo". Entretanto, os locais em que foram realizados os eventos são bairros comunitários que não integram nenhum roteiro turístico da cidade de São Paulo. Sendo assim, o plano de trabalho não poderia ter sido aprovado, por não atender aos requisitos legais, uma vez que não está alinhado com os objetivos da Política Nacional de Turismo - PNT 2007/2010 e com o disposto no art. 1º da Portaria 153/2009, do Ministério do Turismo. 
 (...) 
No Convênio 723203/2009, o plano de trabalho aprovado pelo Ministério do Turismo revela que apenas uma das localidades teria algum interesse turístico, no futuro, o bairro do Ipiranga. Os outros dois locais de realização dos eventos são bairros comunitários, que não fazem parte de rotas turísticas. A realização desses eventos não representa qualquer relevância turística para a região, e sim ação social. Além de que, para fins da Lei Geral do Turismo (Lei 11.771/2008) , considera-se turismo as atividades realizadas por pessoas físicas durante viagens e estadas em lugares diferentes do seu entorno habitual, por um período inferior a um ano, com finalidade de lazer, negócios ou outras (art. 2º) . Cumpre, portanto, ouvir em audiência o Sr. Leonardo Cabral Dias, então Gestor de Convênios do Ministério do Turismo, e o Sr. Geraldo Lima Bentes, Chefe de Gabinete da Secretaria Nacional de Políticas de Turismo à época dos fatos, em razão da aprovação do plano de trabalho que não condiz com ações de incentivo ao Turismo (conforme Parecer Técnico 1752/2009, datado de 16/12/2009, registrado no Siconv - peça 58, p. 122, e 129, p. 5-12) . 
Razões de justificativa de Geraldo Lima Bentes
A manifestação do responsável, em resposta ao Ofício 2244/2015 -TCU/SECEX-SP, de 13/8/2015 (peça116) , consta das peças 173 e 177. O conteúdo da defesa é idêntico em ambas, com a diferença de que, à peça 177, foram anexados documentos para suportar a defesa.
O responsável inicia solicitando que sua defesa seja analisada posteriormente à do Sr. Leonardo Cabral Dias (obs: tal solicitação não pode ser atendida, tendo em vista que o Sr. Dias não apresentou defesa) .
Em seguida, explica que praticou mero ato de expediente, dando seguimento ao processo físico. A proposta fora aprovada pela área técnica responsável (CGAP) , não tendo recaído sobre si qualquer ato decisório, tendo em vista a segregação de funções.
Cumpre registrar do que consta nos autos e no SICONV que o Recorrente não teve participação nem tampouco anuiu com a análise ou aprovação referente à Proposta nº 100053/2009, que originou a celebração do Convênio nº 723203/2009 e que sua AUTORIZAÇÃO fez-se necessária para que o proponente tivesse seu direito de ver sua proposta analisada conforme os mandamentos contidos na Portaria Interministerial 127/2008 e na Lei nº 6.404/73 com redação dada pela Lei nº 9.457/97. 
Explica que não anuiu com a aprovação da proposta. Sua autorização apenas foi necessária para que o proponente tivesse direito de ver sua proposta analisada. Seu papel foi o de informar sobre a descentralização de créditos que ocorria após a análise pela área técnica competente.
Cita como exemplo o caso dos Acórdão 1161/2010-TCU-Plenário, 3.854/2011-2ª Câmara, e 1.848/2015-Plenário, que suportariam sua tese.
Na sequência, aborda a questão da análise dos custos do projeto, o que, por não ter relação com o objeto da audiência, não será transcrita.
Alega não ser razoável ser penalizado por problemas ocorridos posteriormente à sua participação. Explica ainda não ter agido com má-fé.
A competência para analisar e emitir parecer técnico de proposta de ação promocional caberia à Coordenação Geral de Eventos (art. 57 do Regimento Interno do MTUR) , que por convenção interna denominou-se Coordenação Geral de Análise de Projetos.
É sabido que a função de Chefe de Gabinete está ligada a assessoria direta do Secretário da pasta, não podendo ser responsabilidade por análise, emissão e aprovação de pareceres técnicos, sendo certo que tais funções são de responsabilidades dos técnicos e Coordenadores das respectivas áreas de atuação, sem falar que no presente caso o parecer foi devidamente analisado e aprovado pela CGAP, sendo submetido à Chefia de Gabinete apenas para descentralização de crédito já previamente destinado ao evento e registre-se que o sistema de análise e diligências realizados entre os técnicos do MTur e as Prefeituras não permitiam que qualquer outro setor interferisse em sua manifestação, pois cada área tinha as suas responsabilidades delineadas no regimento interno do Ministério do Turismo.
 (...) 
Não se está a falar de irresponsabilidade do superior pela prática de atos do agente situado em hierarquia inferior, mas de se delimitar a responsabilização do agente superior hierárquico quando este, atuando com diligência comum, não tenha faltado com zelo no exercício de suas atribuições. No presente caso não se verifica a ausência de zelo, que não se presume. Como se repara pela explanação feita, o signatário atuou dentro de suas esferas de atribuições, tendo respeitado as normas legais e os pareceres constantes nos autos, não sendo responsável por eventuais irregularidades que possam ter se operado durante a execução do contrato razão pela qual, pugna pelo acolhimento das presentes razões para excluí-lo de qualquer responsabilidade decorrente dos atos praticados. 
Caso se admita a ocorrência de irregularidade, elas seriam apenas formais, tendo em vista que não houve dano ao erário. O ato praticado pelo gestor foi pautado em parecer técnico, objetivando o interesse público. Lembra que a responsabilidade do agente público é subjetiva, dependendo da comprovação de culpa. 
Análise
Discorda-se de todos os pontos apresentados pelo responsável. Ao contrário do que afirma, seu despacho não era meramente um ato de expediente, tendo em vista que inicia com a frase; "De acordo", indicando que concorda com toda a análise feita pelo técnico, Sr. Leonardo Cabral Dias (peça 68, p. 8) . Se coube ao Sr. Geraldo Bentes concordar com o parecer técnico, por uma questão lógica, ser-lhe-ia permitido registrar sua discordância, se esse fosse o caso. 
Apesar deste fato, observa-se que o parecer emitido pelo Sr. Leonardo Dias menciona única e exclusivamente o bairro do Ipiranga como local de realização dos eventos, bairro esse que, nos dizeres da equipe de auditoria, por sua vez citando o Plano de Trabalho, era o único de fato com perfil turístico (peça 2, p. 63) . 
Se o parecer silenciou quanto aos demais locais, não seria exigível do Sr. Geraldo Bentes que identificasse a falha apontada. Por esse motivo, propõe-se acatar suas razões de justificativa.
Razões de justificativa de Leonardo Cabral Dias
O Sr. Leonardo Cabral Dias foi notificado por meio do Ofício 2243/2015-TCU/SECEX-SP, de 13/8/2015 constante à peça 118, cujo aviso de recebimento consta da peça 127. Transcorrido o prazo regimental fixado, e não tendo o responsável apresentado razões de justificativa, deve ser considerado revel, dando-se prosseguimento ao processo, de acordo com o art. 12, § 3º, da Lei 8.443/1992.
Análise
Sendo o Sr. Leonardo Cabral Dias o responsável direto pela elaboração do Parecer Técnico 1752/2009 (peça 68, p. 7) , não poderia alegar desconhecimento do Plano de Trabalho, ou ausência de responsabilidade sobre a decisão pela aprovação da proposta. 
Propõe-se condenar o responsável em multa prevista no art. 58, II, da lei 8.443/92.
Audiência de Freda Azevedo Dias
A responsável foi ouvida em audiência por conta da seguinte ocorrência:
audiência da Sra. Freda Azevedo Dias (CPF XXX.175.556-XX) , ex-Coordenadora-Geral de Qualificação e Certificação do MTur, para que apresente razões de justificativa quanto à seguinte irregularidade, configurando afronta aos arts. 51, 53 e 54 da Portaria Interministerial MPOG/MF/CGU 127/2008 e descumprimento de cláusulas constantes do termo do convênio celebrado, a seguir especificadas: aprovação da prestação de contas parcial do Convênio 747278/2010, firmado entre o Instituto Quero-Quero e o Ministério do Turismo, por meio da Nota Técnica 105/2011 DCPAT/SNPDT Mtur, datada de 5/5/2011, não obstante as diversas irregularidades ocorridas na execução do ajuste, constatadas no curso da auditoria (contratação de empresa para fornecimento de lanches na qual o presidente da convenente compunha o quadro societário; contratação de instrutores sem comprovar formação específica na área de atuação; comprovação irregular da contrapartida; baixa qualidade do material didático utilizado) , caracterizando o descumprimento aos arts. 51, 53 e 54 da Portaria Interministerial MPOG/MF/CGU 127/2008 e às cláusulas terceira, inciso I, alíneas "e" e "f", e oitava do termo de convênio - item 2.14 do relatório de fiscalização 117/2012
Situação encontrada
Segue descrição constante do relatório de auditoria (peça 2, p. 71 e 72) :
b) Convênio 747278/2010, firmado entre o Instituto Quero-Quero e o Ministério do Turismo: A prestação de contas parcial do convênio foi aprovada, por meio da Nota Técnica 105/2011 DCPAT/SNPDT/MTur, datada de 5/5/2011, pela Sra. Freda Azevedo Dias, então Coordenadora-Geral de Qualificação e Certificação do Mtur, e pela Sra. Francisca Regina Magalhães Cavalcante, ex-Diretora de Qualificação e Certificação e de Produção Associada ao Turismo (peça 69, p. 308-315) . Entende-se que deveria ter sido efetuada análise pormenorizada da prestação de contas parcial, de forma a serem detectadas algumas das irregularidades constatadas no curso desta auditoria: contratação de empresa para fornecimento de lanches na qual o presidente da convenente compunha o quadro societário; contratação de instrutores sem comprovar formação específica na área de atuação; comprovação irregular da contrapartida; baixa qualidade do material didático utilizado. Nota-se que, embora o Ministério do Turismo tenha produzido Relatório Técnico de Acompanhamento juntamente com a emissão da Nota Técnica, baseou-se apenas em documentos encaminhados pelo Instituto Quero-Quero, sem ampliar os exames das informações apresentadas pela entidade. Caso tivesse sido solicitado, por exemplo, simples comprovação da formação e experiência dos instrutores dos cursos ministrados, poderia ser verificado que muitos não possuíam formação na área em que atuavam. Considerando os recursos envolvidos, no valor de R$ 699.940,00 de repasse de recursos federais à entidade, deveria ter sido efetuada visita in loco no momento de realização dos cursos, a fim de ser constatado e avaliado o fornecimento dos serviços de instrutoria, lanche e transporte, sobre os quais, 
Razões de justificativa
As razões de justificativa da responsável, em resposta ao Ofício 2252/2015 -TCU/SECEX-SP, DE 13/8/2015 (peça 106) constam da peça 204. Inicia explicando que a análise da prestação de contas parcial era uma exigência da IN STN 1/97, mas cuja previsão deixou de existir com a Portaria 127/2008. Além disso, no período de execução do convênio o módulo de prestação de contas não estava disponível com as funcionalidades previstas para acompanhamento de execução de convênio no Siconv. 
Assim, conforme orientação da diretoria o que era procedido em relação à análise da área técnica era apenas a verificação das informações dos relatórios apresentados pelos convenentes no que se referia à realização das atividades previstas no Plano de Trabalho quanto ao cumprimento do objeto dos Convênios. Ressalto que os aspectos administrativos, contábeis e financeiros, somente "seriam avaliados quando da Prestação de Contas Final" e por outro setor, conforme a estrutura regimental do Ministério de Turismo, a Coordenação de Convênios - CGCV.
 (...) 
Registro que tais procedimentos de contratação, verificação de custos, aplicação dos recursos, comprovação da contrapartida, notas fiscais, etc., seriam analisados no momento da prestação de contas fmal, como já exposto acima, pois, a prestação de contas parcial deixou existir, sendo procedida apenas uma análise documental, onde se observava a realização das atividades para o cumprimento do objeto do Convênio pela área técnica.
Alerta que a denominação utilizada pela área técnica de "análise de prestação de contas parcial" é vício de linguagem, pois nada mais é do que a análise da realização física das metas, feita com base em relatório de execução encaminhado pela Convenente e alguns outros documentos inseridos no Siconv à época. 
Portanto, para que se possa considerar uma "análise de prestação de contas", deve-se necessariamente conter análise e parecer das duas áreas distintas - técnica e financeira -, o que ocorre apenas na prestação de contas final, segundo a legislação em vigor.
Em relação à contratação de instrutores sem comprovação específica na área de atuação, havia informação da área técnica de que os currículos haviam sido apresentados. Não cabia à responsável desconfiar desta informação ou duvidar da veracidade dos currículos.
Quanto à qualidade dos materiais didáticos, não possui qualificação técnica para fazer tal avaliação.
Em relação a descumprimento dos arts. 51, 53 e 54 da Portaria 127/2008, explica que, apesar das recorrentes determinações do TCU para realização de inspeções in loco, elas eram muito pouco frequentes, tendo em vista a ausência de recursos para diárias e passagens. 
Além disso, não tínhamos um controle interno funcionando preventiva e concomitantemente à celebração e à execução dos convênios, o que poderia ajudar a evitar erros, equívocos técnicos e outras consequências de inobservância as normas e legislação.
Análise
O critério adotado no relatório de fiscalização é o dos arts. 51, 53 e 54 da Portaria 127/2008
Art. 51. A execução será acompanhada e fiscalizada de forma a garantir a regularidade dos atos praticados e a plena execução do objeto, respondendo o convenente ou contratado pelos danos causados a terceiros, decorrentes de culpa ou dolo na execução do convênio, contrato, acordo, ajuste ou instrumento congênere.
§ 1º Os agentes que fizerem parte do ciclo de transferência de recursos são responsáveis, para todos os efeitos, pelos atos que praticarem no acompanhamento da execução do convênio, contrato, acordo, ajuste ou instrumento congênere.
 (...) 
Art. 53. A execução do convênio ou contrato de repasse será acompanhada por um representante do concedente ou contratante, especialmente designado e registrado no SICONV, que anotará em registro próprio todas as ocorrências relacionadas à consecução do objeto, adotando as medidas necessárias à regularização das falhas observadas. (...) 
Art. 54. No acompanhamento e fiscalização do objeto serão verificados: 
I - a comprovação da boa e regular aplicação dos recursos, na forma da legislação aplicável;
II - a compatibilidade entre a execução do objeto, o que foi estabelecido no Plano de Trabalho, e os desembolsos e pagamentos, conforme os cronogramas apresentados;
III - a regularidade das informações registradas pelo convenente ou contratado no SICONV; e
IV - o cumprimento das metas do Plano de Trabalho nas condições estabelecidas.
Portanto, para haver a responsabilização da Sra. Freda Dias, ela deveria estar encarregada do acompanhamento e fiscalização do objeto, consoante designação específica registrada no Siconv. Não foi localizada tal evidência no processo. 
O motivo de ela ter sido ouvida foi o fato de ter assinado nota técnica 105/2011 (peça 41, p. 308) , que se baseia quase exclusivamente em documentos elaborados pelo próprio convenente, e contém o assunto "prestação de contas parcial". 
O instituto da prestação de contas parcial era previsto na IN STN 01/97, e contemplava os seguintes documentos:
I - Plano de Trabalho - Anexo I - fls. 1/3, 2/3 e 3/3.
II - Cópia do Termo de Convênio ou Termo Simplificado de Convênio, com a indicação da data de sua publicação - Anexo II.
III - Relatório de Execução Físico-Financeira - Anexo III.
IV - Demonstrativo da Execução da Receita e Despesa, evidenciando os recursos recebidos em transferências, a contrapartida, os rendimentos auferidos da aplicação dos recursos no mercado financeiro, quando for o caso e os saldos - Anexo IV.
V - Relação de Pagamentos - Anexo V.
VI - Relação de Bens (adquiridos, produzidos ou construídos com recursos da União) - Anexo VI.
VII - Extrato da conta bancária específica do período do recebimento da 1ª parcela até o último pagamento e conciliação bancária, quando for o caso.
X - cópia do despacho adjudicatório e homologação das licitações realizadas ou justificadas para sua dispensa ou inexigibilidade, com o respectivo embasamento legal, quando o convenente pertencer à Administração Pública.
Nenhum deles permitiria identificar as irregularidades apontadas pela equipe de fiscalização.
Deste modo, ainda que permanecesse em vigor a IN STN 01/97, não haveria espaço para penalizar o responsável por aprovar a prestação de contas parcial por conta de irregularidades não detectáveis a partir dos documentos de apresentação obrigatória. 
Acrescentando-se o fato de tal normativo não estar mais em vigor à época do convênio, não há critérios para responsabilizar a Sra. Freda Dias, pelo que se propõe acatar as razões de justificativa.
Audiência do Sr. Márcio Misso
O Sr. Márcio Misso foi ouvido em audiência por conta da seguinte ocorrência:
audiência do Sr. Marcio Misso (CPF XXX.377.548-XX) , Coordenador de Apoio Operacional do Ministério do Turismo à época dos fatos, responsável pela aprovação do plano de trabalho do Convênio 702284/2008, firmado com o Instituto Quero-Quero, conforme Nota Técnica 136/2008-CGQC/DCPAT/SNPDTur/MTur, de 29/12/2008, não obstante o plano de trabalho contivesse despesas desnecessárias com lanche, considerando a duração das aulas (quatro horas diárias) , no valor de R$ 246.000,00 (25,31% do valor total do convênio) , caracterizando descumprimento do art. 22 da Portaria Interministerial MPOG/MF/CGU 127/2008 - item 2.13 do relatório de fiscalização 117/2012
Situação encontrada
Segue descrição constante do relatório de auditoria (peça 2, p. 67) :
II) Convênio 702284/2008, firmado entre o Instituto Quero-Quero e o Ministério do Turismo, tendo como objeto realizar cursos de qualificação e atualização profissional para a melhoria de qualidade da prestação dos serviços turísticos: despesas desnecessárias com lanche considerando que o curso tinha apenas quatro horas de carga horária diária, no valor de R$ 246.000,00, correspondente a 25,31% do valor total do convênio (peça 33, p. 34) ;
Razões de justificativa
A defesa do responsável, em resposta ao Ofício 2250/2015-TCU/SECEX-SP (peça 104) consta da peça 174. Em síntese, explica que a estrutura de controles internos do MTUR era precária, sem clara identificação das atribuições de cada cargo, e que ele não possuía de fato autonomia para apreciar a conveniência e oportunidade do ajuste. 
Explica que não havia critérios objetivos para definir quando o fornecimento de lanche seria ou não aceitável, de modo que, diante dessa avaliação subjetiva, o posicionamento do TCU poderia apenas servir como recomendação para casos futuros, tendo em vista que nenhum normativo foi desobedecido.
Análise
De fato, não há critérios objetivos para indicar se cursos com 4 horas de duração comportam o fornecimento de lanche ou não. Como foi observado no caso do convênio firmado com o MTE, neste outro ministério há normativo que autoriza fornecimento de lanches para o caso de cursos com duração de 3h a 6h (Resolução Codefat 575/2008) . Portanto, propõe-se acatar as razões de justificativa.
Audiência do Sr. Roberto Simi
O Sr. Carlos Simi foi ouvido em audiência por conta da seguinte ocorrência:
audiência do Sr. Carlo Roberto Simi (CPF XXX.130.557-XX) , Secretário de Políticas Públicas de Emprego do Ministério do Trabalho e Emprego à época dos fatos, em virtude da assinatura, em 9/3/2012, de termo aditivo ao Convênio 748048/2010, firmado com o Instituto Quero-Quero, sem restarem evidenciadas medidas intensivas e efetivas de fiscalização junto ao convenente após a celebração do aditivo, configurando afronta aos arts. 65, 67 e 68 da Portaria Interministerial MPOG/MF/CGU 507/2011, considerando as graves ocorrências detectadas no item 2.1 do relatório na execução do ajuste e o fato de o Parecer 108/2012/Conjur-MTE/CGU/AGU, datado de 9/3/2012, ter alertado a Secretaria de Políticas Públicas de Emprego - SPPE, previamente à assinatura do termo, para o conteúdo da Nota Técnica 112/DPTEM/DP/SFC/CGU-PR, com conclusão da Controladoria-Geral da União da existência de risco na consecução dos objetivos do convênio e de necessidade de maior fiscalização por parte do concedente - item 3.2 do relatório de fiscalização 117/2012;
Situação encontrada
Segue descrição extraída do relatório de fiscalização (peça 2, p. 78) :
Quanto ao Convênio748048/2010, celebrado entre o Instituto Quero-Quero e o Ministério do Trabalho e Emprego, ocorreu a prorrogação do prazo do ajuste, até 31/7/2012, por meio de termo aditivo firmado em 9/3/2012 (peças 121 e 129, p. 26-30) , sem restarem evidenciadas medidas de fiscalização intensivas e efetivas sobre o convenente, não obstante o conteúdo do Parecer 108/2012/Conjur-MTE/CGU/AGU, datado de 9/3/2012 (peça 66, p. 49-56) . No referido documento, alerta-se a Secretaria de Políticas Públicas de Emprego - SPPE, antes da celebração do aditivo, para o conteúdo da Nota Técnica 112/DPTEM/DP/SFC/CGU-PR, na qual a Controladoria-Geral da União concluiu: " (...) a parceria firmada entre o MTE e o Instituto Quero Quero apresenta riscos na execução, dada a ausência de apresentação da prestação de contas do Convênio 728341. Cumpre ao MTE atuar de forma presente no Convênio 748048/2010 com o fito de garantir que os objetivos avençados sejam atingidos". No entanto, foi firmado o termo de prorrogação da vigência, e gastos pelo Instituto os valores anteriormente repassados à entidade, em dezembro/2011, em despesas com serviços de lanches e transporte de alunos, ora glosadas nesta auditoria (item 2.1 - ausência de comprovação da boa e regular utilização dos recursos públicos) . Embora a prorrogação do prazo do ajuste, em março/2012, tivesse como objetivo permitir a conclusão das atividades do convênio, uma vez que já fora depositada a 2a. parcela dos recursos em 28/12/2011, considera-se que deveriam ter sido efetuadas ações adicionais de fiscalização na execução do ajuste em face das condições de risco descritas. 
As ocorrências descritas caracterizam prática de irregularidade, por parte do órgão concedente, em afronta aos arts. 65, 67 e 68 da Portaria Interministerial MPOG/MF/CGU 507/2011. 
Razões de justificativa
A defesa do responsável, em resposta ao Ofício 2253/2015 -TCU/SECEX-SP, de 13/8/2015 (peça 110) encontra-se à peça 190. Inicia explicando que, imediatamente após a assinatura do termo aditivo, em 14/3/2012, determinou o encaminhamento dos autos administrativos à Coordenação Geral de Contratos e Convênios - CGCC - para manifestação sobre pendências financeiras no convênio em tela, visando apurar irregularidades ainda não visíveis no Siafi. 
Tal despacho seguiu estritamente a orientação e determinação do próprio Ministro em exercício, datada de 05 de março de 2012 (fls. 507 dos autos n° 46069.001061/2010-81) , onde além das diligencias requeridas determinou que nenhuma transferência fosse realizada até a conclusão da análise de regularidade do convênio ora discutido. 
Acrescenta que, até a data de sua exoneração, em 5/6/2012, não houve qualquer parecer da CGCC enviado ao gabinete, razão pela qual não houve transferência de recursos autorizada pela SPPE até sua saída do cargo.
O termo aditivo assinado pelo responsável foi exclusivamente voltado a dilação de prazo, sem menção a transferência de recursos, ou seja, unicamente para viabilizar a conclusão do objeto conveniado e não prejudicar os beneficiários, no caso, dez turmas que não haviam sido certificadas.
Quanto à conveniência e oportunidade acerca da assinatura do convênio, fora feita diretamente pelo Ministro.
Com perdão pelo truísmo. com a transferência da competência da SPPE diretamente ao Ministro em exercício para a análise da conveniência e oportunidade em firmar o termo, e ainda com a conclusão do Parecer n° 108/2012/CONJUR-MTE/CGU/AGU no sentido de que não havia obstáculos de ordem jurídica à sua celebração, não cabia à SPPE outro caminho que não fosse a assinatura do termo aditivo e imediatamente a adoção de medidas investigativas e de análise da instituição (mesmo em outras pastas) e do próprio convênio em tela, como efetivamente ocorreu. 
É evidente que a decisão em firmar o termo aditivo não foi tomada sem antes ser lastreada por Nota Técnica em que a equipe técnica vistoriou in loco a execução do convênio e atestou a regularidade do mesmo com o saneamento das impropriedades antes detectadas (Nota Técnica n° 241/2012 - CGQUA/DEQ/SPPE/MTE) (fls. 503/506) 
As irregularidades constantes no Item 2.1 do Relatório Técnico foram constatadas através da análise financeira do convênio, momento em que eu não estava mais à frente da SPPE, afinal minha exoneração foi em 05 de junho de 2012 e o convênio foi estendido até 31 de julho de 2012. 
Análise
De início, convém pontuar que o convênio 728341 foi firmado com o MTur, e o termo aditivo em análise refere-se ao convênio 748048, firmado com o MTE.
Como bem demonstrado pelo responsável, o aditivo em apreço tratou exclusivamente de prorrogação de prazo, não implicando em acréscimo de valores (peça 63) . O parecer 108/2012/Conjur-MTE/CGU/AGU, apesar de alertar para os problemas ocorridos no Convênio 728341, indica não haver óbices jurídicos para a assinatura do termo aditivo, sugerindo, antes da assinatura, que as questões reportadas na Nota Técnica 112/DPTEM/DP/SFC/CGU-PR fossem enfrentadas (peça 36, p. 49 - 56) .
Restou ainda demonstrado que a análise de conveniência e oportunidade acerca da assinatura do convênio foi feita pelo Ministro Interino, Sr. Paulo Roberto dos Santos Pinto (peça 190, p. 23) . Em seu despacho, o Ministro ainda mantém a determinação de que nenhuma transferência de recursos seja feita até a conclusão da averiguação da regularidade de execução. 
Não havendo óbices jurídicos para a assinatura do aditivo, que tratou apenas de prorrogação de prazo, e havendo análise de conveniência e oportunidade feita pelo Ministro do Turismo, com determinação de suspensão da transferência de recursos e averiguação da regularidade da execução, de fato, não se pode imputar qualquer irregularidade ao Sr. Carlos Simi.
Propõe-se acatar suas razões de justificativa.
Audiência de Francisca Regina Magalhães Cavalcante
A responsável foi ouvida em audiência por conta das seguintes ocorrências:
audiência da Sra. Francisca Regina Magalhães Cavalcante (CPF XXX.838.833-XX) , Diretora de Qualificação, Certificação e Produção Associada ao Turismo do Ministério do Turismo à época dos fatos, para que apresente razões de justificativa para as seguintes irregularidades: 
c.1) aprovação, em 3/9/2010, conforme Nota Técnica 177/2010, de documentação e do plano de trabalho apresentado pelo Instituto Quero-Quero, resultando na celebração do Convênio 747278/2010, e caracterizando descumprimento do art. 22 da Portaria Interministerial MPOG/MF/CGU 127/2008, uma vez que: 
c.1.1) as declarações apresentadas pelo Instituto, fornecidas pela Associação Comunidade Resgate em Cristo (CNPJ 04.102.294/0001-13) e CEDS - Centro de Desenvolvimento Social (CNPJ 04.973.261/0001-49) , não atendem ao disposto no art. 18, inc. VII, da Portaria Interministerial MPOG/MF/CGU 127/2008, pois, além de não representarem declarações de autoridades do local da sede da entidade, são firmadas por pessoas diretamente relacionadas ao Instituto Quero-Quero, em afronta ao princípio da impessoalidade - item 2.12 do relatório de fiscalização 117/2012; 
c.1.2) o plano de trabalho previa despesas desnecessárias com lanche, considerando a duração das aulas (quatro horas diárias) , no valor de R$ 197.000,00 (25,33% do valor total do convênio) , e não continha detalhamento dos requisitos para contratação de instrutores - item 2.13 do relatório de fiscalização 117/2012; 
c.2) aprovação do plano de trabalho do Convênio 702284/2008, firmado com o Instituto Quero-Quero, conforme Nota Técnica Complementar 19/2009-DCPAT/SNPDTur/MTur, de 4/3/2009, caracterizando descumprimento do art. 22 da Portaria Interministerial MPOG/MF/CGU 127/2008, visto que o plano de trabalho continha despesas desnecessárias com lanche, considerando a duração das aulas (quatro horas diárias) , no valor de R$ 246.000,00 (25,31% do valor total do convênio) - item 2.13 do relatório de fiscalização 117/2012; 
c.3) aprovação da prestação de contas parcial do Convênio 747278/2010, firmado entre o Instituto Quero-Quero e o Ministério do Turismo, por meio da Nota Técnica 105/2011 DCPAT/SNPDT Mtur, datada de 5/5/2011, não obstante as diversas irregularidades ocorridas na execução do ajuste, constatadas no curso da auditoria (contratação de empresa para fornecimento de lanches na qual o presidente da convenente compunha o quadro societário; contratação de instrutores sem comprovar formação específica na área de atuação; comprovação irregular da contrapartida; baixa qualidade do material didático utilizado) , caracterizando o descumprimento dos arts. 51, 53 e 54 da Portaria Interministerial MPOG/MF/CGU 127/2008 e das cláusulas terceira, inciso I, alíneas "e" e "f", e oitava do termo de convênio - item 2.14 do relatório de fiscalização 117/2012;
Aprovação de plano de trabalho com declarações em desacordo com o art. 18, VII, da Portaria 127/2008
Para comprovar a capacidade técnica e o funcionamento regular do Instituto Quero-Quero, nos últimos três anos, foram apresentadas declarações que não atendem à exigência legal contida no art. 18, inc. VII, da Portaria Interministerial MPOG/MF/CGU 127/2008, documentos esses indevidamente aceitos pelos órgãos concedentes. Além de não representarem declarações de autoridades do local da sede da entidade, são firmadas por pessoas diretamente relacionadas ao Instituto Quero-Quero, em afronta ao princípio da impessoalidade, conforme a seguir detalhado. 
A declaração da Associação Comunidade Resgate em Cristo (CNPJ 04.102.294/0001-13) foi assinada pela sua presidente, Sra. Elaine Ricardo Damasceno de Oliveira (CPF XXX.443.478-XX) , a qual faz parte do próprio Conselho Fiscal do Instituto Quero-Quero (peças 15, p. 7, e 38, p. 65) . 
Acrescente-se que já compôs o quadro societário da Associação Comunidade Resgate em Cristo, até 3/2/2006, o Sr. Nivaldo de Oliveira (CPF XXX.922.918-XX) , vice-presidente do Instituto e que possui, no Cadastro da Receita Federal, registro de endereço residencial igual ao da Sra. Elaine Ricardo Damasceno de Oliveira (peças 38, p. 5, e 41, p. 111 e 114) . 
Quanto à declaração emitida pelo Centro de Desenvolvimento Social - CEDS (CNPJ 04.973.261/0001-49) , foi assinada pela sua presidente, a Sra. Mara Aparecida Alves de Almeida (CPF XXX.164.808-XX) , a qual consta no plano de trabalho dos convênios como coordenadora pedagógica dos cursos do Instituto Quero-Quero (peças 38, p. 27, e 41, p. 33 e 37) . Convém observar que a presidente do CEDS é irmã do Sr. Geraldo Alves de Almeida (CPF XXX.716.478-XX) e do Sr. Gilmar Alves de Almeida (CPF XXX.297.698-XX) , contratados como instrutores nos Convênios 747278/2010 e 748048/2010 para ministrar aulas nos cursos de qualificação profissional (peças 38, p. 22 e 23, e 41, p. 194 e 197) .
Razões de justificativa
A defesa da responsável, em resposta ao Ofício 2242/2015 -TCU/SECEX-SP, de 13/8/2015 (peça 115) consta da peça 199. Inicia explicando que, durante a fase inicial de implantação do Siconv, houve muitos problemas de ordem técnica, além da dificuldade de adaptação às mudanças, o que gerou inseguranças na equipe técnica do Ministério. 
À época, entendia-se que a certificação/comprovação da qualificação técnica e da capacidade operacional era aferida e certificada no momento do cadastramento da entidade na Unidade Cadastradora, sendo exigido, para tanto, declarações de funcionamento regular nos 3 anos anteriores ao cadastramento, emitidas por 3 autoridades do local da sede.
Rapidamente surgiram as dúvidas: funcionamento regular poderia ser considerado a partir da data do CNPJ? E se esta entidade possuísse CNPJ de três anos anteriores, mas não houvesse o funcionamento regular? E se não possuísse CNPJ de três anos, mas somente de um ano e comprovasse o funcionamento de fato nos últimos cinco anos? Quais os critérios para se considerar uma autoridade? Por exemplo: em um município de quatro mil habitantes no interior da Amazônia, autoridades são: gerente do Banco do Brasil, o pastor, o padre, o diretor da escola. Estes eram considerados autoridades para efeito da Portaria? E na cidade de Porto Alegre ou Recife, quem seria autoridade acessível para uma entidade do terceiro setor dedicada a trabalhos sociais? 
Volta a afirmar que havia o entendimento que o cadastramento no Siconv já implicava comprovação de qualificação técnica. Além disso, para aumentar a segurança, exigia dos proponentes a apresentação do Currículo Institucional da entidade. A proponente teria apresentado diversas ações que comprovam sua qualificação técnica.
Análise 
De fato, para o cadastramento da entidade o sistema, já era exigida a apresentação da declaração de três autoridades do local da sede, atestando o funcionamento regular. Tais declarações serviriam para comprovar a qualificação técnica e a capacidade operacional, nos termos do art. 18, VII, da Portaria Interministerial 127/2008.
Contudo, quando da análise do Plano de Trabalho, deveria haver nova análise relativa à qualificação técnica e capacidade operacional, nos termos do art. 22:
Art. 22. O Plano de Trabalho será analisado quanto à sua viabilidade e adequação aos objetivos do programa e, no caso das entidades privadas sem fins lucrativos, será avaliada sua qualificação técnica e capacidade operacional para gestão do instrumento, de acordo com critérios estabelecidos pelo órgão ou entidade repassador de recursos.
Portanto, cadastramento prévio da entidade não exime os servidores responsáveis pela análise do plano de trabalho de efetuarem nova avaliação da qualificação técnica e da capacidade operacional.
Propõe-se rejeitar as razões de justificativa. 
Aprovação de plano de trabalho contendo despesas desnecessárias com lanche
O achado refere-se aos convênios 747278 e 702284. Descrição dada no relatório de auditoria (peça 2, p. 66) :
No tocante ao fornecimento de alimentação, os planos de trabalho dos convênios não detalham a composição do lanche, o que impede que se averigue a razoabilidade do preço unitário da despesa, que representa, no Convênio 747278/2010, 25,33% (R$ 197.000,00) do valor total, e no Convênio 748048/2010, 21,78% (R$ 114.760,00) . Ademais, entende-se a despesa com alimentação desnecessária em relação à duração dos cursos (quatro horas diárias) . Embora a Resolução Codefat 575/2008, mencionada no preâmbulo do termo do Convênio 748048/2010, preveja a possibilidade de despesas com alimentação dos alunos, tal possibilidade deve ser avaliada sob a ótica do princípio da razoabilidade. 
Razões de justificativa
A responsável explica que o lanche era um estímulo para os alunos comparecerem aos treinamentos, tendo previsão expressa na Resolução Codefat 575/2008. Explica ainda que o valor praticado era razoável, estando dentro dos parâmetros estipulados.
Análise
Se a Resolução Codefat 575/2008 permite o fornecimento de lanches para o caso de cursos com duração de 3h a 6h, não há que se falar em irregularidade. Propõe-se acatar as razões de justificativa.
Aprovação de plano de trabalho sem detalhamento dos requisitos para contratação de instrutores
Descrição constante do relatório de auditoria (peça 2, p. 66) :
No Convênio 747278/2010, registra-se apenas que seria exigida "escolaridade de acordo com a necessidade da função e 3 anos de experiência" (peça 69, p. 26) . No entanto, constataram-se, no âmbito do convênio, instrutores contratados para os cursos de Inglês e Espanhol que não possuíam formação específica na área dos cursos ministrados, conforme relatado no item 2.9. Demandada a entidade a comprovar a qualificação desses instrutores, apenas informou que realizou entrevista com os profissionais e fez avaliação dos documentos pessoais comprobatórios de experiências anteriores, sendo os mesmos devolvidos ao candidato (peças 61, 65, p. 70 e 113, e 69, p. 98-215) . Verificou-se que os contratados para ensino de línguas estrangeiras eram servidores públicos, sem comprovação de formação específica na área da instrutoria ministrada, indevidamente pagos com recursos do convênio. 
Razões de justificativa
Explica que o plano de trabalho previa sim vários critérios para a seleção dos instrutores. Além de escolaridade compatível com a necessidade da função, e três anos de experiência, havia previsão para:
Triagem do currículo;
Entrevista com psicólogo;
Avaliação de conhecimento através de análise de documentos comprobatórios de experiências anteriores;
Perfil dos instrutores (escolaridade, 3 anos de experiência, perfil dinâmico, boa verbalização e habilidade para educação popular) .
Análise
De fato, assiste razão à responsável ao mostrar que o plano de trabalho apresentou sim critérios para a contratação dos instrutores. Se, posteriormente, a entidade contratou para o ensino de línguas pessoas sem qualquer comprovação de qualificação na área, houve irregularidade na execução, não no plano de trabalho, que trouxe sim barreira a esse tipo de ocorrência. 
Não cabe responsabilizar a servidora que aprova o plano de trabalho por conta de irregularidades cometidas na fase de execução do convênio. Propõe-se acatar as razões de justificativa.
Aprovação irregular da prestação de contas
Descrição constante do relatório de auditoria (peça 2, p. 71, 72) :
Convênio 747278/2010, firmado entre o Instituto Quero-Quero e o Ministério do Turismo: A prestação de contas parcial do convênio foi aprovada, por meio da Nota Técnica 105/2011 DCPAT/SNPDT/MTur, datada de 5/5/2011, pela Sra. Freda Azevedo Dias, então Coordenadora-Geral de Qualificação e Certificação do Mtur, e pela Sra. Francisca Regina Magalhães Cavalcante, ex-Diretora de Qualificação e Certificação e de Produção Associada ao Turismo (peça 69, p. 308-315) . Entende-se que deveria ter sido efetuada análise pormenorizada da prestação de contas parcial, de forma a serem detectadas algumas das irregularidades constatadas no curso desta auditoria: contratação de empresa para fornecimento de lanches na qual o presidente da convenente compunha o quadro societário; contratação de instrutores sem comprovar formação específica na área de atuação; comprovação irregular da contrapartida; baixa qualidade do material didático utilizado. Nota-se que, embora o Ministério do Turismo tenha produzido Relatório Técnico de Acompanhamento juntamente com a emissão da Nota Técnica, baseou-se apenas em documentos encaminhados pelo Instituto Quero-Quero, sem ampliar os exames das informações apresentadas pela entidade. Caso tivesse sido solicitado, por exemplo, simples comprovação da formação e experiência dos instrutores dos cursos ministrados, poderia ser verificado que muitos não possuíam formação na área em que atuavam. Considerando os recursos envolvidos, no valor de R$ 699.940,00 de repasse de recursos federais à entidade, deveria ter sido efetuada visita in loco no momento de realização dos cursos, a fim de ser constatado e avaliado o fornecimento dos serviços de instrutoria, lanche e transporte, sobre os quais, após a execução do convênio, torna-se difícil a averiguação da adequada prestação dos serviços. Ademais, tais serviços compunham, reunidos, aproximadamente 65% do valor total do convênio, o que reforça a necessidade de acompanhamento concomitante à realização dos cursos, com visita de técnicos do Ministério aos locais das aulas. Pelo exposto, caracteriza-se infringência aos arts. 51, 53 e 54 da Portaria Interministerial MPOG/MF/CGU 127/2008, bem como às cláusulas terceira, inciso I, alíneas "e" e "f", e oitava do termo do ajuste (peça 69, p. 1-17) . 
Razões de justificativa
A responsável explica que a análise financeira era feita apenas quando do envio da prestação de contas final, e que a análise do cumprimento de metas físicas era feita por outro setor - Departamento de Qualificação e Certificação e Produção Associada ao Turismo - DCPAT. 
À época o Siconv era precário, sendo que somente em 2013 as ferramentas para acompanhamento da prestação de contas passaram a ser efetivas. 
Deste modo, não estava sob sua alçada verificar a contratação de empresa de propriedade do titular da convenente, tampouco a comprovação irregular de contrapartida - atribuição da Coordenação Geral de Convênios quando da prestação de contas final.
Detalha a estruturação da Nota Técnica 105/2011, para indicar que todos os quesitos previstos no art. 54 da Portaria Interministerial 127/2008 foram sim cumpridos. Alega não haver indicação dos critérios adotados pela equipe de auditoria para concluir que o material didático era de baixa qualidade. 
Análise
O critério adotado no relatório de fiscalização é o dos arts. 51, 53 e 54 da Portaria 127/2008
Art. 51. A execução será acompanhada e fiscalizada de forma a garantir a regularidade dos atos praticados e a plena execução do objeto, respondendo o convenente ou contratado pelos danos causados a terceiros, decorrentes de culpa ou dolo na execução do convênio, contrato, acordo, ajuste ou instrumento congênere.
§ 1º Os agentes que fizerem parte do ciclo de transferência de recursos são responsáveis, para todos os efeitos, pelos atos que praticarem no acompanhamento da execução do convênio, contrato, acordo, ajuste ou instrumento congênere.
 (...) 
Art. 53. A execução do convênio ou contrato de repasse será acompanhada por um representante do concedente ou contratante, especialmente designado e registrado no SICONV, que anotará em registro próprio todas as ocorrências relacionadas à consecução do objeto, adotando as medidas necessárias à regularização das falhas observadas. (...) 
Art. 54. No acompanhamento e fiscalização do objeto serão verificados: 
I - a comprovação da boa e regular aplicação dos recursos, na forma da legislação aplicável;
II - a compatibilidade entre a execução do objeto, o que foi estabelecido no Plano de Trabalho, e os desembolsos e pagamentos, conforme os cronogramas apresentados;
III - a regularidade das informações registradas pelo convenente ou contratado no SICONV; e
IV - o cumprimento das metas do Plano de Trabalho nas condições estabelecidas.
Portanto, para haver a responsabilização da Sra. Francisca Magalhães, ela deveria estar encarregada do acompanhamento e fiscalização do objeto, consoante designação específica registrada no Siconv. Não há tal evidência no processo. 
O motivo de ela ter sido ouvida foi o fato de ter assinado a Nota Técnica 105/2011 (peça 41, p. 308) , que se baseia quase exclusivamente em documentos elaborados pelo próprio convenente, e contém o assunto "prestação de contas parcial". 
O instituto da prestação de contas parcial era previsto na IN STN 01/97, e contemplava os seguintes documentos:
I - Plano de Trabalho - Anexo I - fls. 1/3, 2/3 e 3/3.
II - Cópia do Termo de Convênio ou Termo Simplificado de Convênio, com a indicação da data de sua publicação - Anexo II.
III - Relatório de Execução Físico-Financeira - Anexo III.
IV - Demonstrativo da Execução da Receita e Despesa, evidenciando os recursos recebidos em transferências, a contrapartida, os rendimentos auferidos da aplicação dos recursos no mercado financeiro, quando for o caso e os saldos - Anexo IV.
V - Relação de Pagamentos - Anexo V.
VI - Relação de Bens (adquiridos, produzidos ou construídos com recursos da União) - Anexo VI.
VII - Extrato da conta bancária específica do período do recebimento da 1ª parcela até o último pagamento e conciliação bancária, quando for o caso.
X - cópia do despacho adjudicatório e homologação das licitações realizadas ou justificadas para sua dispensa ou inexigibilidade, com o respectivo embasamento legal, quando o convenente pertencer à Administração Pública.
Nenhum deles permitiria identificar as irregularidades apontadas pela equipe de fiscalização.
Deste modo, ainda que permanecesse em vigor a IN STN 01/97, não haveria espaço para penalizar o responsável por aprovar a prestação de contas parcial por conta de irregularidades não detectáveis a partir dos documentos de apresentação obrigatória. 
Acrescentando-se o fato de tal normativo não estar mais em vigor à época do convênio, não há critérios para responsabilizar a Sra. Francisca Magalhães, pelo que se propõe acatar as razões de justificativa.
Conclusão
Fechando a análise das razões de justificativa da Sra. Francisca Magalhães, propõe-se acatá-las parcialmente, havendo rejeição daquelas referentes à aprovação do plano de trabalho, apesar das declarações irregulares fornecidas pela proponente, e aceitação das demais.
Audiência de Luciano Paixão Costa
O Sr. Luciano foi ouvido em audiência por conta das seguintes ocorrências:
audiência do Sr. Luciano Paixão Costa (CPF XXX.391.101-XX) , Coordenador Geral de Qualificação e Certificação do Ministério do Turismo à época dos fatos, para que apresente razões de justificativa para as seguintes irregularidades, caracterizando descumprimento do art. 22 da Portaria Interministerial MPOG/MF/CGU 127/2008: 
j.1) aprovação, em 3/9/2010, por meio da Nota Técnica 177/2010, de documentação e do plano de trabalho apresentados pelo Instituto Quero-Quero, resultando na celebração do Convênio 747278/2010, sendo que: 
j.1.1) as declarações apresentadas pelo Instituto, fornecidas pela Associação Comunidade Resgate em Cristo (CNPJ 04.102.294/0001-13) e CEDS - Centro de Desenvolvimento Social (CNPJ 04.973.261/0001-49) , não atendem ao disposto no art. 18, inc. VII, da Portaria Interministerial MPOG/MF/CGU 127/2008, pois, além de não representarem declarações de autoridades do local da sede da entidade, são firmadas por pessoas diretamente relacionadas ao Instituto Quero-Quero, em afronta ao princípio da impessoalidade - item 2.12 do relatório de fiscalização 117/2012; 
j.1.2) o plano de trabalho previa despesas desnecessárias com lanche, considerando a duração das aulas (quatro horas diárias) , no valor de R$ 197.000,00 (25,33% do valor total do convênio) , e não continha detalhamento dos requisitos para contratação de instrutores - item 2.13 do relatório de fiscalização 117/2012; 
j.2) aprovação do plano de trabalho do Convênio 702284/2008, firmado com o Instituto Quero-Quero, por meio da Nota Técnica 136/2008-CGQC/DCPAT/SNPDTur/MTur, de 29/12/2008, e da Nota Técnica Complementar 19/2009-DCPAT/SNPDTur/MTur, de 4/3/2009, não obstante o plano de trabalho contivesse despesas desnecessárias com lanche, considerando a duração das aulas (quatro horas diárias) , no valor de R$ 246.000,00 (25,31% do valor total do convênio) - item 2.13 do relatório de fiscalização 117/2012;
Razões de justificativa
O responsável foi notificado por meio do Ofício 2249/2015-TCU/SECEX-SP, de 13/8/2015 à peça 103, com aviso de recebimento à peça 125. À peça 140 consta seu pedido de prorrogação de prazo, o qual foi deferido nos termos do Despacho do Relator de peça 198. 
Transcorrido o prazo regimental fixado, e não tendo o aludido responsável apresentado razões de justificativa, deve ser considerado revel, dando-se prosseguimento ao processo, de acordo com o art. 12, § 3º, da Lei 8.443/1992.
Análise
Em relação à aprovação de plano de trabalho contendo declarações irregulares apresentadas pela proponente, a análise feita nos itens 158 a 166, e 255 a 257, confirma o achado. Mantém-se o apontamento, cabendo apenar o responsável.
Em relação às despesas com lanche, considerando que a Resolução Codefat 575/2008 admite o fornecimento de lanche em cursos com duração de 3h a 6h, não há que se imputar conduta irregular, afastando-se o questionamento.
Quanto à especificação da qualificação dos instrutores, as razões de justificativa apresentadas pela Sra. Francisca Magalhães mostraram que o plano de trabalho apresentou sim critérios para a contratação dos instrutores (peça 199) . Se, posteriormente, a entidade contratou para o ensino de línguas pessoas sem qualquer comprovação de qualificação na área, houve irregularidade na execução, não no plano de trabalho, que trouxe sim barreira a esse tipo de ocorrência. 
Não cabe responsabilizar o servidor que aprova o plano de trabalho por conta de irregularidades cometidas na fase de execução do convênio. Propõe-se afastar o questionamento.
CONCLUSÃO
Diante da análise procedida nesta instrução, conclui-se que cabe:
acatar as razões de justificativa de Mário Dutra Amaral (itens 145 a 148) , Geraldo Lima Bentes (itens  210 a 212) , Freda Azevedo Dias (itens 224 a 230) , Marcio Misso (item 235) e Carlos Roberto Simi (itens 242 a 246) ;
acatar parcialmente as razões de justificativa de Ana Paula da Silva, acatando-as com relação ao gasto com lanches, e rejeitando-as com relação à aceitação de declarações em desacordo com o 18, inc. VII, da Portaria Interministerial MPOG/MF/CGU 127/2008, bem como em relação à aprovação do plano de trabalho sem especificação e detalhamento dos locais dos cursos, não restando comprovada a capacidade operacional da proponente (itens 158 a 183) , aplicando-lhe, em consequência, a multa prevista no art. 58, inciso II, da lei 8.443/92;
acatar parcialmente as razões de justificativa de Anete Alves Fernandes Fidelis, acatando-as com relação ao gasto com lanches e à aceitação de declarações em desacordo com o 18, inc. VII, da Portaria Interministerial MPOG/MF/CGU 127/2008, e rejeitando-as em relação à aprovação do plano de trabalho sem especificação e detalhamento dos locais dos cursos, não restando comprovada a capacidade operacional da proponente (itens 188 a 194) , aplicando-lhe, em consequência, a multa prevista no art. 58, inciso II, da lei 8.443/92;;
acatar parcialmente as razões de justificativa de Francisca Regina Magalhães Cavalcante, com rejeição daquelas referentes à aprovação do plano de trabalho, apesar das declarações irregulares fornecidas pela proponente, e aceitação das demais (itens 255 a 258, 261, 264 e 265, e 271 a 277) , aplicando-lhe, em consequência, a multa prevista no art. 58, inciso II, da lei 8.443/92;
considerar revéis os Srs. Anderson Alexandre dos Santos e Manoel Eugênio Guimarães, nos termos do art. 12, §º, da lei 8.443/92, afastando o questionamento referente ao gasto com lanches, e mantendo a impugnação referente à aceitação de declarações em desacordo com o 18, inc. VII, da Portaria Interministerial MPOG/MF/CGU 127/2008, bem como em relação à aprovação do plano de trabalho sem especificação e detalhamento dos locais dos cursos, não restando comprovada a capacidade operacional da proponente (item 198) , aplicando-lhes a multa prevista no art. 58, II, da lei 8.443/92;
considerar revéis os Srs. Alberto Naoyoshi Ohnuki Junior, Everton Tiago Damasceno de Oliveira e Valeria Daleffi Scheide (itens 46 a 50) , e o Sr. Leonardo Cabral Dias (itens 214 e 215) , nos termos do art. 12, §3º, da lei 8.443/92, aplicando-lhes, em consequência, a multa prevista no art. 58, inciso II, da mesma lei;
considerar revel o Sr. Eduardo Marques de Souza, nos termos do art. 12, §3º, da lei 8.443/92, afastando o questionamento referente às inconsistências entre as listas de beneficiários das ações do convênio 702311 (item 125) e considerar irregulares as demais práticas elencadas pela equipe de auditoria (itens 2.1, 2.3, 2.7, 2.9, 2.11 e 3.1 do relatório de auditoria) (itens 118 - 124 e 126 - 140) , aplicando-lhe a multa prevista no art. 58, incisos II e III, da lei 8.443/92;
considerar revel o Sr. Luciano Paixão Costa, os termos do art. 12, §3º, da lei 8.443/92, mantendo-se a impugnação referente à aprovação do plano de trabalho contendo declarações irregulares apresentadas pela proponente, e afastando-se os demais questionamentos (itens 282 - 285) , aplicando-lhe, em consequência, a multa prevista no art. 58, inciso II, da lei 8.443/92;.
considerar revel o Sr. Leonardo Cabral Dias, nos termos do art. 12, §3º, da lei 8.443/92, aplicando-lhe a multa prevista no art. 58, II, da mesma lei (itens 213 e 214) ;
considerar revéis as empresas Restaurante e Lanchonete Maritoca e CST Brasil Cooperativa e Serviços de Transportes e Turismo, nos termos do art. 12, §3º, da lei 8.443/92, combinado com o art. 250, §7º, do Regimento Interno do TCU, declarando-as inidôneas para licitar, nos termos do art. 46 da mesma lei (itens 57 a 60 e 72 a 74) ;
manter a impugnação referente à execução contratual por parte da empresa S&M Transportes Ltda, sem declará-la inidônea para licitar (itens 80 a 88) ;
Cabe ainda retomar proposta feita pela equipe de fiscalização, para que se determine ao Ministério do Turismo, ao Ministério do Trabalho e Emprego e ao Ministério do Esporte que concluam a análise da prestação de contas dos Convênios abaixo listados, verificando os aspectos tratados nesta representação, bem como as demais despesas, e enviem o resultado ao TCU:
MTUR - convênios 702284/2008, 723203/2009 
MTE - convênio 748048/2010
Ministério dos Esportes: 702311/2008
Quanto aos convênios 728341/2009 e 747278/2010 não é preciso fazer tal determinação, pois as TCEs já foram instauradas (TC's Processo 032.978/2014-6 e Processo 005.892/2016-2) , o que será detalhado na seção "informações adicionais". Cabe, portanto, juntar àqueles processos cópia do Acórdão que vier a ser proferido no presente processo.
Sendo instauradas tomadas de contas especiais, é possível que o Sr. Eduardo Marques de Souza seja condenado em débito, havendo também a possibilidade de aplicação da multa prevista no art. 57, caput, da Lei 8.443/92. Neste caso, a aplicação de uma segunda penalidade não implica bis in idem em relação à multa anterior, ainda que a conduta reprovada seja a mesma, pois a causa de eventual nova sanção é a ocorrência de débito, aspecto não contemplado na pena anterior. Deve-se, no entanto, abater na segunda sanção o montante da multa antecedente (Acórdão 2813/2015-TCU-Plenário) .
INFORMAÇÕES ADICIONAISEm atendimento ao Acórdão 7193/2014-TCU-Segunda Câmara, foram ainda autuados os seguintes processos de representação, conexos a estes autos:
TC Processo 033.167/2014-1 - Associação de Preservação do Meio Ambiente, Patrimônio Histórico e Difusão da Cultura e Educação - Apreced; 
TC Processo 033.168/2014-8 - Instituto Nacional de Desenvolvimento Social e Cultural - Indesc; 
TC Processo 033.169/2014-4 - Instituto de Cidadania Raízes. 
Cabe observar que os responsáveis do Ministério do Turismo, ouvidos em audiência nesta representação, também estão respondendo a audiências em alguns dos processos acima relacionados, visto que foram detectados indícios de irregularidades pertinentes a convênios celebrados entre as outras entidades e o Ministério.  
Encontra-se em tramitação neste Tribunal processo de tomada de contas especial instaurado pelo Ministério do Turismo tendo como objeto o Convênio 728341/2009, celebrado com o Instituto Quero-Quero. O processo de TCE, TC Processo 032.978/2014-6, sob a Relatoria do Exmo. Sr. Ministro Benjamin Zymler, com carga para a 1ª Diretoria Técnica da Secex-SP, recebeu apenas a instrução inicial, datada de 25/5/2016, e conta com proposta de citação solidária do Instituto Quero-Quero e de seu presidente, sem que tenham sido emitidos os ofícios. Daquele processo foram extraídas a inicial e a instrução que propôs a citação, juntadas às peças 221 e 222.
Na instrução anterior (peça 78) , a auditora assim se manifestou:
Nessas circunstâncias, embora haja identidade de objeto entre a presente representação e o citado processo de tomada de contas especial, entende-se, como melhor medida para dar celeridade à apuração das ocorrências detectadas na execução do convênio, que sejam realizadas, nestes autos de representação, as audiências e oitivas já autorizadas pelo Exmo. Sr. Ministro Relator Raimundo Carreiro, propostas essas originárias do TC Processo 007.701/2012-8 (Relatório de Auditoria) , no qual também era o Ministro Relator. 
3.4. 	Não obstante a proposição dessa medida processual, ciente da identidade do objeto tratado naquela TCE e os assuntos a serem abordados nessas audiências e oitivas na presente representação (irregularidades na execução do Convênio 728341/2009) , a fim de evitar possível divergência de análise desta Corte de Contas sobre as questões relativas a esse convênio, propõe-se que, logo após o encaminhamento a este Tribunal das respostas às audiências e manifestações às oitivas, por parte dos responsáveis e empresas, sejam os documentos juntados ao TC Processo 032.978/2014-6, mediante autorização do Exmo. Sr. Ministro Relator Raimundo Carreiro, para serem analisados em conjunto e em confronto com as demais informações constantes do processo de Tomada de Contas Especial. 
3.5.	 Considerando que esta representação aborda irregularidades relativas a outros convênios celebrados pelo Instituto Quero-Quero, entende-se que se configura melhor medida processual, em futura instrução a ser realizada nestes autos, propor, além da juntada das respostas às audiências e das manifestações às oitivas ao TC Processo 032.978/2014-6 (processo de TCE) , a extração de cópias das peças 1, 2, 5, 6, 8, 10, 11, 13, 14, 15, 20, 21, 27, 30 (peça sigilosa) , 31, 32, 33, 43, 44, 45, 47 (peça sigilosa) , 48 (peça sigilosa) , 49, 52, 53 (peça sigilosa) , 56, 59, 70 e 71, 72 (peça sigilosa) , 73, 76, e desta instrução, para também serem juntadas àqueles autos. Convém ressaltar que deve ser proposto, ainda, que os responsáveis e as empresas sejam notificados de que as razões de justificativas e as manifestações serão analisadas no processo de Tomada de Contas Especial, em tramitação nesta Unidade Técnica.
Como se observa, houve proposta para que as razões de justificativa relacionadas ao convênio 728341/2009 não fossem analisadas neste processo, para evitar divergência de análise desta Corte de Contas.
Discorda-se deste posicionamento, tendo em vista que, na citação proposta naquela TCE, nenhum dos achados em análise nesta representação foi abordado. Por sinal, esta informação não estava disponível à época em que a última instrução foi feita (20/7/2015) , tendo em vista que a inicial da TCE data de 25/6/2016.
As irregularidades analisadas nesta instrução, referentes ao convênio 728341/2009, são as seguintes:
contratação irregular do Restaurante Maritoca, pertencente a pessoas ligadas ao convenente;
contratação de empresa de transporte sem comprovação de existência de fato.
Por outro lado, os itens constantes da citação feita no âmbito da TCE são os seguintes (peça 222) :
a) montagem de produtos (apostilas) a partir de textos retirados na íntegra da internet (sem autorização e/ou indicação da fonte) , e com características de baixo nível de esforço e de qualidade (informações replicadas com falhas básicas de formatação e erros graves de ortografia) na elaboração dos produtos contratados; 
b) valores cobrados para a contratação de instrutores acima dos praticados pela administração pública federal (R$ 28,00/hora cobrados, contra os R$ 13,50/hora para "graduados" e R$ 19,78/hora para "mestrado", adotados pela administração pública) ; 
c) remuneração a servidor ou empregado público (pagamentos a instrutores ocupantes do cargo de Assistente Administrativo da Câmara dos Deputados) ; 
d) falta de elementos que comprovem a locação de equipamentos de sonorização e de fornecimento de alimentação ("breakfast") para evento de entrega de certificados; 
e) declaração de prestação de serviços de consultoria contábil, técnica e pedagógica e de serviços administrativos sem a especificação de valores (relacionado à contrapartida) ; 
f) transporte - contratação de empresa de transporte de ida e volta dos participantes de treinamento sem comprovação; 
g) material de consumo (didático-pedagógicos) , para desenvolvimento de habilidades específicas, sem comprovação; 
h) não comprovação da distribuição de alimentação aos participantes dos cursos; 
i) as fotos apresentadas não demonstraram a utilização de faixas de divulgação; 
j) as fotos fornecidas não possibilitaram a identificação dos materiais de consumo para o curso de Bartender e a utilização de banners para a divulgação do projeto; 
k) não apresentação de amostras dos serviços gráficos informados (folhetos, fichas de inscrição, etc.) . pois o risco de divergência já existe, tendo em vista que os fatos apurados são exatamente os mesmos nos mais diversos convênios. 
O item "f" trata da contratação de empresa de transporte "sem comprovação". Apesar de a instrução não ter esclarecido o que significaria "sem comprovação", as únicas passagens que se referem ao item "transporte" falam de: ausência de documentos comprobatórios das despesas; notas fiscais rasuradas; contratos sem cláusulas essenciais (peça 221, p. 97, 103, 115, 119, 161, 163, 223 e 225) . Nenhuma delas trata da inexistência da empresa prestadora dos serviços, que é o foco do presente processo. 
Portanto, apesar de o objeto analisado ser o mesmo, as ocorrências são diferentes, não havendo o risco de divergência de posicionamento em cada caso. Por esse motivo a presente instrução se encarregou de analisar a totalidade das audiências, mesmo às referentes ao Convênio 728341/2009.
No âmbito do TC Processo 032.978/2014-6, é possível que o presidente da convenente seja condenado em débito, havendo também a possibilidade de aplicação da multa prevista no art. 57, caput, da Lei 8.443/92. Neste caso, a aplicação de uma segunda penalidade não implica bis in idem em relação à multa anterior, ainda que a conduta reprovada fosse a mesma, pois a causa de eventual nova sanção é a ocorrência de débito, aspecto não contemplado na pena anterior. Deve-se, no entanto, abater na segunda sanção o montante da multa antecedente (Acórdão 2813/2015-TCU-Plenário) .
Quanto ao TC Processo 005.892/2016-3, de Relatoria do Exmo. Sr. Ministro Bruno Dantas, com carga para a 1ª Diretoria da Secex-SP, ainda está pendente de instrução inicial. 
PROPOSTA DE ENCAMINHAMENTO
Submetem-se os autos à consideração superior propondo:
conhecer da presente representação, satisfeitos os requisitos de admissibilidade previstos nos arts. 235 e 237, inciso V, do Regimento Interno deste Tribunal, e no art. 103, § 1º, da Resolução - TCU 259/2014, para, no mérito, considerá-la parcialmente procedente;
acatar as razões de justificativa de Mário Dutra Amaral, Geraldo Lima Bentes, Freda Azevedo Dias, Marcio Misso e Carlos Roberto Simi;
acatar parcialmente as razões de justificativa de Ana Paula da Silva, Anete Fernandes Fidelis e Francisca Regina Magalhães Cavalcante;
considerar revéis os Srs. Anderson Alexandre dos Santos, Manoel Eugênio Guimarães, Alberto Naoyoshi Ohnuki Junior, Everton Tiago Damasceno de Oliveira, Valeria Daleffi Scheide, Leonardo Cabral Dias, Eduardo Marques de Souza, Luciano Paixão Costa, Leonardo Cabral Dias, dando-se prosseguimento ao processo, nos termos do art. 12, §3º, da lei 8.443/92;
aplicar, individualmente, às Sras Ana Paula da Silva, Anete Alves Fernandes Fidelis, Valeria Daleffi Scheide e Francisca Regina Magalhães Cavalcante, e aos Srs. Anderson Alexandre dos Santos, Manoel Eugênio Guimarães, Alberto Naoyoshi Ohnuki Junior, Everton Tiago Damasceno de Oliveira, Luciano Paixão Costa e Leonardo Cabral Dias a multa prevista no art. 58, II, da lei 8.443/92, e ao Sr. Eduardo Marques de Souza a multa prevista no art. 58, incisos II e III, da mesma lei, fixando-lhes o prazo de quinze dias, a contar das notificações, para que comprovem perante o Tribunal (art. 214, inciso III, alínea "a", do Regimento Interno/TCU) , o recolhimento das dívidas ao Tesouro Nacional, atualizadas monetariamente desde a data do acórdão até a dos efetivos recolhimentos, se forem pagas após o vencimento, na forma da legislação em vigor;
autorizar, desde logo, caso requerido pelos responsáveis, o pagamento das dívidas em 36 parcelas mensais e consecutivas, nos termos do art. 26 da Lei 8.443/1992 c/c o art. 217 do Regimento Interno, fixando- lhes o prazo de quinze dias, a contar dos recebimentos das notificações, para comprovarem perante o Tribunal o recolhimento da primeira parcela, e de trinta dias, a contar da parcela anterior, para comprovarem o recolhimento das demais parcelas, devendo incidir sobre cada valor mensal a correspondente atualização monetária, na forma prevista na legislação em vigor;
autorizar, desde logo, nos termos do art. 28, inciso II, da Lei 8.443/1992, a cobrança judicial das dívidas, caso não atendidas as notificações;
alertar os responsáveis de que a falta de comprovação do recolhimento de qualquer parcela importará o vencimento antecipado do saldo devedor, nos termos do art. 217, § 2º, do RITCU;
considerar revéis as empresas Restaurante e Lanchonete Maritoca e CST Brasil Cooperativa e Serviços de Transportes e Turismo, nos termos do art. 12, §3º, da Lei 8.443/92, combinado com o art. 250, § 7º, do Regimento Interno do TCU, declarando-as inidôneas para licitar, por até cinco anos, de licitação na Administração Pública Federal, nos termos do art. 46 da Lei 8.443/92;
nos termos do art. 250, inciso II, do RI-TCU, determinar:
a.1) ao Ministério do Turismo: em relação aos convênios 702284/2008 e 723203/2009, firmados com o Instituto Quero-Quero, com fundamento no art. 10, § 8º, do Decreto 6.170/2007, com redação dada pelo Decreto 8.244/2014, que conclua a análise da prestação de contas, considerando os apontamentos feitos neste processo, e encaminhe o resultado final ao TCU, no prazo de noventa dias, tendo em vista que a ausência de análise conclusiva da prestação de contas após o prazo máximo de dois anos ofende ao citado normativo;
a.2) ao Ministério do Trabalho e Emprego: em relação ao convênio 748048/2010, firmado com o Instituto Quero Quero, com fundamento no art. 10, § 8º, do Decreto 6.170/2007, com redação dada pelo Decreto 8.244/2014, que conclua a análise da prestação de contas, considerando os apontamentos feitos neste processo, e encaminhe o resultado final ao TCU, no prazo de noventa dias, tendo em vista que a ausência de análise conclusiva da prestação de contas após o prazo máximo de dois anos ofende ao citado normativo;
a.3) ao Ministério dos Esportes: em relação ao convênio 702311/2008, firmado com o Instituto Quero Quero, com fundamento no art. 10, §8º, do Decreto 6.170/2007, com redação dada pelo Decreto 8.244/2014, que conclua a análise da prestação de contas, considerando os apontamentos feitos neste processo, e encaminhe o resultado final ao TCU, no prazo de noventa dias, tendo em vista que a ausência de análise conclusiva da prestação de contas após o prazo máximo de dois anos ofende ao citado normativo;
determinar à Secex-SP:
a.4) tendo em vista a instauração das tomadas de contas especiais para tratarem dos convênios 728341/2009 (TC Processo 032.978/2014-6) e 747278/2010 (TC Processo 005.892/2016-2) , que junte àqueles processos cópia do acórdão, relatório e voto que vierem a ser proferidos nos presentes autos;
a.5) que monitore o cumprimento das determinações constantes dos itens acima expostos;
a.6) que encaminhe cópia integral destes autos aos Ministérios do Turismo, do Trabalho e Emprego e dos Esportes, visando subsidiar o cumprimento das determinações acima. [...]".
3.	O Ministério Público junto a este Tribunal, em sua manifestação à Peça 226, registrou que, embora tenha sido considerado revel pela unidade técnica, o Sr. Manoel Eugênio Guimarães de Oliveira apresentou a defesa juntada na Peça 167, razão pela qual sugeriu que os autos retornassem à então Secex-SP, a fim de que fosse examinada as razões de justificativa apresentadas pelo responsável.
4.	Por meio do despacho de Peça 227, determinei a restituição dos autos à unidade técnica que produziu nova instrução, que transcrevo a seguir, no essencial (Peças 231 a 233) :
	"[...] 33. A instrução anterior fez a análise das razões de justificativa dos responsáveis, encaminhando a proposta de mérito. Devido ao grande número de responsáveis envolvidos, foi construída a seguinte tabela, vinculando a localização, no processo, dos ofícios de audiência ou oitiva, bem como dos avisos de recebimento, pedidos de prorrogação de prazo ou outros comprovantes de ciência.
	Responsável
	Qualificação
	Número do Ofício de Audiência
	Peça do ofício de audiência
	Comprovantes de ciência
	Respostas

	Alberto Naoyoshi Ohnuki Junior 
	comissão licitação
	2239
	112
	AR peça 148. 
Pedido de vistas à peça 180
	Revel

	Everton Tiago Damasceno de Oliveira
	comissão licitação
	2240
	113
	AR peça 130
	Revel

	Valeria Daleffi Scheide
	comissão licitação
	2241
	114
	AR peça 126
	Revel

	CST Brasil Cooperativa e Serviços de Transportes e Turismo (celso de Oliveira Boaventura) 
	empresa contratada
	2256, 2762. 3658
	108, 171, 212
	AR voltou por inexistência de endereço (peças 123, 185, 213) 
Citação por edital (peça 218) 
	Revel

	Restaurante e Lanchonete Maritoca (Ricardo Luiz de Almeida) 
	empresa contratada
	2257, 2763
	109, 172
	AR peça 187
	Revel

	S & M Transportes Ltda (Sey Motoyoshi) 
	empresa contratada
	2255, 2761
	107, 170
	AR peça 193
	Peça 208

	Mario Dutra Amaral
	Esportes
	2251
	105
	Pedido de prorrogação - peça 134
	Peça 175

	Ana Paula da Silva 
	MTE
	2247
	101
	Pedido de prorrogação - peça 119
	Peça 176

	Anderson Alexandre dos Santos
	MTE
	2246
	100
	Pedido de prorrogação peça 191
	Revel

	Anete Alves Fernandes Fidelis 
	MTE
	2245
	117
	Pedido de prorrogação - peça 143
	Peça 178

	Carlo Roberto Simi
	MTE
	2253
	110
	Pedido de prorrogação - peça 133
	Peça 190

	Manoel Eugenio Guimarães de Oliveira 
	MTE
	2248
	102
	Pedido de prorrogação - peça 144
	Revel

	Francisca Regina Magalhães Cavalcante
	MTUR
	2242
	115
	Pedido de prorrogação - peça 141
	Peça 199

	Freda Azevedo Dias
	MTUR
	2252
	106
	Pedido de prorrogação - peça 159
	Peça 204

	Geraldo Lima Bentes
	MTUR
	2244
	116
	Pedido de prorrogação - peça 139
	Peças 173, 177

	Leonardo Cabral Dias
	MTUR
	2243
	118
	AR peça 127
	Revel

	Luciano Paixão Costa 
	MTUR
	2249
	103
	125. pediu prorrogação 140
	Revel

	Marcio Misso
	MTUR
	2250
	104
	Pedido de prorrogação de prazo - peça 137
	Peça 174

	Eduardo Marques de Souza
	Presidente da convenente
	2238
	111
	AR peça 124
	Revel

No entanto, o Procurador do MP-TCU aponta, em seu despacho à peça 227, que Manoel Eugênio Guimarães, considerado revel, apresentou sim sua defesa, conforme peça 167. O Relator determinou o retorno dos autos à Secex-SP, para análise da defesa. 
EXAME TÉCNICO
Situação encontrada
O Sr. Manoel Eugênio Guimarães foi ouvido em audiência, juntamente com outros servidores do Ministério do Trabalho e Emprego, por conta dos seguintes itens:
aprovação, em 29/6/2010, de documentação e da proposta do plano de trabalho apresentados pelo Instituto Quero-Quero, conforme Nota Técnica 656/2010, de 29/6/2010, resultando na celebração do Convênio 748048/2010, e caracterizando afronta ao art. 22 da Portaria Interministerial MPOG/MF/CGU 127/2008, uma vez que: 
1) as declarações apresentadas pela entidade, fornecidas pela Associação Comunidade Resgate em Cristo (CNPJ 04.102.294/0001-13) e CEDS - Centro de Desenvolvimento Social (CNPJ 04.973.261/0001-49) , não atendem ao disposto no art. 18, inc. VII, da Portaria Interministerial MPOG/MF/CGU 127/2008, pois, além de não representarem declarações de autoridades do local da sede da entidade, são firmadas por pessoas diretamente relacionadas ao Instituto Quero-Quero, em afronta ao princípio da impessoalidade - item 2.12 do relatório de fiscalização 117/2012; 
2) o plano de trabalho não continha especificação nem detalhamento do local das aulas para os cursos ministrados e previa despesas desnecessárias com lanche, considerando a duração das aulas (quatro horas diárias) , no valor de R$ 114.760,00 (21,78% do valor total do convênio) - item 2.13 do relatório de fiscalização 117/2012
Trata-se das irregularidades abordadas nos itens 2.12 e 2.13 do Relatório de Fiscalização (peça 2) .
Quanto ao primeiro ponto, verificou-se que, para comprovar a capacidade técnica e o funcionamento regular do Instituto Quero-Quero, nos últimos três anos, foram apresentadas declarações que não atendem à exigência legal contida no art. 18, inc. VII, da Portaria Interministerial MPOG/MF/CGU 127/2008, documentos esses indevidamente aceitos pelos órgãos concedentes. Além de não representarem declarações de autoridades do local da sede da entidade, são firmadas por pessoas diretamente relacionadas ao Instituto Quero-Quero, em afronta ao princípio da impessoalidade, conforme a seguir detalhado. 
A declaração da Associação Comunidade Resgate em Cristo (CNPJ 04.102.294/0001-13) foi assinada pela sua presidente, Sra. Elaine Ricardo Damasceno de Oliveira (CPF XXX.443.478-XX) , a qual faz parte do próprio Conselho Fiscal do Instituto Quero-Quero (peças 15, p. 7, e 38, p. 65) . 
Acrescente-se que já compôs o quadro societário da Associação Comunidade Resgate em Cristo, até 3/2/2006, o Sr. Nivaldo de Oliveira (CPF XXX.922.918-XX) , vice-presidente do Instituto e que possui, no Cadastro da Receita Federal, registro de endereço residencial igual ao da Sra. Elaine Ricardo Damasceno de Oliveira (peças 38, p. 5, e 41, p. 111 e 114) . 
Quanto à declaração emitida pelo Centro de Desenvolvimento Social - CEDS (CNPJ 04.973.261/0001-49) , foi assinada pela sua presidente, a Sra. Mara Aparecida Alves de Almeida (CPF XXX.164.808-XX) , a qual consta no plano de trabalho dos convênios como coordenadora pedagógica dos cursos do Instituto Quero-Quero (peças 38, p. 27, e 41, p. 33 e 37) . Convém observar que a presidente do CEDS é irmã do Sr. Geraldo Alves de Almeida (CPF XXX.716.478-XX) e do Sr. Gilmar Alves de Almeida (CPF XXX.297.698-XX) , contratados como instrutores nos Convênios 747278/2010 e 748048/2010 para ministrar aulas nos cursos de qualificação profissional (peças 38, p. 22 e 23, e 41, p. 194 e 197) .
Quanto à falta de detalhamento do plano de trabalho, o relatório de auditoria afirma que as principais despesas (lanches e instrutores) não apresentam especificações necessárias para embasar as contratações (peças 41, p. 21 - 33, e 35, p. 14 - 21) . Não há menção à formação a ser apresentada pelos instrutores. Não há detalhamento da composição do lanche, o que impede a verificação da razoabilidade do preço. Apontou-se ainda a alimentação ser desnecessária, tendo em vista que os cursos tinham duração de 4 horas diárias.
Os locais para realização dos cursos sequer são identificados no plano de trabalho. Sobre este assunto, segue trecho do relatório de fiscalização (peça 2, p. 66) :
Nesse aspecto, merece destaque o local de execução do curso de manicure e pedicure, do Convênio 748048/2010, visitado pela equipe de auditoria em 25/5/2012, na Rua Joaquim Tourinho, 53, Parada XV de novembro, em São Paulo, no período da manhã. Conforme pode ser observado nas fotos tiradas no local, as aulas ocorriam na laje de uma residência, na qual funciona a Associação Vovó Joana. O imóvel, além de ser residencial, não destinado a esse tipo de atividade, encontrava-se em obras, com diversos materiais e entulhos espalhados pelo local onde circulavam os alunos, sem condições mínimas de abrigar o curso patrocinado pelo Ministério do Trabalho e Emprego. A área onde são ministradas as aulas fica localizada no segundo andar da edificação, à qual se tem acesso por meio de escada de concreto, mas escorada com ripas de madeira. No piso superior não há vedação lateral de janelas, sendo totalmente vazado, o que dificulta as atividades e expõe os alunos, diretamente, a vento e a alterações climáticas. Assim sendo, não restou esclarecido de que forma a entidade, tendo apresentado planos de trabalho insuficientemente detalhados, comprovou, junto aos Ministérios do Turismo e do Trabalho e Emprego, sua capacidade operacional para executar os mencionados acordos (peça 132) . 
Conclui-se que a ausência de detalhamento do plano de trabalho contribuiu para as irregularidades nas contratações no âmbito dos ajustes, gerando indícios de baixa qualidade dos serviços prestados nos cursos ministrados e antieconomicidade no uso dos recursos. 
Razões de justificativa de Manoel Eugênio Guimarães
A defesa do responsável consta da peça 167. 
Inicia explicando que há dois diferentes artigos da Portaria Interministerial 127/2008 tratando da qualificação técnica:
o art. 18 a exige quando do cadastramento no Siconv;
o art. 22 a exige para que seja firmado um convênio em particular.
A primeira verificação é de cunho mais geral, acerca da regular existência e funcionamento. Seria apenas nesta etapa que seriam verificadas as declarações impugnadas. A segunda verificação é específica para o convênio a ser firmado. Portanto, a responsabilidade por aceitar as declarações irregulares é de quem fez o cadastro no Siconv (situação indicada no art. 18) , a Sra. Helena Miwako Ito.
Acrescenta ainda que as atuais declarações constantes do Siconv também estão irregulares. Deste modo, todos os convênios firmados pelo Instituto Quero Quero estão em desacordo com a legislação. 
Creio que todos tenham sido levados a erro pelo fato de que a entidade estava cadastrada no SICONV e convênios celebrados com outros órgãos federais, não se atentando para a insuficiência das declarações anexadas quando do cadastramento da entidade na regional do SERPRO em São Paulo.
 Acerca do local de realização dos cursos, traz:
Embora não conste no plano de trabalho de forma detalhada o local específico das aulas (com logradouro, número, complemento, bairro) , consta que a realização dos cursos de qualificação social e profissional objeto do convênio seria no Município de São Paulo, sendo informado na Justificativa da Proposta (primeira aba do SICONV - Dados da Proposta) que a qualificação das 604 pessoas seria na Zona Leste (Itaquera e são Miguel) , Zona Norte (Santana, Tucuruvi) , Zona Sudeste (Saúde, Ipiranga) do Município de São Paulo. Ademais, os endereços definitivos para realização dos cursos deveriam ser informados no Sistema Integrado de Gestão das Ações de Emprego - SIGAE, sucedido pelo Sistema Mais Emprego, ambos disponibilizados pelo Ministério do Trabalho e Emprego, como de fato o foram conforme se verifica em consulta à base de gestão do Sistema Mais Emprego, e também pela informação constante às fl. 185 do Processo MTE n° 46069.001061/2010-81, cópia anexa (Anexo III) . 
Em relação às despesas com lanche, diz que são perfeitamente regulares, seguindo a mesma lógica da merenda escolar (PNAE) e do Pronatec. Em seguida traz explicações similares às apresentadas pelos demais responsáveis, remetendo à Resolução Codefat 575/2008.
Por fim, esclareço que, embora tenha realizado no SICONV, em 12/7/2010, o registro da aprovação do plano de trabalho do convênio, o fiz em consequência de que tal aprovação já tinha sido analisada e proposta pelo Departamento de Qualificação (DEQ/SPPE/MTE) e aprovada pelo titular da SPPE/MTE, conforme assinaturas apostas na Nota Técnica 656/2010, de 29/6/2010, acostada às fl. 53 a 56 do Processo MTE n° 46069.001061/2010-81, cópia anexa (Anexo IV) . Ocorre que o arquivo da Nota Técnica que se encontra anexado ao SICONV, no parecer inicial da análise da proposta está sem as assinaturas daqueles que o fizeram na via que consta do processo do convênio. Assim, procedi no SICONV ao registro de uma decisão já tomada e exarada nos autos do Processo MTE n° 46069.00106/2010-81 de celebração do Convênio n° 748048/2010, consoante às manifestações do Departamento de Qualificação da Secretaria d Políticas Públicas de Emprego. 
Análise
Quanto às despesas com lanche, a Resolução Codefat 575/2008, segundo relatado por todos os responsáveis, admite o fornecimento de lanche em cursos com duração de 4h. Logo, não há que se imputar conduta irregular. Propõe-se acatar as razões de justificativa quanto a esse ponto.
Ressalta-se apenas que, em consulta ao texto original da citada resolução, não foi localizado o artigo ou item que preveja o fornecimento de lanche para cursos com duração entre 3 e 6 horas. Contudo, considerando que tal regra consta de outras normas, como a Resolução 679 de 29/9/2011, que estabelece diretrizes e critérios para transferências de recursos do FAT, considerando que todos os responsáveis do MTE afirmaram haver permissão da Resolução 575/2008 para tal gasto, o que foi inclusive confirmado pelo relatório de auditoria, toma-se como válida tal permissão.
Em relação à aceitação das declarações em desacordo com o art. 18, VII, da Portaria Interministerial 127/2008, argumentou-se que tal procedimento é feito quando do cadastro inicial no Siconv. No entanto, quando da análise do Plano de Trabalho, deveria haver nova análise relativa à qualificação técnica e capacidade operacional, nos termos do art. 22:
Art. 22. O Plano de Trabalho será analisado quanto à sua viabilidade e adequação aos objetivos do programa e, no caso das entidades privadas sem fins lucrativos, será avaliada sua qualificação técnica e capacidade operacional para gestão do instrumento, de acordo com critérios estabelecidos pelo órgão ou entidade repassador de recursos.
Portanto, o cadastramento prévio da entidade não exime os servidores responsáveis pela análise do plano de trabalho de efetuarem nova avaliação da qualificação técnica e da capacidade operacional.
Por fim, em relação à falta de especificação ou detalhamento do local das aulas, não restando comprovada a capacidade operacional da entidade, os questionamentos permanecem. 
A Nota Técnica 656/2010, que fez a Análise de Proposta do Plano de Trabalho, assinala em seus itens 41, 42 e 43 que (peça 68, p. 10) :
o proponente tem capacidade e qualidade técnica para executar o convênio;
dispõe de estrutura física e de RH suficientes para executar o objeto;
tem capacidade e qualidade administrativo-operacional para executar o objeto; 
O item 44 da mesma Nota era reservado para justificar as três afirmações acima. Nesse campo, os responsáveis se limitam a copiar as informações constantes do Plano de Trabalho, que por sua vez consiste em simples declarações feitas pelo próprio convenente (peça 68, p. 10 e peça 35, p. 14 e 15 - ver seção "Histórico da Entidade".) 
O quadro abaixo consolida os dois textos:
	Nota Técnica 656 (peça 68, p. 10) 
	Plano de Trabalho (peça 35, p. 14 - 15) 

	O Instituto Quero-Quero, entidade sem fins lucrativos. foi fundada no ano de 1996 por um grupo de pessoas que tinha como objetivos e princípios, estudar e viabilizar, no âmbito do Governo Federal, Estadual e Municipal, bem como. com a iniciativa privada. projetos que viessem de encontro às necessidades socioeducativas. culturais e esportivas. 
Sua atuação nesses 14 anos nas comunidades tem sempre um impacto social refletindo seus objetivos e princípios. 
A entidade possui também uma vasta experiência na execução de políticas públicas na área emprego e de geração de renda através de parcerias para qualificação profissional realizadas com a Secretaria de Emprego e Relações do Trabalho, Ministério, do turismo, Ministério do Esporte, Prefeitura de Cajamar e Prefeitura de Juquitiba. entre outras.
Seu corpo gestor é composto por profissionais qualificados e sua sede da entidade está localizada na cidade de Osasco, bem como seus núcleos da atuação. A grande maioria dos convênios firmados entre a entidade e o poder público, seja municipal, estadual ou federal foram para atuação no município de São Paulo e Grande São Paulo, onde a entidade firma parcerias com diversos segmentos da sociedade para estrutura física dos projetos, além de atuação própria, caso seja necessário
	O Instituto Quero-Quero, entidade sem fins lucrativos, foi fundada no ano de 1996 por um grupo de pessoas que tinha como objetivos e princípios, estudar e viabilizar, no âmbito do Governo Federal, Estadual e Municipal, bem como, com a iniciativa privada, projetos que viessem de encontro às necessidades socioeducativas, culturais e esportivas.
 (...) 
Sua atuação nas comunidades tem sempre um impacto social refletindo seus objetivos e princípios. 
 (...) 
A entidade possui também uma vasta experiência na execução de políticas públicas na área de emprego e geração de renda através de parcerias para qualificação profissional realizadas com a Secretaria de Emprego e Relações do Trabalho do
governo do Estado de são Paulo. Em sua atuação também promove cursos profissionalizantes, encaminhamentos a empregos, entrega de leite para criança entre outras.
 (...) 
A entidade conta com um corpo gestor de alta qualificação técnica profissional e formação diversificada em áreas de Psicologia, Pedagogia, Direito, Administração de Empresas, Contabilidade e Sociologia. Todas as ações de seus docentes acontecem em concordância com a metodologia definida pelo plano de ação e acompanhadas pelos gestores da entidade de acordo com sua área de atuação.

Simplesmente repetir conteúdo declarado pelo próprio convenente não é realizar análise da capacidade operacional, motivo pelo qual foi proposto, na instrução anterior, rejeitar as razões de justificativa dos demais responsáveis.
No caso específico do Sr. Manoel Eugênio Guimarães, contudo, há uma situação distinta da dos demais. Na versão do parecer constante à peça 167, p. 25, a assinatura do responsável pela aprovação da proposta é de Carlos Simi, então Secretário de Políticas Públicas de Emprego, e não do Sr. Manoel Eugênio, seu substituto. Conclui-se que ele apenas fez o registro no Siconv para retratar uma decisão já tomada nos autos. Note-se ainda que a aprovação do Plano de Trabalho ocorreu em 30 de junho de 2010 (peça 167, p. 25) , enquanto o registro no Siconv, que motivou a audiência do Sr. Manoel Eugênio, é de 12/7/2010, doze dias depois da decisão já ter sido tomada nos autos. 
Concluindo a análise, propõe-se acatar suas razões de justificativa.
CONCLUSÃO
	Diante da análise procedida nesta e na instrução anterior, conclui-se que cabe:
acatar as razões de justificativa de Mário Dutra Amaral (itens 145 a 148 da instrução anterior) , Geraldo Lima Bentes (itens  210 a 212 da instrução anterior) , Freda Azevedo Dias (itens 224 a 230 da instrução anterior) , Marcio Misso (item 235 da instrução anterior) , Carlos Roberto Simi (itens 242 a 246 da instrução anterior) e Manoel Eugênio Guimarães (itens 58 e 59 desta instrução) ;
acatar parcialmente as razões de justificativa de Ana Paula da Silva, acatando-as com relação ao gasto com lanches, e rejeitando-as com relação à aceitação de declarações em desacordo com o 18, inc. VII, da Portaria Interministerial MPOG/MF/CGU 127/2008, bem como em relação à aprovação do plano de trabalho sem especificação e detalhamento dos locais dos cursos, não restando comprovada a capacidade operacional da proponente (itens 158 a 183 da instrução anterior) , aplicando-lhe, em consequência, a multa prevista no art. 58, inciso II, da lei 8.443/92;
acatar parcialmente as razões de justificativa de Anete Alves Fernandes Fidelis, acatando-as com relação ao gasto com lanches e à aceitação de declarações em desacordo com o 18, inc. VII, da Portaria Interministerial MPOG/MF/CGU 127/2008, e rejeitando-as em relação à aprovação do plano de trabalho sem especificação e detalhamento dos locais dos cursos, não restando comprovada a capacidade operacional da proponente (itens 188 a 194 da instrução anterior) , aplicando-lhe, em consequência, a multa prevista no art. 58, inciso II, da lei 8.443/92;;
acatar parcialmente as razões de justificativa de Francisca Regina Magalhães Cavalcante, com rejeição daquelas referentes à aprovação do plano de trabalho, apesar das declarações irregulares fornecidas pela proponente, e aceitação das demais (itens 255 a 258, 261, 264 e 265, e 271 a 277, todos da instrução anterior) , aplicando-lhe, em consequência, a multa prevista no art. 58, inciso II, da lei 8.443/92;
considerar revel o Sr. Anderson Alexandre dos Santos, nos termos do art. 12, §º, da lei 8.443/92, afastando o questionamento referente ao gasto com lanches, e mantendo a impugnação referente à aceitação de declarações em desacordo com o 18, inc. VII, da Portaria Interministerial MPOG/MF/CGU 127/2008, bem como em relação à aprovação do plano de trabalho sem especificação e detalhamento dos locais dos cursos, não restando comprovada a capacidade operacional da proponente (item 198) , aplicando-lhe a multa prevista no art. 58, II, da lei 8.443/92;
considerar revéis os Srs. Alberto Naoyoshi Ohnuki Junior, Everton Tiago Damasceno de Oliveira e Valeria Daleffi Scheide (itens 46 a 50 da instrução anterior) , e o Sr. Leonardo Cabral Dias (itens 214 e 215 da instrução anterior) , nos termos do art. 12, §3º, da lei 8.443/92, aplicando-lhes, em consequência, a multa prevista no art. 58, inciso II, da mesma lei;
considerar revel o Sr. Eduardo Marques de Souza, nos termos do art. 12, §3º, da lei 8.443/92, afastando o questionamento referente às inconsistências entre as listas de beneficiários das ações do convênio 702311 (item 125 da instrução anterior) e considerar irregulares as demais práticas elencadas pela equipe de auditoria (itens 2.1, 2.3, 2.7, 2.9, 2.11 e 3.1 do relatório de auditoria) (itens 118 - 124 e 126 - 140, todos da instrução anterior) , aplicando-lhe a multa prevista no art. 58, incisos II e III, da lei 8.443/92;
considerar revel o Sr. Luciano Paixão Costa, nos termos do art. 12, § 3º, da lei 8.443/92, mantendo-se a impugnação referente à aprovação do plano de trabalho contendo declarações irregulares apresentadas pela proponente, e afastando-se os demais questionamentos (itens 282 - 285 da instrução anterior) , aplicando-lhe, em consequência, a multa prevista no art. 58, inciso II, da lei 8.443/92;.
considerar revel o Sr. Leonardo Cabral Dias, nos termos do art. 12, §3º, da lei 8.443/92, aplicando-lhe a multa prevista no art. 58, II, da mesma lei (itens 213 e 214 da instrução anterior) ;
considerar revéis as empresas Restaurante e Lanchonete Maritoca e CST Brasil Cooperativa e Serviços de Transportes e Turismo, nos termos do art. 12, §3º, da lei 8.443/92, combinado com o art. 250, §7º, do Regimento Interno do TCU, declarando-as inidôneas para licitar, nos termos do art. 46 da mesma lei (itens 57 a 60 e 72 a 74, todos da instrução anterior) ;
manter a impugnação referente à execução contratual por parte da empresa S&M Transportes Ltda, sem declará-la inidônea para licitar (itens 80 a 88 da instrução anterior) ;
	Cabe ainda retomar proposta feita pela equipe de fiscalização, para que se determine ao Ministério do Turismo, ao Ministério do Trabalho e Emprego e ao Ministério do Esporte que concluam a análise da prestação de contas dos Convênios abaixo listados, verificando os aspectos tratados nesta representação, bem como as demais despesas, e enviem o resultado ao TCU:
MTUR - convênios 702284/2008, 723203/2009 
MTE - convênio 748048/2010
Ministério dos Esportes: 702311/2008
	Quanto aos convênios 728341/2009 e 747278/2010 não é preciso fazer tal determinação, pois as TCEs já foram instauradas (TC's Processo 032.978/2014-6 e Processo 005.892/2016-2) , o que será detalhado na seção "informações adicionais". Cabe, portanto, juntar àqueles processos cópia do Acórdão que vier a ser proferido no presente processo.
	Sendo instauradas tomadas de contas especiais, é possível que o Sr. Eduardo Marques de Souza seja condenado em débito, havendo também a possibilidade de aplicação da multa prevista no art. 57, caput, da Lei 8.443/92. Neste caso, a aplicação de uma segunda penalidade não implica bis in idem em relação à multa anterior, ainda que a conduta reprovada seja a mesma, pois a causa de eventual nova sanção é a ocorrência de débito, aspecto não contemplado na pena anterior. Deve-se, no entanto, abater na segunda sanção o montante da multa antecedente (Acórdão 2813/2015-TCU-Plenário) .
INFORMAÇÕES ADICIONAIS
Em atendimento ao Acórdão 7193/2014-TCU-Segunda Câmara, foram ainda autuados os seguintes processos de representação, conexos a estes autos:
TC Processo 033.167/2014-1 - Associação de Preservação do Meio Ambiente, Patrimônio Histórico e Difusão da Cultura e Educação - Apreced; 
TC Processo 033.168/2014-8 - Instituto Nacional de Desenvolvimento Social e Cultural - Indesc; 
TC Processo 033.169/2014-4 - Instituto de Cidadania Raízes. 
	Cabe observar que os responsáveis do Ministério do Turismo, ouvidos em audiência nesta representação, também estão respondendo a audiências em alguns dos processos acima relacionados, visto que foram detectados indícios de irregularidades pertinentes a convênios celebrados entre as outras entidades e o Ministério. 
	Encontra-se em tramitação neste Tribunal processo de tomada de contas especial instaurado pelo Ministério do Turismo tendo como objeto o Convênio 728341/2009, celebrado com o Instituto Quero-Quero. O processo de TCE, TC Processo 032.978/2014-6, sob a Relatoria do Exmo. Sr. Ministro Benjamin Zymler, com carga para a 1ª Diretoria Técnica da Secex-SP, recebeu a instrução inicial, datada de 25/5/2016, e conta com proposta de citação solidária do Instituto Quero-Quero e de seu presidente, sem que tenham sido emitidos os ofícios. Daquele processo foram extraídas a inicial e a instrução que propôs a citação, juntadas às peças 221 e 222.
	Na instrução de peça 78, a auditora assim se manifestou:
Nessas circunstâncias, embora haja identidade de objeto entre a presente representação e o citado processo de tomada de contas especial, entende-se, como melhor medida para dar celeridade à apuração das ocorrências detectadas na execução do convênio, que sejam realizadas, nestes autos de representação, as audiências e oitivas já autorizadas pelo Exmo. Sr. Ministro Relator Raimundo Carreiro, propostas essas originárias do TC Processo 007.701/2012-8 (Relatório de Auditoria) , no qual também era o Ministro Relator. 
3.4. 	Não obstante a proposição dessa medida processual, ciente da identidade do objeto tratado naquela TCE e os assuntos a serem abordados nessas audiências e oitivas na presente representação (irregularidades na execução do Convênio 728341/2009) , a fim de evitar possível divergência de análise desta Corte de Contas sobre as questões relativas a esse convênio, propõe-se que, logo após o encaminhamento a este Tribunal das respostas às audiências e manifestações às oitivas, por parte dos responsáveis e empresas, sejam os documentos juntados ao TC Processo 032.978/2014-6, mediante autorização do Exmo. Sr. Ministro Relator Raimundo Carreiro, para serem analisados em conjunto e em confronto com as demais informações constantes do processo de Tomada de Contas Especial. 
3.5.	 Considerando que esta representação aborda irregularidades relativas a outros convênios celebrados pelo Instituto Quero-Quero, entende-se que se configura melhor medida processual, em futura instrução a ser realizada nestes autos, propor, além da juntada das respostas às audiências e das manifestações às oitivas ao TC Processo 032.978/2014-6 (processo de TCE) , a extração de cópias das peças 1, 2, 5, 6, 8, 10, 11, 13, 14, 15, 20, 21, 27, 30 (peça sigilosa) , 31, 32, 33, 43, 44, 45, 47 (peça sigilosa) , 48 (peça sigilosa) , 49, 52, 53 (peça sigilosa) , 56, 59, 70 e 71, 72 (peça sigilosa) , 73, 76, e desta instrução, para também serem juntadas àqueles autos. Convém ressaltar que deve ser proposto, ainda, que os responsáveis e as empresas sejam notificados de que as razões de justificativas e as manifestações serão analisadas no processo de Tomada de Contas Especial, em tramitação nesta Unidade Técnica.
	Como se observa, houve proposta para que as razões de justificativa relacionadas ao Convênio 728341/2009 não fossem analisadas neste processo, para evitar divergência de análise desta Corte de Contas.
	Discorda-se deste posicionamento, tendo em vista que, na citação proposta naquela TCE, nenhum dos achados em análise nesta representação foi abordado. Por sinal, esta informação não estava disponível à época em que a instrução da peça 78 fora feita (20/7/2015) , tendo em vista que a inicial da TCE data de 25/6/2016.
	As irregularidades analisadas neste processo, referentes ao Convênio 728341/2009, são as seguintes:
contratação irregular do Restaurante Maritoca, pertencente a pessoas ligadas ao convenente;
contratação de empresa de transporte sem comprovação de existência de fato.
	Por outro lado, os itens constantes da citação feita no âmbito da TCE são os seguintes (peça 222) :
montagem de produtos (apostilas) a partir de textos retirados na íntegra da internet (sem autorização e/ou indicação da fonte) , e com características de baixo nível de esforço e de qualidade (informações replicadas com falhas básicas de formatação e erros graves de ortografia) na elaboração dos produtos contratados; 
valores cobrados para a contratação de instrutores acima dos praticados pela administração pública federal (R$ 28,00/hora cobrados, contra os R$ 13,50/hora para "graduados" e R$ 19,78/hora para "mestrado", adotados pela administração pública) ; 
remuneração a servidor ou empregado público (pagamentos a instrutores ocupantes do cargo de Assistente Administrativo da Câmara dos Deputados) ; 
falta de elementos que comprovem a locação de equipamentos de sonorização e de fornecimento de alimentação ("breakfast") para evento de entrega de certificados; 
declaração de prestação de serviços de consultoria contábil, técnica e pedagógica e de serviços administrativos sem a especificação de valores (relacionado à contrapartida) ; 
transporte - contratação de empresa de transporte de ida e volta dos participantes de treinamento sem comprovação; 
material de consumo (didático-pedagógicos) , para desenvolvimento de habilidades específicas, sem comprovação; 
não comprovação da distribuição de alimentação aos participantes dos cursos; 
as fotos apresentadas não demonstraram a utilização de faixas de divulgação; 
as fotos fornecidas não possibilitaram a identificação dos materiais de consumo para o curso de Bartender e a utilização de banners para a divulgação do projeto; 
não apresentação de amostras dos serviços gráficos informados (folhetos, fichas de inscrição, etc.) , pois o risco de divergência já existe, tendo em vista que os fatos apurados são exatamente os mesmos nos mais diversos convênios. 
	O item "f" trata da contratação de empresa de transporte "sem comprovação". Apesar de a instrução não ter esclarecido o que significaria "sem comprovação", as únicas passagens que se referem ao item "transporte" falam de: ausência de documentos comprobatórios das despesas; notas fiscais rasuradas; contratos sem cláusulas essenciais (peça 221, p. 97, 103, 115, 119, 161, 163, 223 e 225) . Nenhuma delas trata da inexistência da empresa prestadora dos serviços, que é o foco do presente processo. 
Em 2/2/2017, o TC Processo 032.978/2014-6 recebeu instrução de mérito, que propôs considerar revéis o Instituto Quero Quero e o Sr. Eduardo Marques de Souza, condenando-os ao pagamento da dívida de R$ 500.000,00, tendo em vista as irregularidades listadas no item 70. 
	Portanto, apesar de o objeto analisado ser o mesmo, as ocorrências são diferentes, não havendo o risco de divergência de posicionamento em cada caso. Por esse motivo a instrução de peça 223 se encarregou de analisar a totalidade das audiências, mesmo às referentes ao Convênio 728341/2009.
	No âmbito do TC Processo 032.978/2014-6, é possível que o presidente da convenente seja condenado em débito, havendo também a possibilidade de aplicação da multa prevista no art. 57, caput, da Lei 8.443/92. Neste caso, a aplicação de uma segunda penalidade não implica bis in idem em relação à multa anterior, ainda que a conduta reprovada fosse a mesma, pois a causa de eventual nova sanção é a ocorrência de débito, aspecto não contemplado na pena anterior. Deve-se, no entanto, abater na segunda sanção o montante da multa antecedente (Acórdão 2813/2015-TCU-Plenário) .
Foi também instaurado o TC Processo 005.892/2016-3, de Relatoria do Exmo. Sr. Ministro Bruno Dantas, com carga para a 1ª Diretoria da Secex-SP, que recebeu a instrução inicial em 1/12/2016, tratando do Convênio 747178/2010. Houve proposta de citação dos responsáveis por conta das seguintes irregularidades:
ausência de critério de avaliação psicológica, de currículo ou análise de experiência para a seleção de coordenadores;
ausência de material que comprove a divulgação do projeto com identificação do Convênio 747178/2010, curso ministrado, logomarca do Ministério do Turismo e data de realização, bem como exposição desse material à comunidade a que se refere;
 não foram enviadas a notas fiscais ou contrato dos alugueis das referidas salas, bem como não foi possível associar as fotos, em sua maioria, ao objeto desse convênio, não cumprindo a meta 3 do plano de trabalho;
não foi possível a comprovação de entrega aos alunos do kit pedagógico informado pela convenente, descumprindo a meta 4 do plano de trabalho;
 não comprovação de confecção de apostilas referentes à meta 5 do convênio, o material elaborado não continha o expressamente o número convênio 747278/2010, tendo em vista a realização de outros convênios com o Instituto Quero-Quero, e por não haver identificação que individualize a utilização para o respectivo convênio, bem como não foi encaminhado o material referente a apostila de espanhol, curso este que fazia parte do plano de trabalho;
falta de comprovação do fornecimento do transporte para os alunos, bem como verifica-se que as propostas (orçamentos) tem indícios de montagem pois não apresentam endereço, telefone, validade da proposta etc., descumprimento a meta 6 do plano de trabalho;
não há comprovação nos autos por parte da convenente do fornecimento de lanche que justifique o valor de R$ 197.000,00, bem como pela contratação da empresa Maritoca que tinha em seu quadro societário pessoas ligadas ao Instituto Quero-Quero, descumprimento a meta 7 do plano de trabalho;
não foi possível a verificação da contraprestação dos serviços de instrução contratados para a realização da meta 8 do plano de trabalho, assim como verificou-se ausência de critérios objetivos para a contratação dos profissionais;
ausência de notas fiscais que comprovem a aquisição de gêneros alimentícios para o cumprimento da meta 9 do plano de trabalho;
pagamento com recursos do convênio a servidores públicos, o que contraria inciso III, do art. 39, da Portaria 127/2008. 
Neste caso, há sim intersecção com os achados referentes a este processo. Como exemplo, citam-se o apontamento de pagamento a servidores públicos, e a contratação do Restaurante Maritoca, que tinha em seu quando societário pessoas ligadas ao Instituto Quero-Quero. 
Ainda que no presente processo elimine-se a análise destas irregularidades no âmbito do Convênio 747278/2010, permanece o risco de divergência de decisões, tendo em vista que as mesmas irregularidades, envolvendo os mesmos responsáveis, replicaram-se nos demais convênios aqui tratados. Para minimizar o risco de decisões divergentes, será proposto juntar ao TC Processo 005.892/2016-3 cópia do acórdão proferido neste processo.
PROPOSTA DE ENCAMINHAMENTO
	Submetem-se os autos à consideração superior propondo:
conhecer da presente representação, satisfeitos os requisitos de admissibilidade previstos nos arts. 235 e 237, inciso V, do Regimento Interno deste Tribunal, e no art. 103, § 1º, da Resolução - TCU 259/2014, para, no mérito, considerá-la parcialmente procedente;
acatar as razões de justificativa de Mário Dutra Amaral, Geraldo Lima Bentes, Freda Azevedo Dias, Marcio Misso, Carlos Roberto Simi e Manoel Eugênio Guimarães;
acatar parcialmente as razões de justificativa de Ana Paula da Silva, Anete Fernandes Fidelis e Francisca Regina Magalhães Cavalcante;
considerar revéis os Srs. Anderson Alexandre dos Santos, Alberto Naoyoshi Ohnuki Junior, Everton Tiago Damasceno de Oliveira, Valeria Daleffi Scheide, Leonardo Cabral Dias, Eduardo Marques de Souza, Luciano Paixão Costa, Leonardo Cabral Dias, dando-se prosseguimento ao processo, nos termos do art. 12, §3º, da lei 8.443/92;
aplicar, individualmente, às Sras Ana Paula da Silva, Anete Alves Fernandes Fidelis, Valeria Daleffi Scheide e Francisca Regina Magalhães Cavalcante, e aos Srs. Anderson Alexandre dos Santos, Alberto Naoyoshi Ohnuki Junior, Everton Tiago Damasceno de Oliveira, Luciano Paixão Costa e Leonardo Cabral Dias a multa prevista no art. 58, II, da lei 8.443/92, e ao Sr. Eduardo Marques de Souza a multa prevista no art. 58, incisos II e III, da mesma lei, fixando-lhes o prazo de quinze dias, a contar das notificações, para que comprovem perante o Tribunal (art. 214, inciso III, alínea "a", do Regimento Interno/TCU) , o recolhimento das dívidas ao Tesouro Nacional, atualizadas monetariamente desde a data do acórdão até a dos efetivos recolhimentos, se forem pagas após o vencimento, na forma da legislação em vigor;
autorizar, desde logo, caso requerido pelos responsáveis, o pagamento das dívidas em 36 parcelas mensais e consecutivas, nos termos do art. 26 da Lei 8.443/1992 c/c o art. 217 do Regimento Interno, fixando- lhes o prazo de quinze dias, a contar dos recebimentos das notificações, para comprovarem perante o Tribunal o recolhimento da primeira parcela, e de trinta dias, a contar da parcela anterior, para comprovarem o recolhimento das demais parcelas, devendo incidir sobre cada valor mensal a correspondente atualização monetária, na forma prevista na legislação em vigor;
autorizar, desde logo, nos termos do art. 28, inciso II, da Lei 8.443/1992, a cobrança judicial das dívidas, caso não atendidas as notificações;
alertar os responsáveis de que a falta de comprovação do recolhimento de qualquer parcela importará o vencimento antecipado do saldo devedor, nos termos do art. 217, § 2º, do RITCU;
considerar revéis as empresas Restaurante e Lanchonete Maritoca e CST Brasil Cooperativa e Serviços de Transportes e Turismo, nos termos do art. 12, §3º, da Lei 8.443/92, combinado com o art. 250, § 7º, do Regimento Interno do TCU, declarando-as inidôneas, por até cinco anos, para licitar na Administração Pública Federal, nos termos do art. 46 da Lei 8.443/92;
nos termos do art. 250, inciso II, do RI-TCU, determinar:
a.1) ao Ministério do Turismo: em relação aos Convênios 702284/2008 e 723203/2009, firmados com o Instituto Quero-Quero, com fundamento no art. 10, § 8º, do Decreto 6.170/2007, com redação dada pelo Decreto 8.244/2014, que conclua a análise da prestação de contas, considerando os apontamentos feitos neste processo, e encaminhe o resultado final ao TCU, no prazo de noventa dias, tendo em vista que a ausência de análise conclusiva da prestação de contas após o prazo máximo de dois anos ofende ao citado normativo;
a.2) ao Ministério do Trabalho e Emprego: em relação ao Convênio 748048/2010, firmado com o Instituto Quero Quero, com fundamento no art. 10, § 8º, do Decreto 6.170/2007, com redação dada pelo Decreto 8.244/2014, que conclua a análise da prestação de contas, considerando os apontamentos feitos neste processo, e encaminhe o resultado final ao TCU, no prazo de noventa dias, tendo em vista que a ausência de análise conclusiva da prestação de contas após o prazo máximo de dois anos ofende ao citado normativo;
a.3) ao Ministério dos Esportes: em relação ao Convênio 702311/2008, firmado com o Instituto Quero Quero, com fundamento no art. 10, §8º, do Decreto 6.170/2007, com redação dada pelo Decreto 8.244/2014, que conclua a análise da prestação de contas, considerando os apontamentos feitos neste processo, e encaminhe o resultado final ao TCU, no prazo de noventa dias, tendo em vista que a ausência de análise conclusiva da prestação de contas após o prazo máximo de dois anos ofende ao citado normativo;
determinar à Secex-SP:
a.4) tendo em vista a instauração das tomadas de contas especiais para tratarem dos Convênios 728341/2009 (TC Processo 032.978/2014-6) e 747278/2010 (TC Processo 005.892/2016-2) , que junte àqueles processos cópia do acórdão, relatório e voto que vierem a ser proferidos nos presentes autos;
a.5) que monitore o cumprimento das determinações constantes dos itens acima expostos;
	K.3)  que encaminhe cópia integral destes autos aos Ministérios do Turismo, do Trabalho e Emprego e dos Esportes, visando subsidiar o cumprimento das determinações acima.[...]"
5.	O Ministério Público junto a este Tribunal, no Parecer de Peça 234, no que se refere às defesas apresentadas pelos responsáveis, manifestou-se nos seguintes termos:
	"[...] 7.	Mediante instrução acostada à peça 223, a Secex/SP analisou as defesas dos responsáveis e formulou proposta inicial de mérito. Por determinação do então relator, Ministro Raimundo Carreiro, o processo foi encaminhado para manifestação do Ministério Público junto ao TCU (peça 226) .
8.	Em parecer precedente, em virtude de ter localizado as razões de justificativa apresentadas por responsável que havia sido considerado revel pela Secex/SP, Sr. Manoel Eugênio Guimarães de Oliveira, propus o retorno dos autos à unidade técnica, para que se procedesse ao exame dos elementos de defesa apresentados pelo responsável (peça 227) .
A proposta foi acolhida por V.Exa. e o processo devolvido à unidade técnica para a análise da defesa do Sr. Manoel Eugênio Guimarães de Oliveira.  Após o exame de todas as razões de justificativa apresentadas, a Secex/SP propôs, em pareceres convergentes (peças 231, p. 17-19; 232; e 233) :
conhecer da representação para, no mérito, considera-la parcialmente procedente;
acolher, integral e parcialmente, as razões de justificativa de parte dos responsáveis;
considerar revéis os Srs. Anderson Alexandre dos Santos, Alberto Naoyoshi Ohnuki Junior, Everton Tiago Damasceno de Oliveira, Valeria Daleffi Scheide, Leonardo Cabral Dias, Eduardo Marques de Souza, Luciano Paixão Costa, Leonardo Cabral Dias e as empresas Restaurante e Lanchonete Maritoca e CST Brasil Cooperativa e Serviços de Transportes e Turismo; 
aplicar, individualmente, às Sras. Ana Paula da Silva, Anete Alves Fernandes Fidelis, Valeria Daleffi Scheide e Francisca Regina Magalhães Cavalcante e aos Srs. Anderson Alexandre dos Santos, Alberto Naoyoshi Ohnuki Junior, Everton Tiago Damasceno de Oliveira, Luciano Paixão Costa e Leonardo Cabral Dias a multa prevista no art. 58, inciso II, da lei 8.443/1992, e ao Sr. Eduardo Marques de Souza a multa prevista no art. 58, incisos II e III, da mesma lei;
declarar as empresas Restaurante e Lanchonete Maritoca e CST Brasil Cooperativa e Serviços de Transportes e Turismo inidôneas para licitar com a Administração Pública Federal, nos termos do art. 46 da Lei 8.443/1992; 
determinar aos Ministérios do Turismo, do Trabalho e Emprego e dos Esportes que concluam as análises das prestações de contas encaminhadas pelo Instituto Quero-Quero e encaminhe o resultado final ao TCU no prazo de noventa dias; e
determinar à Secex/SP que monitore o cumprimento das determinações propostas.
Aquiesço somente em parte à proposta de encaminhamento formulada pela unidade técnica.
Foram várias as irregularidades constatadas durante a fiscalização que resultou nesta representação (TC Processo 007.701/2012-8) , entre as quais cumpre destacar as seguintes (peça 2) :
direcionamento de contratações, tendo em vista a participação de pessoas do Instituto Quero Quero nos quadros de empresas contratadas; 
ausência de comprovação da existência de fato de empresas contratadas, bem como de seu regular funcionamento;
ausência de comprovação de estrutura mínima e de capacidade técnica de empresa contratada para a execução dos serviços objeto do contrato;
contratação de instrutores com vínculos de sociedade e de parentesco com dirigentes do Instituto Quero Quero e sem a necessária comprovação de adequada formação e experiência necessárias para o desempenho da função;
execução de despesas vedadas pela legislação pertinente;
aceitação de declarações para a comprovação da capacidade técnica da entidade proponente em desacordo com a legislação de regência; e
aprovação do plano de trabalho do convênio mediante ausência de especificação e detalhamento dos locais dos cursos, assim como de comprovação de capacidade operacional da proponente.
Anuo à proposta oferecida pela Secex/SP de acolhimento integral das razões de justificativa dos responsáveis indicados na alínea "b" do parágrafo 79 de sua instrução de mérito (peça 231, p. 18) . Em consonância com a unidade técnica, avalio que as justificativas por eles apresentadas lograram afastar plenamente as irregularidades que lhes foram atribuídas.
Concernentemente aos demais responsáveis que remeteram suas razões de justificativa, considero pertinente a cominação de multa proposta pela unidade instrutiva, tendo em vista que os argumentos e documentos por eles juntados aos autos não foram suficientes para elidir a totalidade das irregularidades constatadas.
Quanto aos responsáveis que não se manifestaram quanto às audiências que lhes foram endereçadas, cumpre inicialmente mencionar que, nos processos do TCU, diferentemente do que ocorre no âmbito do processo civil, o instituto da revelia não gera o efeito da presunção de veracidade dos fatos, mas apenas autoriza o normal prosseguimento do fluxo processual ordinário. 
Em razão disso, a análise da reprovabilidade de determinada conduta que possa levar a uma eventual condenação de um responsável declarado revel não pode prescindir de elementos processuais suficientemente robustos para comprovar o caráter ilegal dos atos por ele praticados. 
É nesse sentido a jurisprudência majoritária desta Corte de Contas, consoante se constata da leitura dos excertos dos votos condutores dos acórdãos abaixo transcritos, ambos da relatoria do Ministro Vital do Rêgo (grifamos) :
Acórdão 8036/2016-TCU-Segunda Câmara
Ressalto, por oportuno, que os efeitos da revelia de responsável no âmbito desta Corte diferem daqueles emprestados a esse mesmo instituto pelo Código de Processo Civil. No âmbito civil, o silêncio do responsável gera a presunção de veracidade dos fatos a ele imputados, de sorte que sua inércia prospera contra sua defesa. Nesta Corte, a não apresentação de defesa pelo responsável apenas não inviabiliza a normal tramitação do processo que deve seguir seu fluxo ordinário de apuração. Em razão dessa consequência, a condenação de um responsável revel pelo TCU deve estar devidamente embasada em provas robustas e contundentes que caracterizem sua conduta irregular.
Acórdão 2936/2016-TCU-Plenário, 
Não seria demais mencionar que os efeitos da revelia de responsável no âmbito desta Corte diferem daqueles emprestados a esse mesmo instituto pelo Código de Processo Civil. No âmbito civil, o silêncio do responsável gera a presunção de veracidade dos fatos a ele imputados, de sorte que sua inércia opera contra sua defesa. Nesta Corte, a não apresentação de defesa pelo responsável apenas não inviabiliza a normal tramitação do processo, que deve seguir seu fluxo ordinário de apuração. Por conseguinte, a conduta irregular do responsável deve estar caracterizada para que haja a sua condenação.
No caso em análise, avalio que, em observância ao entendimento jurisprudencial acima apresentado, a responsabilização das empresas e gestores considerados revéis - conforme alíneas "d" e "i" do parágrafo 79 da instrução de mérito (peça 231, p. 18) - foi apropriadamente fundamentada nos numerosos elementos probatórios constantes dos autos, exceto em relação ao Sr. Leonardo Cabral Dias. 
O referido responsável foi instado a se manifestar sobre a irregularidade concernente a (peça 118, p. 1, grifamos) : 
aprovação, em 16/12/2009, do plano de trabalho apresentado pelo Instituto Quero-Quero, conforme Parecer Técnico 1752/2009, resultando na celebração do Convênio 723203/2009 (objeto: realização de eventos natalinos) , em desacordo com os objetivos do Plano Nacional de Turismo (PNT 2007/2010) e a Lei Geral do Turismo (Lei 11.771/2008) , e em afronta ao art. 22 da Portaria Interministerial MPOG/MF/CGU 127/2008, tendo em vista que apenas uma das localidades teria algum interesse turístico, o bairro do Ipiranga, sendo os outros dois locais de realização dos eventos bairros comunitários, que não fazem parte de rotas turísticas, não se vislumbrando qualquer relevância turística para a região, e sim ação social - item 2.12 do relatório de fiscalização 117/2012.
Na justificativa apresentada pelo Instituto Quero Quero, analisada por meio do Parecer Técnico 1752/2009, assinado pelo Sr. Leonardo Cabral Dias e referenciado no ofício de audiência, registrou-se a informação de que "o evento Natal Amigo vem contribuir com a mudança dessa realidade e com o crescimento do potencial turístico da região sudeste, o Ipiranga, onde atuaremos" (peça 68, p. 6, grifamos) .
Portanto, conforme destacado pela Secex/SP, o parecer técnico aprovado pelo Sr. Leonardo Cabral Dias menciona exclusivamente o Bairro Ipiranga como local de realização da festa intitulada "Natal Amigo" (peça 68, p. 5-11) . Ressalto que a equipe de fiscalização considerou o Ipiranga adequado para a realização do evento, por entender que, entre os três bairros previstos no plano de trabalho, esse era o único que possuía interesse turístico (peça 2, p. 63) .
Dessa forma, constata-se não haver, no parecer técnico emitido pelo Sr. Leonardo Cabral Dias e referenciado no ofício de audiência, qualquer menção à aprovação da realização do evento "Natal Amigo" em localidades distintas daquela considerada adequada pela própria unidade técnica. Ou seja, não se pode afirmar que a realização do evento em local diferente do Bairro Ipiranga tenha sido por ele aprovada.  Tal circunstância torna inapropriada a proposta de aplicação da multa ao responsável.
Em relação às empresas Lanchonete Maritoca e CST Brasil Cooperativa e Serviços de Transportes e Turismo, foram constatadas graves irregularidades concernentes à ausência de constatação de sua existência de fato e de seu regular funcionamento, assim quanto à presença de dirigentes e membros do Instituto Quero-Quero no seu quadro societário. 
Assim, em face das evidências registradas no relatório de fiscalização, bem como da inação das empresas em apresentar elementos com vistas a refutar as irregularidades a elas imputadas, considero pertinente a proposta formulada pela Secex/SP de declaração de inidoneidade das aludidas empresas para licitar com a Administração Pública Federal.
Quanto à S & M Transportes Ltda., a Secex/SP concluiu que, embora tenha demonstrado sua efetiva existência na época da ocorrência dos fatos, a empresa não logrou comprovar que possuía capacidade técnica para o fornecimento do serviço para o qual foi contratada (peça 223, p. 19) .  
Em consulta à base de dados da Receita Federal do Brasil, verifiquei que a situação cadastral da S & M Transportes Ltda. consta como baixada desde 15/7/2014. Dessa forma, ainda que fosse possível interpretar as irregularidades identificadas como ocorrência de fraude à licitação, eventual proposta de declarar a empresa inidônea apresentar-se-ia inócua. 
Por fim, com vistas conferir maior celeridade na apuração das irregularidades praticadas no âmbito dos convênios firmados com o Instituto Quero Quero, reputo que as propostas de determinação para que os órgãos concedentes concluam a análise das respectivas prestações de contas já devam contemplar exigência expressa para que seja instaurada a TCE correspondente, quando for o caso.
Diante do exposto, este membro do Ministério Público de Contas manifesta concordância parcial com a proposta de encaminhamento sugerida pela Secex/SP, motivo pelo qual, em consonância com a análise empreendida nos parágrafos 19 a 23 e 28 deste parecer, propõe as seguintes alterações:
supressão da proposta de aplicação de multa ao Sr. Leonardo Cabral Dias, constante da alínea "e" do parágrafo 79 da instrução de mérito (peça 231, p. 18) ; e
alteração das redações das determinações constantes dos subitens da alínea "j" do parágrafo 79 da instrução de mérito (peça 231, p. 18-19) , para que contemplem, em caso de reprovação das prestações de contas e de constatação de ocorrência de dano ao erário, exigência de instauração da respectiva Tomada de Contas Especial (TCE) , bem como de seu encaminhamento a este Tribunal no prazo já proposto pela unidade técnica."
	É o Relatório.

8.1. Luiz Henrique Coke (165.271/OAB-SP) e outros, representando Sei Motoyoshi.  
8.2. Romildo Andrade de Souza Junior (146.539/OAB-SP) e Evelise de Morais Salero (OAB-SP 138.869), representando Alberto Naoyoshi Ohnuki Junior.

Procurador Sergio Ricardo Costa Caribé.

REPRESENTAÇÃO. ACÓRDÃO 7.193/2014-TCU-2ª CÂMARA. MINISTÉRIOS DO TURISMO; DO TRABALHO E EMPREGO; DO ESPORTE; DA CIÊNCIA, TECNOLOGIA E INOVAÇÃO E SECRETARIA DE POLÍTICAS DE PROMOÇÃO DA IGUALDADE RACIAL. CONVÊNIOS E TERMOS DE PARCERIAS DESTINADOS À QUALIFICAÇÃO DE PROFISSIONAIS PARA ATENDIMENTO AO PÚBLICO DA COPA DO MUNDO DE 2014, DENTRE OUTROS OBJETOS. OITIVAS. AUDIÊNCIAS. REVELIA DE ALGUNS RESPONSÁVEIS. ACATAMENTO DAS JUSTIFICATIVAS DE OUTROS. REJEIÇÃO DAS JUSTIFICATIVAS DOS DEMAIS. CONHECIMENTO DA REPRESENTAÇÃO. MULTA. INIDONEIDADE. DETERMINAÇÕES. COMUNICAÇÕES.

REPRESENTAÇÃO (REPR)

Secretaria do TCU no Estado de São Paulo (SEC-SP).

Trago à apreciação deste Plenário processo de Representação autuada a partir de determinação contida no Acórdão 7193/2014-TCU-Segunda Câmara, proferido no âmbito do Relatório de Auditoria realizada em organizações privadas do Estado de São Paulo, no período de março a julho/2012, tendo por objetivo verificar a regularidade na execução de catorze convênios e um termo de parceria destinados à qualificação de profissionais para atendimento ao público da Copa do Mundo de 2014, entre outros objetos.
2.	Os ajustes foram firmados entre os Ministérios do Turismo; do Trabalho e Emprego; do Esporte; da Ciência, Tecnologia e Inovação; da Secretaria de Políticas de Promoção da Igualdade Racial e as seguintes entidades: Instituto Nacional de Desenvolvimento Social e Cultural (Indesc) ; Instituto Quero-Quero; Associação de Preservação do Meio Ambiente, Patrimônio Histórico e Difusão da Cultura e Educação (Apreced) e Instituto de Cidadania Raízes.
3.	Em atendimento à determinação constante do Acórdão 7193/2014-TCU-Segunda Câmara, foram autuadas as seguintes Representações:
	Processo
	Entidade Convenente
	Convênios

	TC Processo 033.169/2014-4
	Instituto de Cidadania Raízes
	Contrato de Repasse 723200/2009 e Convênios 707114/2009, 723821/2009, 739378/2010, 743306/2010 e 748103/2010

	TC Processo 033.167/2014-1
	Associação de Preservação do Meio Ambiente, Patrimônio Histórico e Difusão da Cultura e Educação (Apreced) 
	Convênios 731466/2009 e 756188/2011

	TC Processo 033.168/2014-8
	Instituto Nacional de Desenvolvimento Social e Cultural (Indesc) 
	Termo de Parceria 753804/2010

	TC Processo 033.165/2014-9
 (Processo em análise) 
	Instituto Quero-Quero 
	Convênios 702284/2008, 728341/2009, 747278/2010, 723203/2009, 702311/2008 e 748048/2010

O processo que ora se aprecia foi autuado para a realização das audiências relacionadas à fiscalização no Instituto Quero-Quero, sendo que, nesta fase processual, examinam-se os elementos acostados em respostas às comunicações efetivadas.
5.	Conforme consta no Relatório precedente, foram objeto da fiscalização os seguintes convênios firmados com o Instituto Quero-Quero:
	a) Convênio 702284/2008, no valor de R$ 971.700,00, firmado com o Ministério do Turismo, objetivando a realização de cursos de qualificação e atualização profissional para a melhoria da qualidade da prestação dos serviços turísticos;
	b) Convênio 728341/2009, no valor de R$ 556.160,00, firmado com o Ministério do Turismo, objetivando a realização de cursos de qualificação e atualização profissional para a melhoria da qualidade da prestação dos serviços turísticos;
	c) Convênio 747278/2010, no valor de R$ 777.714,00, firmado com o Ministério do Turismo, visando à realização de cursos de qualificação e atualização profissional para a melhoria da qualidade da prestação dos serviços turísticos;
	d) Convênio 723203/2009, R$ 333.500,00, firmados com o Ministério do Turismo, tendo por objeto a "realização de evento para a divulgação do turismo interno - Natal Amigo - 19 e 20 de dezembro de 2009";
	e) Convênio 702311/2008, no valor de R$ 333.500,00, celebrado com o Ministério do Esporte, visando "à implantação de cinco núcleos de esporte recreativo e de lazer no município de São Paulo, na Zona Leste, nos bairros de Sapopemba, Itaquera, Itaim Paulista e São João Clímaco, com duração de catorze meses de atuação, desenvolvendo atividades sistemáticas e eventos de esporte recreativo e lazer";
	f) Convênio 748048/2010, no valor de R$ 526.688,00, firmado com o Ministério do Trabalho e Emprego - MTE, objetivando "a qualificação social e profissional, na área da beleza, de 604 educandos em vinte turmas, para os cursos de cabeleireiro e manicure/pedicure".
6	As entidades fiscalizadas celebraram os convênios com base nos ditames da Portaria Interministerial MPOG/MF/CGU 127/2008 (vigente à época dos fatos) e do Decreto 6.170/2007. No caso de Termo de Parceria com Organização da Sociedade Civil de Interesse Público - Oscip, consoante o disposto na Lei 9.790/1999.
7.	Por ocasião da realização da fiscalização, os convênios sob exame não se encontravam mais em execução, com exceção do Convênio 748048/2010, em relação ao qual houve visita a algumas das turmas dos cursos de cabeleireiro e manicure/pedicure (Peças 35, 37, 39 e 40) . Os questionários aplicados, o relatório de visita e a análise das respostas dos alunos pela equipe de auditoria estão anexados às Peças 22, 23, 24 e 74.
8.	Considerando que os demais convênios se encontravam com execução já encerrada a data do início da fiscalização, a equipe envidou esforços em contatar alunos relacionados nas listagens de turmas, fornecidas pelo Instituto Quero-Quero, como concluintes dos cursos realizados pela entidade com recursos federais dos Convênios 728341/2009 e 702284/2008 (seleção de turmas por amostragem; contato via carta, telefone e/ou e-mail) , a fim de avaliar a execução do objeto dos ajustes. Os questionários respondidos e as informações pertinentes à análise da efetividade das respostas que se encontram às Peças 20 e 59.
9.	Durante a auditoria, foram analisados documentos apresentados pelas convenentes, bem como examinados os dados inseridos no Sistema Siconv, ainda que constassem de forma incompleta, em alguns casos. Ademais, foram solicitadas informações aos órgãos repassadores de recursos sobre o acompanhamento da execução dos ajustes e análise de prestações de contas, parcial e final (Peças 7, 8 e 9) . 
10.	A partir dessas ações e análises, foram constatadas irregularidades, objeto das audiências e oitivas determinadas no Acórdão 7193/2014-TCU-Segunda Câmara, cujos elementos apresentados em resposta foram analisados pela então Secretaria de Controle Externo no Estado de São Paulo, conforme se segue:
	a) Alberto Naoyoshi Ohnuki Junior, Everton Tiago Damasceno de Oliveira e Valeria Daleffi Scheide, membros da comissão de licitação na Tomada de Preços 1/2009, no âmbito do Convênio 702284/2008 (celebrado entre o Instituto Quero-Quero e o Ministério do Turismo) . Foram ouvidos em audiência em face da adjudicação do objeto do certame (fornecimento de lanches, no valor de R$ 246.000,00) à empresa Restaurante e Lanchonete Maritoca, considerando que dirigentes/funcionários do Instituto integram o quadro societário da empresa contratada e demais irregularidades detalhadamente apontadas no item 2.3 do Relatório (direcionamento e favorecimento no processo de contratação - item 2.3 do Relatório de fiscalização 117/2012) . Transcorrido o prazo regimental fixado, e não tendo os aludidos responsáveis apresentado razões de justificativa, e como os elementos dos autos não são suficientes para afastar as impropriedades consistentes na irregular seleção da empresa Restaurante e Lanchonete Maritoca Ltda., com afronta ao princípio da impessoalidade, que deve ser estritamente observado no uso de recursos federais, ainda que geridos por entidade privada, nos termos do art. 45 da Portaria Interministerial MPOG/MF/CGU 127/2008, propõe que o responsável seja considerado revel e aplicado a ele a multa prevista no art. 58, II, da Lei 8.443/92;
	b) Eduardo Marques de Souza: Ouvido em razão da contratação do Restaurante e Lanchonete Maritoca Ltda., sem comprovação da existência de fato e do regular funcionamento da empresa, ante as evidências constantes nas alíneas a.1 a a.10, do item 57 e 58 a 82 da instrução à Peça 223. Transcorrido o prazo regimental fixado, e não tendo o responsável apresentado razões de justificativa e como os elementos dos autos não são suficientes para afastar as impropriedade consistentes na irregular a ausência de comprovação da existência das empresas contratadas (restaurante Maricota e CST Transportes) , ou ausência de comprovação de estrutura mínima para prestação dos serviços (SM Transportes, que dispunha de apenas três micro-ônibus, em vez dos nove ônibus necessários) , a documentação listada pela equipe de auditoria, que incluiu relato de visita ao local das sedes das empresas, é elemento forte o suficiente para apontar a irregularidade (vide itens 53 a 55, 66 a 70, 76 a 78, e 80 a 88 à Peça 223) . Assim, a proposta é considerar o responsável revel e aplicar-lhe a multa prevista no art. 58, inciso II, da Lei 8.443/92;
	c) Mário Dutra Amaral: ouvido em razão da aprovação do plano de trabalho do Convênio 702311/2008, embora neste plano não houvesse detalhamento do quantitativo de despesas com alimentação, caracterizando descumprimento do art. 22 da Portaria Interministerial. Apresentou defesas (itens 110 a 111) , que foram analisadas nos itens 112 a 115 da instrução à Peça 223. A conclusão foi no sentido de que, embora o ofício de audiência refira-se, de maneira geral, à ausência de detalhamento do plano de trabalho, o relatório de auditoria é mais específico ao questionar as quantidades de refeições fornecidas, incompatíveis com o número de inscritos. Como explicado pelo responsável, o lanche era fornecido nas atividades "assistemáticas", para as quais a estimativa seria da participação de dez vezes o número de inscritos. O documento anexado à sua defesa, que traz as Orientações para Implementação do Programa Esporte e Lazer da Cidade, confirma esse ponto. A proposta é acatar as razões de justificativa;
	d) Ana Paula da Silva, Anderson Alexandre dos Santos e Anete Alves Fernandes Fidelis: os responsáveis, todos então servidores do Ministério do Trabalho e Emprego, foram ouvidos em audiência por conta das mesmas ocorrências mencionadas nos itens 116 a 123 da instrução à Peça 223, que, em essência, dizem respeito a documentos indevidamente aceitos pelos órgãos concedentes que, além de não representarem declarações de autoridades do local da sede da entidade, são firmados por pessoas diretamente relacionadas ao Instituto Quero-Quero, em afronta ao princípio da impessoalidade. Os responsáveis apresentaram defesa conforme itens 124, 151 a 154 e 162 a 165, que foram analisados nos itens 125 a 150 e 155 a 165, todos da Peça 223. A conclusão foi no sentido de acatar parcialmente as razões de justificativa, com relação ao gasto com lanches, e rejeitando-as com relação à aceitação de declarações em desacordo com o art. 18, inciso VII, da Portaria Interministerial MPOG/MF/CGU 127/2008, bem como em relação à aprovação do plano de trabalho sem especificação e detalhamento dos locais dos cursos, não restando comprovada a capacidade operacional da proponente. Assim, a proposta é aplicar-lhes a multa prevista no art. 58, inciso II, da Lei 8.443/92;
	e) Manoel Eugênio Guimarães de Oliveira: Servidor do Ministério do Trabalho e Emprego, foi ouvido em audiência por conta das mesmas ocorrências mencionadas nos itens 116 a 123 da instrução à Peça 223, que, em essência, dizem respeito a documentos indevidamente aceitos pelos órgãos concedentes que, além de não representarem declarações de autoridades do local da sede da entidade, são firmados por pessoas diretamente relacionadas ao Instituto Quero-Quero, em afronta ao princípio da impessoalidade. Apresentou defesa acostada à Peça 167, reproduzida nos itens 43 a 48, que foi analisada nos itens 49 a 59, todos da Peça 231. A conclusão foi no sentido de que a situação desse servidor seria distinta dos mencionados na alínea d, pois, na versão do parecer constante à Peça 167, p. 25, a assinatura do responsável pela aprovação da proposta é de Carlos Simi, então Secretário de Políticas Públicas de Emprego, e não do Sr. Manoel Eugênio, seu substituto. Conclui-se que ele apenas fez o registro no Siconv para retratar uma decisão já tomada nos autos. Foi verificado, ainda, que a aprovação do Plano de Trabalho ocorreu em 30 de junho de 2010 (Peça 167, p. 25) , enquanto o registro no Siconv, que motivou a audiência do Sr. Manoel Eugênio, é de 12/7/2010, doze dias depois da decisão já ter sido tomada nos autos. A proposta é acatar suas razões de justificativa;
	f) Geraldo Lima Bentes e Leonardo Cabral Dias: Os responsáveis foram ouvidos por conta da aprovação, em 16/12/2009, do plano de trabalho apresentado pelo Instituto Quero-Quero, resultando na celebração do Convênio 723203/2009 (objeto: realização de eventos natalinos) , em desacordo com os objetivos do Plano Nacional de Turismo e a Lei Geral do Turismo, tendo em vista que apenas uma das localidades teria algum interesse turístico, o bairro do Ipiranga, sendo os outros dois locais de realização dos eventos bairros comunitários que não fazem parte de rotas turísticas, não se vislumbrando qualquer relevância turística para a região, e sim ação social. Os responsáveis apresentaram defesa que foram reproduzidas nos itens 168 a 176 e 180, que foi analisada nos itens 177 a 179 e 181 a 182. A conclusão foi no sentido de que, em relação ao parecer emitido pelo Sr. Leonardo Dias, este menciona única e exclusivamente o bairro do Ipiranga como local de realização dos eventos, bairro este que, nos dizeres da equipe de auditoria, por sua vez citando o plano de trabalho, era o único de fato com perfil turístico (Peça 2, p. 63) . Assim, o entendimento é de que o parecer silenciou quanto aos demais locais, e que, portanto, não seria exigível do Sr. Geraldo Bentes a identificação da falha apontada. Por esse motivo, propõe acatar suas razões de justificativa. Já, em relação ao Sr. Leonardo Cabral Dias, embora regularmente ouvido, deixou transcorrer o prazo regimental fixado, sem apresentação de razões de justificativa. Assim, considerando que os elementos dos autos evidenciam que foi o responsável direto pela elaboração do Parecer Técnico 1752/2009 (Peça 68, p. 7) , a unidade técnica defende que este não poderia alegar desconhecimento do plano de trabalho ou ausência de responsabilidade sobre a decisão pela aprovação da proposta. Propõe, portanto, aplicar-lhe a multa prevista no art. 58, II, da Lei 8.443/92;
	g) Freda Azevedo Dias: ouvida em razão da aprovação da prestação de contas parcial do Convênio 747278/2010, não obstante as diversas irregularidades ocorridas na execução do ajuste, a exemplo da contratação de empresa para fornecimento de lanches na qual o presidente da convenente compunha o quadro societário; contratação de instrutores sem comprovar formação específica na área de atuação; comprovação irregular da contrapartida e da baixa qualidade do material didático utilizado. Apresentou razões de justificativa transcritas nos itens 185 a 190 e analisadas nos itens 191 a 197, quando houve o entendimento de que, diante do critério adotado no relatório de fiscalização para aferir a execução do objeto do convênio, para haver a responsabilização da Sra. Freda Dias, ela deveria estar encarregada do acompanhamento e da fiscalização do objeto, consoante designação específica registrada no Siconv. Não foi localizada tal evidência no processo. O motivo de ela ter sido ouvida foi o fato de ter assinado a Nota Técnica 105/2011 (peça 41, p. 308) , que se baseia quase exclusivamente em documentos elaborados pelo próprio convenente, e contém o assunto "prestação de contas parcial". Desse modo, ainda que permanecesse em vigor a IN STN 01/97, não haveria espaço para penalizar a responsável por aprovar a prestação de contas parcial por conta de irregularidades não detectáveis a partir dos documentos de apresentação obrigatória. Acrescentando-se o fato de tal normativo não estar mais em vigor à época do convênio, não há critérios para sua responsabilização. Dessa forma, propõe acatar as razões de justificativa;
	h) Márcio Misso: ouvido pela aprovação do plano de trabalho do Convênio 702284/2008, não obstante este plano contivesse despesas desnecessárias com lanche, considerando a duração das aulas (quatro horas diárias) , caracterizando descumprimento do art. 22 da Portaria Interministerial MPOG/MF/CGU 127/2008. Apresentou razões de justificativa transcritas nos itens 200 e 201, analisadas no item 202, todos da instrução à Peça 223, quando houve o entendimento de que ele não possuía de fato autonomia para apreciar a conveniência e oportunidade do ajuste, pois, de fato, não há critérios objetivos para indicar se cursos com 4 horas de duração comportam o fornecimento de lanche ou não. Como foi observado no caso do convênio firmado com o MTE, neste outro ministério há normativo que autoriza fornecimento de lanches para o caso de cursos com duração de 3h a 6h (Resolução Codefat 575/2008) . Portanto, propõe acatar as razões de justificativa;
	i) Roberto Simi: ouvido em virtude da assinatura de termo aditivo ao Convênio 748048/2010, sem restarem evidenciadas medidas intensivas e efetivas de fiscalização do convenente após a celebração do aditivo, considerando as graves ocorrências detectadas no relatório na execução do ajuste e o fato de o Parecer MTE/CGU/AGU ter alertado a Secretaria de Políticas Públicas de Emprego - SPPE, previamente à assinatura do termo, sobre a existência de risco na consecução dos objetivos do convênio e a necessidade de maior fiscalização por parte do concedente. Apresentou razões de justificativa transcritas nos itens 205 e 208, analisadas nos itens 209 a 213, todos da instrução à Peça 223, quando houve o entendimento de que não havia óbices jurídicos para a assinatura do aditivo, que tratou apenas de prorrogação de prazo, e havendo análise de conveniência e oportunidade feita pelo Ministro do Turismo, com determinação de suspensão da transferência de recursos e averiguação da regularidade da execução, entende que não se pode imputar qualquer irregularidade ao Sr. Carlos Simi. Propõe, assim, acatar suas razões de justificativa;
	j) Francisca Regina Magalhães Cavalcante: ouvida em razão da aprovação de documentação e do plano de trabalho apresentado pelo Instituto Quero-Quero, que resultou na celebração do Convênio 747278/2010, com descumprimento da Portaria Interministerial 127/2008 MPOG/MF/CGU uma vez que: a) as declarações apresentadas pelo Instituto, fornecidas pela Associação Comunidade Resgate em Cristo e Centro de Desenvolvimento Social (CEDS) , não atendiam ao disposto no art. 18, inciso VII, da aludida Portaria Interministerial, pois, além de não representarem declarações de autoridades do local da sede da entidade, foram firmadas por pessoas diretamente relacionadas ao Instituto Quero-Quero, em afronta ao princípio da impessoalidade; b) o plano de trabalho do Convênio 274.278/2010 previa despesas desnecessárias com lanche, no valor de R$ 197.000,00, e não continha detalhamento dos requisitos para contratação de instrutores; c) a aprovação do plano de trabalho do Convênio 702.284/2008, firmado com o Instituto Quero-Quero, conforme Nota Técnica Complementar 19/2009-DCPAT/SNPDTur/MTur, caracterizou descumprimento do art. 22 da Portaria Interministerial MPOG/MF/CGU 127/2008, visto que o plano de trabalho também continha despesas desnecessárias com lanche, no valor de R$ 246.000,00 (25,31% do valor total do convênio) ; c) a aprovação da prestação de contas parcial do Convênio 747.278/2010, firmado entre o Instituto Quero-Quero e o Ministério do Turismo, por meio da Nota Técnica 105/2011 DCPAT/SNPDT Mtur, datada de 5/5/2011, não obstante as diversas irregularidades ocorridas na execução do ajuste, constatadas no curso da auditoria (contratação de empresa para fornecimento de lanches na qual o presidente da convenente compunha o quadro societário, contratação de instrutores sem comprovar formação específica na área de atuação, comprovação irregular da contrapartida, baixa qualidade do material didático utilizado) , caracterizando o descumprimento dos arts. 51, 53 e 54 da Portaria Interministerial MPOG/MF/CGU 127/2008 e das cláusulas terceira, inciso I, alíneas "e" e "f", e oitava do termo de convênio. Apresentou razões de justificativa transcritas nos itens 219 a 221, 226 e 227, 230, 234 a 237, analisadas nos itens 222 a 225, 228 a 229, 231 a 233, 238 a 245, todos da instrução à Peça 223. A unidade técnica concluiu por acatar parcialmente as razões de justificativa, rejeitando aquelas referentes à aprovação do plano de trabalho, apesar das declarações irregulares fornecidas pela proponente, e aceitar as demais.
	k) Luciano Paixão Costa: Luciano Paixão Costa: ouvido para que apresentasse razões de justificativa por ter aprovado, em 3/9/2010, por meio da Nota Técnica 177/2010, a documentação e o plano de trabalho apresentados pelo Instituto Quero-Quero, resultando na celebração do Convênio 747278/2010, sendo que: a) as declarações apresentadas pelo Instituto, fornecidas pela Associação Comunidade Resgate em Cristo e pelo Centro de Desenvolvimento Social (CEDS) , não atendiam ao disposto no art. 18, inciso VII, da Portaria Interministerial MPOG/MF/CGU 127/2008, pois, além de não representarem declarações de autoridades do local da sede da entidade, foram firmadas por pessoas diretamente relacionadas ao Instituto Quero-Quero, em afronta ao princípio da impessoalidade; b) o plano de trabalho previa despesas desnecessárias com lanche, no valor de R$ 197.000,00 (25,33% do valor total do convênio) , e não continha detalhamento dos requisitos para contratação de instrutores. Foi ouvido, também, por ter aprovado o plano de trabalho do Convênio 702.284/2008, firmado com o Instituto Quero-Quero, por meio da Nota Técnica 136/2008-CGQC/DCPAT/SNPDTur/MTur, de 29/12/2008, e da Nota Técnica Complementar 19/2009-DCPAT/SNPDTur/MTur, de 4/3/2009, não obstante o aludido plano de trabalho conter despesas desnecessárias com lanche, no valor de R$ 246.000,00 (25,31% do valor total do convênio. Apresentou razões de justificativa transcritas nos itens 247 e 248, analisadas nos itens 249 a 252, todos da instrução à Peça 223. Em relação à aprovação de plano de trabalho contendo declarações irregulares apresentadas pela proponente, as análises feitas nos itens 158 a 166, e 255 a 257 confirmaram o achado. Mantém-se o apontamento, cabendo apenar o responsável. Em relação às despesas com lanche, considerando que a Resolução Codefat 575/2008 admite o fornecimento de lanche em cursos com duração de 3h a 6h, entende que não há que se imputar conduta irregular, afastando o questionamento e, quanto à especificação da qualificação dos instrutores, as razões de justificativa apresentadas pela Sra. Francisca Magalhães mostraram que o plano de trabalho apresentou sim critérios para a contratação dos instrutores (Peça 199) . Assim defende que, se posteriormente a entidade contratou para o ensino de línguas pessoas sem qualquer comprovação de qualificação na área, houve irregularidade na execução, não no plano de trabalho, que trouxe sim barreira a esse tipo de ocorrência. Assim, entendeu que não cabe responsabilizar o servidor que aprovou o plano de trabalho por conta de irregularidades cometidas na fase de execução do convênio. Propõe afastar o questionamento.
11.	Foram analisadas nos termos a seguir, as oitivas das seguintes entidades:
	a) Restaurante e Lanchonete Maritoca: a resposta da empresa foi analisada nos itens 23 a 31 da instrução transcrita no Relatório precedente, não afastando as irregularidades consistentes no direcionamento das contratações, tendo em vista a participação de pessoas do Instituto Quero Quero nos quadros da empresa contratada e a inexistência de fato da empresa. A proposta é declarar a empresa inidônea para licitar com a Administração Pública, respaldada na jurisprudência deste Tribunal no sentido de ser cabível declarar a inidoneidade da empresa que eventualmente tinha participado de fraude (Acórdãos 100/2003, 683/2005 e 1.293/2011, todos do Plenário) , como é o caso da subcontratação irregular de convênios à entidade estranha ao ajuste que, por sua vez, para justificar os preços que praticava, utilizava-se de cotações fraudulentas apresentadas por empresas que se uniram em conluio com tal desiderato;
	b) CST Brasil Cooperativa e Serviços de Transportes e Turismo: nenhuma das tentativas de comunicação logrou sucesso, não tendo sido encontrada. Transcorrido o prazo regimental fixado, a empresa não se manifestou. A proposta é, tendo em vista as ocorrências apontadas no item 23 da instrução à Peça 223, declarar a empresa inidônea para licitar com a Administração Pública;
	c) S & M Transportes Ltda.: a empresa foi ouvida sobre a ausência de constatação de sua existência de fato e de seu regular funcionamento, ante as evidências consignadas no Relatório de Auditoria Fiscalis 117/2012, que configuram infringência ao art. 54, inciso I, da Portaria Interministerial MPOG/MF/CGU 127/2008 - item 2.1 do relatório de fiscalização 117/2012. Quanto à S & M Transportes Ltda., a então Secex-SP concluiu que, embora tenha demonstrado sua efetiva existência na época da ocorrência dos fatos, a empresa não logrou comprovar que possuía capacidade técnica para o fornecimento do serviço para o qual foi contratada (Peça 223, p. 19) . Entretanto, em consulta à base de dados da Receita Federal do Brasil, a unidade técnica verificou que a situação cadastral da S & M Transportes Ltda. consta como baixada desde 15/7/2014. Dessa forma, defende que, ainda que fosse possível interpretar as irregularidades identificadas como ocorrência de fraude à licitação, eventual proposta de declarar a empresa inidônea seria inócua.
12.	Cabe registrar que, após a elaboração da instrução acostada à Peça 223, na qual a então Secex-SP analisou as defesas dos responsáveis e formulou proposta inicial de mérito, por determinação do então relator, Ministro Raimundo Carreiro, o processo foi encaminhado para manifestação do Ministério Público junto ao TCU (Peça 226) .
13.	Em parecer precedente, em virtude de ter localizado as razões de justificativa apresentadas pelo Sr. Manoel Eugênio Guimarães de Oliveira, que havia sido considerado revel pela então Secex-SP, o Parquet determinou o retorno dos autos à unidade técnica para que procedesse ao exame dos elementos de defesa apresentados pelo responsável (Peça 227) .
14.	A proposta foi por mim acolhida e o processo devolvido à unidade técnica para a análise da defesa do Sr. Manoel Eugênio Guimarães de Oliveira. Após o exame de todas as razões de justificativa apresentadas, a então Secex-SP propôs, em pareceres convergentes (peças 231, p. 17-19; 232; e 233) as conclusões que foram analisadas em item precedente deste Voto.
15.	Porém, em nova participação nos autos à Peça 234, o MP/TCU manifestou concordância com a instrução da então Secex-SP, ressalvando que, em consonância com a jurisprudência desta Corte de Contas, no que tange aos efeitos da revelia, a responsabilização das empresas e dos gestores considerados revéis, conforme alíneas "d" e "i" do parágrafo 79 da instrução de mérito (Peça 231, p. 18) , foi apropriadamente fundamentada nos numerosos elementos probatórios constantes dos autos, exceto em relação ao Sr. Leonardo Cabral Dias. 
16.	Defende o Parquet que o referido responsável foi instado a se manifestar sobre a irregularidade concernente à Peça 118, p. 1: 
"aprovação, em 16/12/2009, do plano de trabalho apresentado pelo Instituto Quero-Quero, conforme Parecer Técnico 1752/2009, resultando na celebração do Convênio 723203/2009 (objeto: realização de eventos natalinos) , em desacordo com os objetivos do Plano Nacional de Turismo (PNT 2007/2010) e a Lei Geral do Turismo (Lei 11.771/2008) , e em afronta ao art. 22 da Portaria Interministerial MPOG/MF/CGU 127/2008, tendo em vista que apenas uma das localidades teria algum interesse turístico, o bairro do Ipiranga, sendo os outros dois locais de realização dos eventos bairros comunitários, que não fazem parte de rotas turísticas, não se vislumbrando qualquer relevância turística para a região, e sim ação social - item 2.12 do relatório de fiscalização 117/2012."
17.	Na justificativa apresentada pelo Instituto Quero Quero, analisada por meio do Parecer Técnico 1752/2009, assinado pelo Sr. Leonardo Cabral Dias e referenciado no ofício de audiência, registrou-se a informação de que "o evento Natal Amigo vem contribuir com a mudança dessa realidade e com o crescimento do potencial turístico da região sudeste, o Ipiranga, onde atuaremos" (Peça 68, p. 6) .
18.	Portanto, assegura que, conforme destacado pela então Secex/SP, o parecer técnico aprovado pelo Sr. Leonardo Cabral Dias menciona exclusivamente o Bairro Ipiranga como local de realização da festa intitulada "Natal Amigo" (Peça 68, p. 5-11) , ressaltando que a equipe de fiscalização considerou o Ipiranga adequado para a realização do evento, por entender que, entre os três bairros previstos no plano de trabalho, este era o único que possuía interesse turístico (Peça 2, p. 63) .
19.	Dessa forma, entende que restou constatado não haver, no parecer técnico emitido pelo Sr. Leonardo Cabral Dias e referenciado no ofício de audiência, qualquer menção à aprovação da realização do evento "Natal Amigo" em localidades distintas daquela considerada adequada pela própria unidade técnica. Ou seja, não se pode afirmar que a realização do evento em local diferente do Bairro Ipiranga tenha sido por ele aprovada. Tal circunstância torna inapropriada a proposta de aplicação da multa ao responsável.
20.	Inicialmente, acolho as propostas formuladas pela então Secex-SP, com os ajustes sugeridos pelo MP/TCU. Nesse particular, incluo as análises empreendidas e os fundamentos adotados entre as minhas razões de decidir.
21.	Observa-se que a unidade técnica delimitou adequadamente a responsabilidade de cada um dos arrolados no presente processo. Nada tenho a reparar em relação à analise efetivada e incorporo os argumentos às minhas razões de decidir no presente processo, sem prejuízo das considerações a seguir aduzidas.
22.	Anuo à proposta oferecida pela unidade instrutiva de acolhimento integral das razões de justificativa dos responsáveis Mário Dutra Amaral (itens 145 a 148) , Geraldo Lima Bentes (itens  210 a 212) , Freda Azevedo Dias (itens 224 a 230) , Marcio Misso (item 235) e Carlos Roberto Simi (itens 242 a 246) , todos os itens da instrução de Peça 223, e Manoel Eugênio Guimarães, Peça 231. Em consonância com a unidade técnica, avalio que as justificativas por eles apresentadas lograram afastar plenamente as irregularidades que lhes foram atribuídas.
23.	Concernentemente aos demais responsáveis que remeteram suas razões de justificativa, considero pertinente a cominação de multa proposta pela unidade instrutiva, tendo em vista que os argumentos e documentos por eles juntados aos autos não foram suficientes para elidir a totalidade das irregularidades constatadas.
24.	Nessa situação menciono os responsáveis Ana Paula da Silva, em que não foram acatadas as irregularidades de que tratam os itens 158 a 183; Anete Alves Fernandes Fidelis, itens 188 a 194, todos da instrução de Peça 223, Francisca Regina Magalhães Cavalcante, com rejeição das alegações referentes à aprovação do plano de trabalho, apesar das declarações irregulares fornecidas pela proponente.
25.	No que tange aos responsáveis que não se manifestaram quanto às audiências que lhes foram endereçadas, cumpre inicialmente mencionar que, nos processos do TCU, diferentemente do que ocorre no âmbito do processo civil, o instituto da revelia não gera o efeito da presunção de veracidade dos fatos, mas apenas autoriza o normal prosseguimento do fluxo processual ordinário. 
26.	Em razão disso, a análise da reprovabilidade de determinada conduta que possa levar a uma eventual condenação de um responsável declarado revel não pode prescindir de elementos processuais suficientemente robustos para comprovar o caráter ilegal dos atos por ele praticados.
27.	Entretanto, em face das evidências registradas no relatório de fiscalização, bem como da inação dos responsáveis em apresentar elementos com vistas a refutar as irregularidades a eles imputadas, considero pertinente a cominação de multa proposta pela unidade instrutiva.
28. 	Essa é a condição dos responsáveis Anderson Alexandre dos Santos, Alberto Naoyoshi Ohnuki Junior, Everton Tiago Damasceno de Oliveira, Valéria Daleffi Scheide, Eduardo Marques de Souza, Luciano Paixão Costa.
29.	No que tange aos responsáveis revéis, acolhendo a proposta do Ministério Público, afasto a responsabilidade do Sr. Leonardo Cabral Dias.
30. 	Assim, em razão da conduta dos responsáveis, considero apropriado aplicar-lhes a multa prevista no art. 58, incisos II e III, da Lei 8.443/92, cujos valores fixo conforme segue:
	Responsável
	Qualificação
	Valor da multa

	Alberto Naoyoshi Ohnuki Junior 
	comissão licitação
	R$ 4.000,00

	Everton Tiago Damasceno de Oliveira
	comissão licitação
	R$ 4.000,00

	Valeria Daleffi Scheide
	comissão licitação
	R$ 4.000,00

	Ana Paula da Silva 
	MTE
	R$ 5.000,00

	Anderson Alexandre dos Santos
	MTE
	R$ 5.000,00

	Anete Alves Fernandes Fidelis 
	MTE
	R$ 4.000,00

	Francisca Regina Magalhães Cavalcante
	MTUR
	R$ 4.000,00

	Luciano Paixão Costa
	MTUR
	R$ 4.000,00

	Eduardo Marques de Souza
	Presidente da convenente
	R$ 40.000,00

31.	Entendo adequado autorizar antecipadamente, caso venha a ser solicitado, o pagamento das dívidas em até 36 (trinta e seis) parcelas mensais e sucessivas, a primeira a vencer em 15 (quinze) dias após a notificação e as demais a cada 30 (trinta) dias, com a incidência dos devidos encargos legais sobre cada uma delas e com o alerta de que a falta de comprovação de recolhimento de qualquer parcela acarretará vencimento antecipado do saldo devedor.
32.	Cabe observar que os responsáveis do Ministério do Turismo (MTur) , ouvidos em audiência nesta Representação, também estão respondendo a audiências em alguns dos processos relacionados no item 3 do Voto, visto que foram detectados indícios de irregularidades pertinentes a convênios celebrados entre as outras entidades e o MTur. 
33.	Desse modo, faz-se necessário que a unidade técnica acompanhe o ingresso da Tomada de Contas Especial no TCU, e, quando autuado o novo processo, junte cópia do acórdão a ser proferido nos presentes autos, para que os elementos já abordados nesta Representação sejam aproveitados na análise da TCE, mais especificamente em relação aos convênios 728341/2009 e 747278/2010, ante a informação de que já foram instauradas as Tomadas de Contas Especiais (TCs Processo 032.978/2014-6 e Processo 005.892/2016-2) , no que cabe, portanto, juntar àqueles processos cópia do Acórdão que vier a ser proferido no presente processo. 
34.	No que concerne às empresas objeto das oitivas realizadas por este Tribunal, registro inicialmente que foram identificados indícios de fraude à licitação, burla à imparcialidade e competitividade do certame, em afronta ao art. 45 da Portaria Interministerial MPOG/MF/CGU 127/2008 e ao art. 37, caput, da Constituição Federal, com indícios de simulação, participação societária de dirigentes e/ou funcionários da entidade convenente em empresas contratadas, indícios de favorecimento/direcionamento no procedimento licitatório etc.
35.	Quanto à empresa Restaurante e Lanchonete Maritoca, que apresentou defesa, porém não logrou afastar as graves irregularidades constatadas na fiscalização, entendo adequada a aplicação da pena de inidoneidade, nos termos do art. 46 da Lei 8.443/92.
36.	Considerando a revelia da empresa CST Brasil Cooperativa e Serviços de Transportes e Turismo e ainda por não constar nos autos elementos passíveis de afastar as evidências registradas no relatório de fiscalização, considero pertinente a proposta formulada pela então Secex-SP de declaração de inidoneidade da aludida empresa para licitar com a Administração Pública Federal, nos termos do art. 46 da 8.443/92.
37.	Registro que, conforme reiterada jurisprudência desta Corte de Contas citada no Relatório precedente, a prática de atos com intuito de fraudar licitação custeada com recursos federais justifica a declaração de inidoneidade de empresa para participar de licitações que envolvam recursos da Administração Pública Federal, mesmo os descentralizados mediante convênios, acordos, ajustes ou outros instrumentos congêneres federais.
38.	Concordo, também, com a unidade técnica que, embora a S & M Transportes Ltda. tenha demonstrado sua efetiva existência na época da ocorrência dos fatos, em razão da constatação de que a sua situação cadastral consta como baixada desde 15/7/2014, e que não tenha conseguido comprovar que possuía capacidade técnica para o fornecimento do serviço para o qual foi contratada (Peça 223, p. 19) , a decretação da inidoneidade desta empresa seria inócua.
39.	Em relação às empresas Lanchonete Maritoca e CST Brasil Cooperativa e Serviços de Transportes e Turismo, foram constatadas graves irregularidades concernentes à ausência de constatação de sua existência de fato e de seu regular funcionamento, assim quanto à presença de dirigentes e membros do Instituto Quero-Quero no seu quadro societário. 
40.	Destaco que, após a conversão dos autos em TCE, é possível que as empresas sejam ainda citadas solidariamente pelo débito que for apurado.
41.	Ante todas essas considerações, estabeleço, nos moldes a seguir, a pena a ser aplicada às empresas consideradas inidôneas: 
	Empresa
	Conduta e análise
	Prazo da inidoneidade

	Restaurante e Lanchonete Maritoca
	beneficiária de pagamentos efetuados pelo Instituto Quero-Quero com recursos federais, no valor total de R$ 710.320,00, nos Convênios 702311/2008 (concedente: Ministério do Esporte) , 702284/2008, 728341/2009 e 747278/2010 (concedente: Ministério do Turismo) , 748048/2010 (concedente: Ministério do Trabalho e Emprego) . Constatação de graves irregularidades concernentes à ausência de constatação de sua existência de fato e de seu regular funcionamento, assim quanto à presença de dirigentes e membros do Instituto Quero-Quero no seu quadro societário. 
	3 anos

	CST Brasil Cooperativa e Serviços de Transportes e Turismo
	beneficiária de pagamentos do Instituto Quero-Quero com recursos federais, no valor total de R$ 288.000,00, no Convênio 702284/2008 (concedente: Ministério do Turismo) . Constatação de graves irregularidades concernentes à ausência de constatação de sua existência de fato e de seu regular funcionamento, assim quanto à presença de dirigentes e membros do Instituto Quero-Quero no seu quadro societário. 
	2 anos

42.	Acolho, também, por pertinente, a proposta para que se determine aos órgãos ou às entidades sucessoras, na nova estrutura da Administração Pública Federal (Medida Provisória n. 870/2019, de 1º de janeiro de 2019) , dos Ministérios do Turismo, do Trabalho e Emprego e dos Esportes, que concluam as análises das prestações de contas encaminhadas pelo Instituto Quero-Quero e enviem o resultado final ao TCU no prazo de 90 (noventa) dias, encaminhando-lhes cópia integral destes autos, visando a subsidiar o cumprimento das determinações. 
43.	Por fim, deve ser remetida cópia dos autos à Procuradoria da República no Estado de São Paulo, para as providências que entender cabíveis, em vista da possibilidade de desvio dos recursos públicos.
	Ante o exposto, VOTO no sentido de que o Tribunal adote a deliberação que ora submeto à apreciação deste Colegiado.
TCU, Sala das Sessões Ministro Luciano Brandão Alves de Souza, 
AROLDO CEDRAZ
Relator